ACORDAO-COMPLETO-2534313

ACÓRDÃO 992/2022 ATA 17/2022 - PLENÁRIO

VISTOS, relatados e discutidos estes autos, que nesta fase cuidam de recursos de reconsideração interpostos por Andrade Gutierrez Engenharia S.A., Construtora Norberto Odebrecht S.A, Construtora Queiroz Galvão S.A. e Estacon Engenharia S.A., bem como pelos Srs. Francisco Augusto Pereira Desideri, Luís Munhoz Prosel Junior, Maurício Hasenclever Borges, Roberto Borges Furtado da Silva e Hideraldo Luiz Caron, em face do Acórdão 1929/2019-TCU-Plenário,
ACORDAM os Ministros do Tribunal de Contas da União reunidos em sessão do Plenário, ante as razões expostas pelo Relator, em:
9.1. conhecer dos recursos de reconsideração, para, no mérito, negar a eles provimento, mantendo-se inalterada a decisão recorrida;
9.2. dar ciência desta deliberação aos recorrentes e interessados.

Recursos de reconsideração contra acórdão que julgou irregulares as contas dos recorrentes, com condenação em débito e multa, em razão de superfaturamento nas obras de implantação e conservação do trecho paraense da BR-163, executadas entre 1997 e 2008.

Departamento Nacional de Infraestrutura de Transportes.

3. Interessados/Responsáveis/Recorrentes:
3.1. Responsáveis: Andrade Gutierrez Engenharia S.A. (17.262.213/0001-94); Consórcio Construtor BR-163 (02.870.297/0001-71); Construtora Norberto Odebrecht S.A. (15.102.288/0001-82); Construtora Queiroz Galvão S.A. (33.412.792/0001-60); Estacon Engenharia S.A. (04.946.406/0001-12); Francisco Augusto Pereira Desideri (XXX.929.347-XX); Hideraldo Luiz Caron (XXX.497.930-XX); Luís Munhoz Prosel Junior (XXX.516.676-XX); Maurício Hasenclever Borges (XXX.996.756-XX); Roberto Borges Furtado da Silva (XXX.589.751-XX); Rogério Gonzales Alves (XXX.259.397-XX).
3.2. Recorrentes: Luís Munhoz Prosel Junior (XXX.516.676-XX); Francisco Augusto Pereira Desideri (XXX.929.347-XX); Roberto Borges Furtado da Silva (XXX.589.751-XX); Andrade Gutierrez Engenharia S.A. (17.262.213/0001-94); Construtora Queiroz Galvão S.A. (33.412.792/0001-60); Construtora Norberto Odebrecht S.A. (15.102.288/0001-82); Estacon Engenharia S.A. (04.946.406/0001-12); Maurício Hasenclever Borges (XXX.996.756-XX); Hideraldo Luiz Caron (XXX.497.930-XX).

Augusto Nardes.

13.1. Ministros presentes: Ana Arraes (Presidente), Benjamin Zymler (Relator), Augusto Nardes, Aroldo Cedraz, Vital do Rêgo, Jorge Oliveira e Antonio Anastasia.
13.2. Ministro que alegou impedimento na Sessão: Augusto Nardes.
13.3. Ministro-Substituto convocado: Marcos Bemquerer Costa.
13.4. Ministros-Substitutos presentes: Augusto Sherman Cavalcanti e André Luís de Carvalho.

ACORDAO-COMPLETO-2544030

Acórdão 1725/2022 - Plenário

ACORDAO-COMPLETO-2538732

Acórdão 1500/2022 - Plenário

ACORDAO-COMPLETO-2545705

Acórdão 1828/2022 - Plenário

ROBERTO BORGES FURTADO DA SILVA

Francisco Augusto Pereira Desideri

ANDRADE GUTIERREZ ENGENHARIA S.A ÁLYA CONSTRUTORA S/A

BENJAMIN ZYMLER

Ministro Walton Alencar Rodrigues.

Transcrevo inicialmente a instrução de lavra de auditora da Secretaria de Recursos, inserta à peça 352, cujo encaminhamento contou com a anuência do corpo diretivo da mencionada unidade técnica (peças 353 e 354) :
"INTRODUÇÃO
1.		Trata-se de recursos de reconsideração interpostos por Andrade Gutierrez Engenharia S.A., Construtora Norberto Odebrecht S.A, Construtora Queiroz Galvão S.A. e Estacon Engenharia S.A. (peça 223) ; Francisco Augusto Pereira Desideri, Chefe da Divisão de Construção/DNER (peça 221) ; Luis Munhoz Prosel Junior, Coordenador-Geral de Construção Rodoviária (peça 220 e 338-343) ; Maurício Hasenclever Borges, Diretor Geral do DNER  (peça 268) ; Roberto Borges Furtado da Silva, Chefe do Serviço de Construção e Pavimentação/DNER (peça 222 e 336) e Hideraldo Luiz Caron, Diretor de Infra-Estrutura Terrestre (peça 303) contra o Acórdão 1929/2019-TCU-Plenário, Ministro Relator Walton Alencar Rodrigues (peça 144) .
1.1.		Reproduz-se a seguir a decisão ora atacada: 
VISTOS, relatados e discutidos estes autos de tomada de contas especial, instaurada por determinação do Acórdão 1193/2011-TCU-Plenário, relativo a relatório de levantamento que identificou superfaturamento nas obras de implantação e conservação do trecho paraense da BR-163, executadas no período entre 1997 e 2008;
ACORDAM os Ministros do Tribunal de Contas da União, reunidos em sessão do Plenário, diante das razões expostas pelo relator, em:
9.1. considerar revel Rogério Gonzales Alves, para todos os efeitos, nos termos do art. 12, § 3º, da Lei 8.443/1992, dando-se prosseguimento ao processo;
9.2. julgar irregulares as contas dos responsáveis a seguir indicados, com fundamento nos arts. 1º, inciso I, 16, inciso III, alínea c, 19 e 23, inciso III, da Lei 8.443/1992, e condená-los, em regime de solidariedade, ao pagamento das quantias a seguir especificadas, com a fixação do prazo de quinze dias, a contar das notificações, para comprovarem, perante o Tribunal (art. 214, inciso III, alínea "a", do Regimento Interno) , o recolhimento das dívidas ao Departamento Nacional de Infraestrutura de Transportes, atualizadas monetariamente e acrescidas dos juros de mora, calculados a partir das datas discriminadas, até a data do recolhimento, na forma prevista na legislação em vigor.
9.2.1. Maurício Hasenclever Borges e empresa Construtora Queiroz Galvão S/A:
Contrato PG 209/1997
	VALOR (R$) 
	DATA 
	D/C

	341.371,98
	23/1/1998
	D

	299.224,99
	11/5/1998
	D

	145.042,01
	18/8/1998
	D

	217.397,57
	3/9/1998
	D

	388.084,66
	22/12/1998
	D

9.2.2. Maurício Hasenclever Borges e empresa Construtora Andrade Gutierrez S/A:
Contrato PG 210/1997
	VALOR (R$) 
	DATA
	D/C

	329.510,16
	23/1/1998
	D

	285.677,59
	11/5/1998
	D

	185.689,40
	18/8/1998
	D

	466.054,60
	3/9/1998
	D

	390.765,14
	23/12/1998
	D

9.2.3. Maurício Hasenclever Borges e empresa Construtora Norberto Odebrecht S/A:
Contrato PG 211/1997
	VALOR (R$) 
	DATA
	D/C

	1.942.526,19
	31/12/1997
	D

	313.172,21
	23/1/1998
	D

	272.834,26
	18/5/1998
	D

	177.186,18
	18/8/1998
	D

	439.470,47
	3/9/1998
	D

	379.254,76
	22/12/1998
	D

	4.159.949,29
	28/4/1999
	D

	3.067.612,78
	5/9/1999
	D

	774.928,04
	17/9/1999
	D

	236.026,85
	17/9/1999
	D

	231.894,91
	17/9/1999
	D

	231.306,45
	17/9/1999
	D

	435.016,27
	17/9/1999
	D

	282.777,65
	9/2/2000
	D

	284.430,84
	9/2/2000
	D

	267.800,70
	3/3/2000
	D

	310.494,45
	3/3/2000
	D

9.2.4. Maurício Hasenclever Borges e empresa Estacon Engenharia S/A:
Contrato PG 212/1997
	VALOR (R$) 
	DATA 
	D/C

	417.977,88
	23/1/1998
	D

	366.636,03
	11/5/1998
	D

	180.456,25
	18/8/1998
	D

	269.351,89
	3/9/1998
	D

	475.136,05
	22/12/1998
	D

9.2.5. Roberto Borges Furtado Silva, Francisco Augusto Pereira Desideri, Rogério Gonzales Alves e as empresas integrantes do Consórcio Construtor da BR 163: Construtora Queiroz Galvão S/A, Construtora Andrade Gutierrez S/A, Construtora Norberto Odebrecht S/A  e Estacon Engenharia S/A:
Contrato PG 225/2000
	VALOR (R$) 
	DATA 
	D/C

	 453.672,54 
	22/12/2000
	D

	 188.433,27 
	22/12/2000
	C

	 907.296,88 
	26/03/2001
	D

	 453.648,43 
	26/03/2001
	D

	 376.846,52 
	26/03/2001
	C

	 188.423,26 
	26/03/2001
	C

	 453.455,60 
	04/04/2001
	D

	 188.343,16 
	04/04/2001
	C

	 226.751,69 
	12/04/2001
	D

	 94.181,50 
	12/04/2001
	C

	 164.548,98 
	21/08/2001
	D

	 1.563.681,15 
	21/08/2001
	D

	 68.345,56 
	21/08/2001
	C

	 649.476,28 
	21/08/2001
	C

	 107.730,66 
	21/09/2001
	D

	 44.746,02 
	21/09/2001
	C

	 2.676.911,21 
	02/10/2001
	D

	 1.111.857,31 
	02/10/2001
	C

	 2.728.697,33 
	23/11/2001
	D

	 1.133.366,72 
	23/11/2001
	C

	 3.880.474,07 
	05/02/2002
	D

	 1.611.758,16 
	05/02/2002
	C

	 3.348.458,69 
	25/03/2002
	D

	 1.390.785,12 
	25/03/2002
	C

	 200.196,57 
	06/05/2002
	D

	 83.151,81 
	06/05/2002
	C

	 1.204.334,88 
	10/07/2003
	D

	 1.310.716,96 
	10/07/2003
	D

	 500.221,50 
	10/07/2003
	C

	 544.407,39 
	10/07/2003
	C

	 2.862.254,68 
	11/07/2003
	D

	 1.188.839,88 
	11/07/2003
	C

	 1.790.319,87 
	24/05/2004
	D

	 743.610,86 
	24/05/2004
	C

	 114.339,76 
	24/06/2004
	D

	 47.491,12 
	24/06/2004
	C

9.2.6. Luiz Munhoz Prosel Júnior, Hideraldo Luiz Caron e as empresas integrantes do Consórcio Construtor da BR 163: Construtora Queiroz Galvão S/A, Construtora Andrade Gutierrez S/A, Construtora Norberto Odebrecht S/A e Estacon Engenharia S/A; 
Contrato PG 225/2000
	VALOR (R$) 
	DATA 
	D/C

	101.245,21
	28/12/2005
	D

	42.052,28
	28/12/2005
	c

	205.431,69
	28/12/2005
	c

	494.598,00
	28/12/2005
	D

	218.787,28
	16/02/2006
	c

	526.752,94
	16/02/2006
	D

	103.709,15
	16/02/2006
	c

	249.690,49
	16/02/2006
	D

	35.042,95
	10/04/2006
	c

	84.369,51
	10/04/2006
	D

	7.853,58
	20/04/2006
	c

	18.908,30
	20/04/2006
	D

	8.865,84
	02/08/2006
	c

	21.345,43
	02/08/2006
	D

	37.442,27
	02/08/2006
	c

	90.146,12
	02/08/2006
	D

	42.024,87
	11/09/2006
	c

	101.179,22
	11/09/2006
	D

	31.717,59
	02/08/2006
	c

	76.363,37
	02/08/2006
	D

	58.365,89
	20/10/2006
	c

	140.521,90
	20/10/2006
	D

	58.280,86
	20/10/2006
	c

	140.317,18
	20/10/2006
	D

	71.524,75
	07/11/2006
	c

	172.203,21
	07/11/2006
	D

	99.182,66
	19/12/2006
	c

	238.792,50
	19/12/2006
	D

	95.683,65
	26/01/2007
	c

	230.368,27
	26/01/2007
	D

	91.159,86
	10/05/2007
	c

	219.476,77
	10/05/2007
	D

	35.117,59
	09/05/2007
	c

	84.549,23
	09/05/2007
	D

	30.687,46
	26/06/2007
	c

	73.883,22
	26/06/2007
	D

	37.034,40
	28/06/2007
	c

	89.164,15
	28/06/2007
	D

	28.207,44
	13/07/2007
	c

	67.912,32
	13/07/2007
	D

	39.887,52
	13/07/2007
	c

	96.033,33
	13/07/2007
	D

	47.132,93
	17/08/2007
	c

	113.477,39
	17/08/2007
	D

	45.432,72
	03/10/2007
	c

	109.383,96
	03/10/2007
	D

	50.545,02
	21/12/2007
	c

	121.692,35
	21/12/2007
	D

	51.598,75
	26/12/2007
	c

	124.229,32
	26/12/2007
	D

	53.610,43
	24/12/2007
	c

	129.072,64
	24/12/2007
	D

	44.620,90
	06/02/2008
	c

	107.429,42
	06/02/2008
	D

	47.614,38
	14/02/2008
	c

	114.636,54
	14/02/2008
	D

	13.703,04
	11/03/2008
	c

	32.991,48
	11/03/2008
	D

	20.194,59
	17/04/2008
	c

	48.620,57
	17/04/2008
	D

	9.844,01
	14/08/2008
	c

	23.700,46
	14/08/2008
	D

9.3. aplicar aos responsáveis, a seguir discriminados, a multa individual prevista no art. 57 da Lei 8.443/1992, nos valores especificados, com a fixação do prazo de quinze dias, a contar das notificações, para comprovarem, perante o Tribunal (art. 214, inciso III, alínea "a", do Regimento Interno) , o recolhimento da dívida ao Tesouro Nacional, atualizada monetariamente, desde a data do presente acórdão até a dos efetivos recolhimentos, se forem pagas após o vencimento, na forma da legislação em vigor:
	RESPONSÁVEL
	VALOR (R$) 

	Maurício Hasenclever Borges
	22.746.166,57

	Roberto Borges Furtado Silva
	7.251.594,39

	Francisco Augusto Pereira Desideri
	7.251.594,39

	Rogério Gonzales Alves
	7.251.594,39

	Luiz Munhoz Prosel Júnior
	1.330.191,90

	Hideraldo Luiz Caron
	1.330.191,90

	Construtora Queiroz Galvão S/A
	9.544.784,75

	Construtora Andrade Gutierrez S/A
	9.729.320,77

	Construtora Norberto Odebrecht S/A
	27.033.984,71

	Estacon Engenharia S/A
	9.765.221,50

9.4. determinar ao DNIT, nos termos do art. 28, I, da Lei 8.443/1992, que, caso não seja comprovado o recolhimento das dívidas pelos responsáveis, efetue, após a devida notificação do Tribunal, o desconto da dívida na remuneração dos servidores, em favor do DNIT, na forma estabelecida pela legislação pertinente;
9.5. autorizar, desde logo, nos termos do art. 28, inciso II, da Lei 8.443/1992, a cobrança judicial das dívidas caso não atendidas as notificações;
9.6. determinar ao Departamento Nacional de Infraestrutura de Transportes que se abstenha de realizar qualquer pagamento relativo as medições processadas e não pagas na execução do Contrato PG 225/2000, uma vez que o valor de tais serviços foram lançados como crédito em favor dos responsáveis condenados em débito na presente tomada de contas especial;
9.7. encaminhar cópia desta deliberação ao Procurador-Chefe da Procuradoria da República no Pará, nos termos do § 3º do art. 16 da Lei 8.443/1992 c/c o § 7º do art. 209 do Regimento Interno do TCU, para adoção das medidas cabíveis;   
9.8. encaminhar cópia da deliberação ao Ministério da Infraestrutura, ao Departamento Nacional de Infraestrutura de Transportes e aos responsáveis.
HISTÓRICO
2.		Trata-se de tomada de contas especial (TCE) instaurada por determinação do Acórdão 1193/2011-TCU-Plenário, mediante o qual foi julgado relatório de levantamento nas obras de implantação e conservação do trecho paraense da BR-163, executadas entre 1997 e 2008, em que foi identificado superfaturamento no valor de R$ 42 milhões, a preços de março de 1994, considerando os valores referenciais do Sicro I. 
2.1.	Inicialmente, as obras foram contratadas pela Secretaria de Estado de Transportes do Pará (Setran/PA) , mediante os contratos AJUR 55/91 (Lote 1) , AJUR 56/91 (Lote 02) , AJUR 57/91 (Lote 3) e AJUR 04/91 (Lote 4) , celebrados, respectivamente, com as empresas Construtora Norberto Odebrecht S/A, Estacon Engenharia S/A, Construtora Andrade Gutierrez e Construtora Queiroz Galvão S/A.
2.2.	Em 25/11/1997, referidos ajustes foram transferidos ao Departamento Nacional de Estradas de Rodagem (DNER) , por intermédio de termos de cessão/sub-rogação parcial. Cerca de três anos depois, as contratadas formaram o Consórcio Construtor BR-163 e celebraram com a autarquia federal o Contrato PG 225/2000, em substituição aos quatro ajustes firmados anteriormente.
2.3.	Tratam os autos de fatos extremamente graves, abrangendo a perspectiva de sobrepreço de R$ 68.000.000,00. Neste último contrato, o Tribunal, em 11/9/2008, adotou medida cautelar para retenção de pagamentos (E. Min. Ubiratan Aguiar) . 
2.4.	Em 30/9/2008, o DNIT, sucessor do DNER, rescindiu a avença, tendo em vista que a conclusão do projeto executivo, em 2006, evidenciou significativa desvantagem de sua manutenção. O orçamento obtido para o contrato foi de R$ 664.806.009,77, enquanto a estimativa de preços com base no Sicro era de R$ 334.503.211,28.
2.5.	Em 10/8/2009, o Ministro Relator determinou à unidade técnica a realização de ajustes na quantificação do dano, de maneira a incluir os valores apurados no período entre a sub-rogação e a reunião das empresas em consórcio. Também entendeu necessárias as seguintes correções no rol de responsáveis: exclusão dos procuradores jurídicos, a inclusão dos gestores que aprovaram os preços superfaturados do Contrato 225/2000 e a substituição do consórcio pelas empresas que o compunham.
2.6.	Após essas alterações e análise de novos elementos apresentados pelo DNIT, foi exarado o Acórdão 1193/2011-TCU-Plenário, que determinou a instauração da presente TCE e a realização das citações, bem como manteve os efeitos da cautelar referendada pelo Acórdão 2440/2008-TCU-Plenário. 
2.7.	Após o regular desenvolvimento do processo houve a prolação do acórdão contra o qual se insurgem os recorrentes.
2.8.	Foram opostos embargos de declaração cujo julgamento resultou nos Acórdão 3044/2019-TCU-Plenário e 755/2020 - TCU - Plenário, Ministro Relator Walton Alencar Rodrigues, que conheceu dos recursos, porém, os rejeitou (peça 198 e 236) . 
EXAME DE ADMISSIBILIDADE
3.		Reitera-se os exames preliminares de admissibilidade (peças 270-275, 305-306) com despachos do Exmo. Ministro Relator Benjamin Zymler (peça 277 e 307) que concluíram pelo conhecimento dos recursos de reconsideração interpostos por Andrade Gutierrez Engenharia S.A. Construtora Norberto Odebrecht S.A.; Construtora Queiroz Galvão S.A. e Estacon Engenharia S.A.; Francisco Augusto Pereira Desideri; Hideraldo Luiz Caron; Luis Munhoz Prosel Junior; Maurício Hasenclever Borges; Roberto Borges Furtado da Silva, suspendendo-se os efeitos dos subitens 9.2, 9.3, 9.4 e 9.5 do Acórdão 1929/2019-TCU-Plenário, eis que preenchidos os requisitos processuais aplicáveis à espécie. 
EXAME DE MÉRITO 
4.		Constitui objeto do presente recurso verificar se houve superfaturamento nas obras de implantação e conservação do trecho paraense da BR-163, executadas entre 1997 e 2008 e se está evidenciada a responsabilidade dos recorrentes. A fim de afastar a irregularidade a responsabilização, são apresentados os seguintes argumentos:
		a) ocorrência da prescrição;
		b)  impossibilidade de exercício pleno de contraditório e ampla defesa pelo transcurso de grande lapso temporal desde a data do suposto dano e ausência de segurança jurídica;
 		c) metodologia do cálculo do superfaturamento utilizada pelo TCU foi inadequada;
		d) regularidade dos preços contratuais com base na realidade das obras;
		e) desconsideração de provas constantes dos autos e cerceamento de defesa;
		f) valores preexistentes, anteriormente licitados pela Setran/PA e amparados por pareceres jurídicos;
		g) necessidade de revisão do cálculo dos juros;
		h) ausência de responsabilidade. 
Prescrição
5.	Francisco Augusto Pereira Desideri defende a prescrição quinquenal da pretensão de ressarcimento a contar da data do ilícito (peça 221, p. 15) . Menciona excertos de julgados do STF nessa linha (peça 221, p. 15-17) .
5.1.	No que toca a pretensão punitiva diz que já estaria prescrita, pela ocorrência do decurso do prazo superior a dez anos entre a suposta irregularidade e a determinação da citação para manifestação nestes autos, o que ocorreu apenas em maio de 2011 (peça 221, p. 18) .
5.2.	Roberto Borges Furtado da Silva invoca os entendimentos da unidade técnica e do MP/TCU para defender a ocorrência da prescrição da multa (peça 222, p. 20-22) . Agrega aos autos entendimento fixado no Tema 899 sobre a prescritibilidade das ações de ressarcimento ao erário e defende a prescrição quinquenal, com base na Lei 9.873/1999 (peça 336) .  
5.3.	Andrade Gutierrez Engenharia S.A., Construtora Norberto Odebrecht S.A; Construtora Queiroz Galvão S.A. e Estacon Engenharia S.A pugnam pela prescritibilidade das ações de ressarcimento ao Erário e trazem como fundamento excerto do Mandado de Segurança 35.294/DF, sob a relatoria do Ministro Marco Aurélio de Melo, no qual foi observado o lapso temporal de cinco anos para a instauração de TCE, prazo esse que tem como termo inicial a data do ato ou fato questionado e como termo final a notificação do responsável (peça 223, p. 11-13) . 
5.4.	Diferenciam a imprescritibilidade das ações de ressarcimento de danos ao erário (fundadas em atos dolosos) , prevista no art. 37, §5º, da CF/88, com as Tomadas de Contas Especiais (peça 223, p. 13-14) e dizem que o Superior Tribunal de Justiça já reconheceu que não há que se falar em imprescritibilidade da pretensão do Tribunal de Contas da União em instaurar Tomada de Contas Especial para ressarcimento de supostos danos ao erário, não sendo possível que eventuais normativos internos da Corte de Contas se sobreponham às disposições legais e constitucionais vigentes (peça 223, p. 14-15) .
5.5.	Destacam que o STF entende ser aplicável ao TCU a Lei 9.873/1999 e ressaltam que o processo administrativo paralisado por mais de três anos implica a prescrição (peça 223, p. 15-16) .
5.6.	Defendem que no caso em apreço, ocorreu a prescrição intercorrente da pretensão de suposto ressarcimento do erário, bem como da pretensão punitiva do Consórcio, pois a presente TCE restou paralisada por muitos anos (peça 223, p. 16) . 
5.7.	Relatam que os supostos responsáveis apresentaram suas defesas em 2011 e apenas em 2019 o processo foi julgado pelo Tribunal (peça 223, p. 16) . 
5.8.	Maurício Hasenclever Borges invoca a prescrição quinquenal na medida em que os processos no âmbito do Tribunal de Contas tiveram início durante o ano de 1998, com tramitação morosa como decorrência de inépcia da própria administração, que concluiu o seu julgamento a mais de cinco anos (peça 268, p. 2-3) . Diz que foi exonerado do cargo em 1999 e destaca que a unidade técnica reconheceu a prescrição decenal (peça 268, p. 3) .
Análise
5.9.	No exame da prescrição, a Serur tem adotado os entendimentos detalhados na peça 351, que contém estudo e pronunciamentos anteriores da secretaria sobre o tema. Nessas manifestações estão desenvolvidas as seguintes premissas, que serão utilizadas no presente exame:
	a) ao julgar o RE 636.886, o STF conferiu nova interpretação ao art. 37, § 5º, da Constituição Federal, fixando a tese de que "é prescritível a pretensão de ressarcimento ao erário fundada em decisão de Tribunal de Contas";
	b) as pretensões punitiva e de ressarcimento devem observar o mesmo regime na atividade de controle externo, dado o objetivo comum da prescrição, de fixar prazo para o Tribunal de Contas agir, para caracterizar o ilícito, identificar seu autor, dimensionar as consequências da conduta e impor as consequências legais, independentemente de tais consequências terem natureza punitiva ou ressarcitória;
	c) até que sobrevenha norma específica, entende-se que a prescrição das pretensões punitiva e de ressarcimento, no processo de controle externo, deve observar o regime da Lei 9.873/1999, na linha dos recentes pronunciamentos do STF a respeito. Assim, sem prejuízo de se realizar o exame da prescrição também segundo o prazo decenal previsto no Código Civil, o critério adotado, na formulação da proposta de encaminhamento, será o da Lei 9.873/1999.
	a) Ana¿lise da prescric¿a¿o segundo os crite¿rios do Aco¿rda¿o 1441/2016-TCU-Plena¿rio 
5.10.	No que se refere a¿ pretensa¿o punitiva, o TCU tem tradicionalmente aplicado os crite¿rios definidos no Aco¿rda¿o 1441/2016-TCU-Plena¿rio, que, em incidente de uniformizac¿a¿o de jurisprude¿ncia, orientou-se pela aplicac¿a¿o do Co¿digo Civil. Por este aco¿rda¿o, em linhas gerais, a prescric¿a¿o subordina-se ao prazo geral de dez anos (CC, art. 205) , contado a partir da data da ocorre¿ncia do fato e interrompido pelo ato que ordenar a citac¿a¿o, a audie¿ncia ou a oitiva da parte. 
5.11.	Entre outras razo¿es que justificaram a adoc¿a¿o desse crite¿rio destaca-se que o citado dispositivo constitui uma cla¿usula geral a ser empregada sempre que a pretensa¿o for prescriti¿vel, mas a lei na¿o estabelecer um prazo especi¿fico, como na hipo¿tese. 
5.12.	Conforme se observa dos autos, a irregularidade atribuída aos recorrentes com a consequente condenação em débito e aplicação de multa se referiu às condutas que resultaram no superfaturamento da obra relativa aos Contratos PG 209/1997, 210/1997, 211/1997, 212/1997 e 225/2000 e a auferição de benefícios em decorrência do superfaturamento (ofícios de citação às peças 5-19) .
5.13.	No caso concreto, houve mais de um pagamento superfaturado, cada um deles configurando uma irregularidade própria, mas com nítido caráter continuado. Há mais de uma conduta irregular, mas em condições que se enquadram no conceito de continuidade positivado no art. 71 do Código Penal ("quando o agente, mediante mais de uma ação ou omissão, prática dois ou mais crimes da mesma espécie e, pelas condições de tempo, lugar, maneira de execução e outras semelhantes, devem os subsequentes ser havidos como continuação do primeiro) .
5.14.	As irregularidades foram observadas em 5 contratos: Contratos PG 209/1997, 210/1997, 211/1997, 212/1997 e 225/2000, considerando-se o termo a quo para a contagem do prazo prescricional o dia da cessação do ilícito.  
5.15.	Para que se entenda o porquê de o termo a quo a ser considerado ser o último pagamento do Contrato PG 225/2000, deve ser feita digressão dos fatos, consoante histórico detalhado na instrução da unidade técnica à peça 132, p. 1-3:
	Os serviços de implantação e conservação da Rodovia BR-163/PA, no trecho do km 770 (divisa MT/PA) até o km 1.468,5 (Entr. BR-230/PA) foram licitados pela Secretaria de Estado de Transportes do Pará (SETRAN/PA) por meio de concorrência regulada pelo Edital 19/1990, cujo aviso foi publicado em 7/5/1990. O trecho foi divido em quatro lotes: Lote 1 - km 770 (divisa MT/PA) ao km 942; Lote 2 - km 942 ao km 1141,5; Lote 3 - km 1141,5 ao km 1305 e Lote 4 - km 1305 ao km 1468,5 (entroncamento da BR-230) . 
	Sagraram-se vencedoras as empresas Construtora Norberto Odebrecht S/A., Estacon Engenharia S/A., Construtora Andrade Gutierrez e Construtora Queiroz Galvão S/A., nesta ordem. Em 13/8/1991, a SETRAN/PA e as empresas formalizaram os contratos: AJUR 55/91 (Lote 1) , AJUR 56/91 (Lote 02) , AJUR 57/91 (Lote 3) e AJUR 04/91 (Lote 4) . 3
	 Em 25/11/1997, a responsabilidade pela execução dos contratos em tela foi transferida ao então Departamento Nacional de Estradas de Rodagem (DNER) por intermédio de Termos de Cessão/Sub-rogação Parcial, em consequência foram assinados contratos entre aquele departamento e as empresas, consoante o quadro abaixo:
Quadro 1 - correspondência entre os contratos inicialmente firmados pela SETRAN/PA e os contratos objetos de sub-rogação pela DNER
	Contrato inicial 
	Empresa 
	Contrato DNER

	AJUR 054/91
	Construtora Queiroz Galvão S/A.
	PG 209/1997

	AJUR 055/91
	Construtora Norberto Odebrecht S/A
	PG 210/1997

	AJUR 056/91
	Estacon Engenharia S/A.
	PG 211/1997

	AJUR 057/91
	Construtora Andrade Gutierrez S/A.
	PG 201/1997

Segundo as fiscalizações anteriores, no período de sete anos os recursos disponibilizados ao empreendimento foram insuficientes para a efetiva implantação da rodovia. Em consequência, priorizaram-se serviços pontuais, sem que houvesse significativo avanço na pavimentação da via. Em junho de 1998, as contratadas propuseram ao DNER a formação do Consórcio Construtor BR-163, justificando que a medida poderia proporcionar melhores condições para a intervenção conjunta nos trechos licitados, além disso, foi ofertado desconto da ordem de 11% em relação ao somatório dos valores individuais dos contratos. Tal proposição foi aceita pelo DNER, assim os serviços remanescentes em cada um dos quatro lotes foram unificados em um novo ajuste, no caso o Contrato PG 225/2000.
Durante os trabalhos da fiscalização 73/2008 (Fiscobras/2008) , a análise de preços evidenciou que o Contrato PG 225/2000 encontrava-se com quase R$ 68.000.000,00 de sobrepreço ref. abril/1994. Em razão disso e da notícia de uma nova adequação contratual, com potencial lesivo ao erário, o então Relator, Ministro Ubiratan Aguiar, determinou cautelarmente, sem oitiva prévia, que o DNIT se abstivesse de realizar qualquer pagamento relativo ao ajuste em questão (subitem 17.1 do Despacho do Ministro Ubiratan Aguiar, datado de 11/9/2008 (fls. 331 a 341, Vol. 1 do TC Processo 015.010/2008-9) . Ainda no curso da ação de controle, o DNIT anunciou a tomada de medidas tendentes à rescisão contratual, pois a conclusão do projeto executivo em 2006 evidenciou a desvantagem em manter-se a execução do contrato sem que o executor aceitasse uma repactuação geral dos preços.
5.16.	Desse modo, foi verificado superfaturamento de todos os contratos, de 1997 até 2008. A continuidade delitiva restou patente e apenas em 2008, portanto, é que houve a cessação dos ilícitos. 
5.17.	Consoante Acórdão 1441/2016-TCU-Plenáriolena¿rio, tal é interrompido pelo ato que ordenar a citac¿a¿o, a audie¿ncia ou a oitiva da parte. 
5.18.	O Acórdão 1193/2011-TCU-Plenário, proferido na Sessão Ordinária do Plenário de 11/5/2011, converteu os autos em tomada de contas especial e determinou a citação dos responsáveis (peça 3) . 
5.19.	O Acórdão 1929/2019-TCU-Plenário, de 21/8/2019, condenou os responsáveis em débito e aplicou-lhes multa (peça 144) .
5.20.	Assim, não houve o transcurso de prazo superior a 10 anos entre os eventos relacionados, não havendo que se falar em prescrição.  
5.21.	O Ministro Relator entendeu que a aplicação da regra intertemporal prevista no artigo 2.028 do Código Civil resulta na data limite para citação dos responsáveis, sem ocorrência da prescrição, em 11/1/2013. O julgamento do Acórdão 1193/2011-TCU-Plenário, que determinou as citações, ocorreu em 11/05/2011. Desse modo, não vislumbrou a ocorrência da prescrição punitiva (peça 145, p. 5) . 
b) Ana¿lise da prescric¿a¿o pelo regime da Lei 9.873/1999  
5.22.	A Lei 9.873/1999 apresenta um prazo geral, de cinco anos (art. 1º) , e um prazo especial, previsto no art. 1º, § 2º, a saber: "quando o fato objeto da ac¿a¿o punitiva da Administrac¿a¿o tambe¿m constituir crime, a prescric¿a¿o reger-se-a¿ pelo prazo previsto na lei penal". 
5.23.	Em favor da incide¿ncia da Lei 9.873/1999 pesa o fato de que ela adota balizas usuais no a¿mbito do direito pu¿blico, preve¿ causas de interrupc¿a¿o em tudo compati¿veis com o processo de controle externo e ja¿ vem sendo utilizada pelo STF para limitar o exerci¿cio da pretensa¿o punitiva pelo TCU em julgamentos posteriores ao Aco¿rda¿o 1441/2016-TCU-Plena¿rio. 
5.24.	Ressalta-se que as causas interruptivas da prescrição da ação punitiva indicadas no normativo mencionado são:
 Art. 2o  Interrompe-se a prescrição da ação punitiva:                      
I - pela notificação ou citação do indiciado ou acusado, inclusive por meio de edital;                   
II - por qualquer ato inequívoco, que importe apuração do fato;
III - pela decisão condenatória recorrível;
IV - por qualquer ato inequívoco que importe em manifestação expressa de tentativa de solução conciliatória no âmbito interno da administração pública federal.  
5.25.	Deve-se asseverar que, nos termos do art. 1º, § 1º, da Lei 9.873/1999, opera-se a prescrição intercorrente se o processo ficar paralisado por mais de três anos, aguardando "julgamento ou despacho".
5.26.	Note-se que há uma correlação entre essa hipótese e as causas de interrupção da prescrição do art. 2º. Com efeito, uma vez interrompida a prescrição por alguma das hipóteses do art. 2º, o processo não pode ficar inativo, sem qualquer inovação processual relevante, por mais de três anos. 
5.27.	Trata-se de prazo específico, não se aplicando nem o prazo geral de cinco anos nem o prazo especial, da lei penal (§ 2º) . A finalidade da prescrição intercorrente, com seu prazo próprio, é a de assegurar a eficiência e celeridade nas apurações administrativas. Seria contrário a essa finalidade a paralisação injustificada do processo por período maior que o triênio estabelecido para a hipótese.
5.28.	A extrapolação do prazo de três anos, sem inovação relevante no processo, pode configurar negligência. Por isso, além de se operar a prescrição, deve-se promover a "apuração da responsabilidade funcional decorrente da paralisação, se for o caso".
5.29.	Com base nas considerações acima, tem-se a seguinte análise:
	a) termo a quo: último pagamento irregular 14/8/2008
	Causas interruptivas
	b) autuação da TCE: 18/5/2011;
	c) Acórdão 3096/2011-TCU-Plenário, de 30/11/2011, que determinou prazo final para o atendimento dos ofícios citatórios (peça 107) ;
	d) Ofício TCU 1295, de 7/12/2011, que comunicou ao responsável a prorrogação do prazo para atendimento do ofício de citação até 30/11/2011 (peça 108) ;
	e) Notificação de responsável em 19/12/2011 (peça 109) ;
	e) Ofício TCU 58/2017, de 14/2/2017, que solicitou documentação ao Diretor-Geral do Departamento Nacional de Infraestrutura de Transportes (peça 122) ;
	f) Acórdão 1929/2019-TCU-Plenário, de 21/8/2019, condenou os responsáveis em débito e aplicou-lhes multa (peça 144) .
5.30.	Verifica-se que transcorreu prazo superior a 5 anos entre a notificação de responsável, de 19/12/2011 (peça 109) e o Ofício TCU 58/2017, de 14/2/2017 (peça 122) , tendo sido operada a prescrição, consoante a Lei 9.873/1999.  
5.31.	Deve-se informar que houve a autuação de dois processos de solicitação de informações apensados ao presente processo. 
5.32.	O primeiro, o TC Processo 001.381/2015-6 tratou de solicitação do Ministério Público Federal - Procuradoria da República no município de Santarém/PA, por intermédio do Ofício PRM/STM/GAB2/868/2014, de 16/12/2014 e visando a instrução do Inquérito Civil - IC 1.23.002.000047/2009-40, de informações sobre o TC Processo 015.010/2008-9. 
5.33.	O segundo, o TC Processo 036.056/2016-1, cuidou de solicitação do Departamento de Polícia Federal - Superintendência Regional no Distrito Federal, na qual, por intermédio do Ofício n. 12286/2016, e em referência ao IPL n. 0900/2013-4 - SR/PF/DF, a Sra. Delegada de Policia Federal solicita informações de eventuais processos existentes em desfavor de Francisco Augusto Pereira Desideri (CPF XXX.929.347-XX) , Piero Eugênio dos Santos Desideri (CPF XXX.791.007-XX) , Fabrício Eugênio dos Santos Desideri (CPF XXX.630.817-XX) e COTRAG Engenharia e Assessoria - CNPJ 71.376.032/0001-34. 
Impossibilidade de exercício pleno de contraditório e ampla defesa pelo transcurso de grande lapso temporal desde a data do suposto dano e ausência de segurança jurídica
6.	Francisco Augusto Pereira Desideri diz que a análise dos fatos já transcorreu no TCU há quase 20 anos, contando-se o tempo transcorrido desde a instauração do processo de auditoria e que isso o impede de exercer de modo efetivo o seu direito de contraditório e ampla defesa (peça 221, p. 11) . 
6.1.	Defende que buscar responsabilizar o recorrente por suposto superfaturamento em contrato tão antigo afronta os princípios da segurança jurídica e da razoabilidade (peça 221, p. 11) . 
6.2.	Francisco Augusto Pereira Desideri e Andrade Gutierrez Engenharia S.A., Construtora Norberto Odebrecht S.A; Construtora Queiroz Galvão S.A. e Estacon Engenharia S.A destacam que no âmbito do TCU, a Instrução Normativa 271/2012 prevê que o transcurso do prazo de 10 anos entre os fatos e a notificação do suposto responsável implica o descabimento da abertura de Tomada de Contas Especial (peça 221, p. 12 e peça 223, p. 9-10) . Transcrevem excertos de julgados e entendimento do MP/TCU que consideraram as contas iliquidáveis (peça 221, p. 12-13 e peça 223, p. 10-11) .
6.3.	Andrade Gutierrez Engenharia S.A. Construtora Norberto Odebrecht S.A; Construtora Queiroz Galvão S.A. e Estacon Engenharia S.A destacam que durante 7 anos - nos anos 2000, 2002, 2003, 2005, 2006 e 2007 - vários processos analisaram as obras da BR 163/PA e em nenhum deles houve o apontamento de ilegalidade contratual ou indício de sobrepreço (peça 223, p. 3-7) . 
6.4.	Frisam que o Sicro sempre esteve disponível para que o Tribunal efetuasse a análise comparativa dos preços praticados no Contrato em comento, sendo que não há justificativa na presente TCE - nem no processo Processo 015.010/2008-9 que a precedeu - sobre porque o Tribunal, apenas em 2008, mudou de posicionamento, começando a afirmar que haveria superfaturamento nas obras. Até porque os preços contratuais permaneceram exatamente os mesmos também (peça 223, p. 7) .
6.5.	Defende que a intenção de, agora, buscar responsabilizar o Consórcio por suposto superfaturamento em contrato tão antigo afronta os princípios da segurança jurídica e da razoabilidade (peça 223, p. 7) . 
6.6.	Aduz que o acórdão recorrido fere os arts. 23-24 da LICCB (peça 223, p. 8) .
6.7.	Transcreve excerto de doutrina quanto à necessidade de preservar a segurança jurídica e a estabilidade das relações estabelecidas entre a Administração Pública e os particulares (peça 223, p. 8) .
6.8.	Na mesma linha, Roberto Borges Furtado da Silva afirma que em mais de sete anos de acompanhamento não foi verificada/identificada qualquer irregularidade nos preços praticados, não sendo razoável exigir que o recorrente, sem qualquer provocação, inovasse no processo administrativo e controvertesse e desmentisse toda uma complexa cadeia hierárquica, para identificar qualquer possível problema na composição da planilha contratual, inclusive já aprovada, a qual, no contexto da época, se presumia totalmente regular (peça 222, p. 9) . 
6.9.	Francisco Augusto Pereira Desideri alega que o acórdão combatido é nulo (peça 221, p. 13) . 
Análise
6.10.	Primeiramente, observa-se que os responsáveis foram chamados aos autos, em 2011, (consoante ofícios às peças 5-19) em razão do superfaturamento verificado nos Contratos PG 209/1997, 210/1997, 211/1997, 212/1997 e 225/2000. 
6.11.	 Conforme destacado no exame da prescrição, na irregularidade apurada (superfaturamento) houve um nítido caráter continuado. Há mais de uma conduta irregular, mas em condições que se enquadram no conceito de continuidade positivado no art. 71 do Código Penal ("quando o agente, mediante mais de uma ação ou omissão, prática dois ou mais crimes da mesma espécie e, pelas condições de tempo, lugar, maneira de execução e outras semelhantes, devem os subsequentes ser havidos como continuação do primeiro) . 
6.12.	O Sr. Francisco Augusto Pereira Desideri foi imputado débitos solidários relativo ao Contrato PG 225/2000 (pagamentos irregulares ocorreram entre 22/12/2000 a 24/6/2004 - subitem 9.2.5 do acórdão combatido, peça 144, p. 2-3) . 
6.13.	Desse modo, considerando-se que o último pagamento a ele atribuído, que ocorreu em 24/6/2004, a irregularidade apurada por meio de fiscalização em 2008 e a sua citação, que se deu em 7/6/2011 (peças 6 e 20) não há que se falar extrapolação do prazo de 10 anos para a instauração da TCE e, tampouco em longo lapso temporal que prejudique a defesa. 
6.14.	Idêntico raciocínio se aplica à Andrade Gutierrez Engenharia S.A., Construtora Norberto Odebrecht S.A; Construtora Queiroz Galvão S.A. e Estacon Engenharia S.A que foram responsáveis por débitos em continuidade delitiva relativo Contratos PG 209/1997, 210/1997, 211/1997, 212/1997 e 225/2000, sendo que o último pagamento se deu em 14/8/2008, não devendo ser acatado o argumento de que houve prejuízo ao contraditório e ampla defesa. 
6.15.	A alegação de presunção de regularidade em função de fiscalizações anteriores foi apresentada em sede de alegações de defesa e devidamente afastada por esta Corte de Contas (peça 146, p. 11-12) .
6.16.	Primeiramente, deve-se destacar que no período de sete anos os recursos disponibilizados ao empreendimento foram insuficientes para a efetiva implantação da rodovia. Em consequência, priorizaram-se serviços pontuais, sem que houvesse significativo avanço na pavimentação da via. Em junho de 1998, as contratadas propuseram ao DNER a formação do Consórcio Construtor BR-163, justificando que a medida poderia proporcionar melhores condições para a intervenção conjunta nos trechos licitados, além disso, foi ofertado desconto em relação ao somatório dos valores individuais dos contratos. Tal proposição foi aceita pelo DNER, assim os serviços remanescentes em cada um dos quatro lotes foram unificados em um novo ajuste, no caso o Contrato PG 225/2000 (peça 146, p. 2) .
6.17. 	A unidade instrutiva bem asseverou, consentaneamente a julgados desta Corte de Contas, que as auditorias realizadas pelo TCU não conferem atestado de regularidade ao período ou ao objeto da fiscalização, pois apresentam exames específicos realizados de acordo com o escopo de cada fiscalização. Ademais, à luz do art. 67 da Lei 8.666/1993, tanto a fiscalização quanto a gestão dos contratos administrativos competem à entidade contratante (peça 142, p. 11-12) .
6.18.	Corrobora-se com o entendimento de que julgamentos pretéritos não fazem coisa julgada administrativa em relação a irregularidades não identificadas, por quaisquer motivos, na auditoria apreciada e posteriormente verificadas em novas fiscalizações, podendo o Tribunal, inclusive, reexaminar atos de gestão sob outras perspectivas (Acórdão 44/2019-TCU-Plenário, Rel. Bruno Dantas, 1989/2015-Plenário, Rel. Benjamin Zymler e1884/2014-Plenário, Rel. Augusto Sherman) . 
Metodologia do cálculo do superfaturamento utilizada pelo TCU foi inadequada 
7.	Andrade Gutierrez Engenharia S.A., Construtora Norberto Odebrecht S.A, Construtora Queiroz Galvão S.A. e Estacon Engenharia S.A defendem que a metodologia do cálculo do superfaturamento está inadequada em razão do seguinte:
	a) o TCU tem jurisprudência consolidada de que uma análise de economicidade deve se dar por meio da comparação de preços contratuais com referenciais de mercado da data-base da avença, assim, a justificativa apresentada pela Unidade Técnica não serve a embasar o cálculo do superfaturamento com base no Sicro I, antes de 2003 e com base no Sicro II, a partir de 2003 (peça 223, p. 17) ;
	b) os diversos reajustes e retroações perpetradas pela Unidade Técnica distorcem a análise do TCU no presente caso, não trazendo confiabilidade ao apontamento de suposto superfaturamento (peça 223, p. 17) ;
	c) a responsabilização do Consórcio por suposto superfaturamento com base em um suposto comparativo matemático para aferir a economicidade das obras em comento não encontra guarida no ordenamento jurídico brasileiro (peça 223, p. 17) ;
7.1.	Afirmam que todos os serviços medidos foram efetivamente executados, razão pela qual não há que se falar em qualquer irregularidade na atuação do Consórcio no presente caso (peça 223, p. 19) . 
7.2.	Defendem que não procede afirmar que deve ser usado o Sicro I, simplesmente por ser o parâmetro da época de formação dos contratos (peça 223, p. 31) . Agrega aos autos excertos de julgado do TCU nesta linha (peça 223, p. 30-31) . 
Análise
7.3.	O superfaturamento, decorrente do sobrepreço de itens de serviço do empreendimento, foi identificado no âmbito do TC Processo 015.010/2008-9 durante a realização de auditoria nas obras de construção e conservação do trecho paraense da rodovia Cuiabá-Santarém (BR 163/PA) , no âmbito do Fiscobras 2008. 
7.4.	A fim de que se entenda a metodologia de cálculo do superfaturamento para cada contrato transcreve-se narrativa dos fatos constantes do relatório do Acórdão 1193/2011-TCU-Plenário, que resultou na presente TCE (peça 2, p. 7-8) :
33. O Dnit alega que a correta data-base a ser considerada para a análise de preços dos contratos em voga deve ser somente de abril de 1994, em função de esta ser a data-base de todas as avenças em comento (Contratos PG 209/1997 a PG 212/1997 e Contrato PG 225/2000) . Alega que, ao considerar a citada data-base, os preços referenciais encontram-se bastante próximos dos preços contratados, reduzindo consideravelmente a discrepância de preços encontrada nos cálculos endossados pela Secob. 
34. Entretanto, o que deve ser verificado por esta Corte de Contas é a postura que deveria ter sido tomada pelo gestor responsável pela execução de tais avenças. Vale rever, rapidamente, a cronologia da situação dos instrumentos contratuais, a fim de entender em que momento e de que forma os gestores federais, responsáveis pelos atos do Dnit, deveriam agir.
35. Em maio de 1990, a Secretaria de Transportes do Pará (SETRAN/PA) publicou o Edital 19/1990, que deu origem à assinatura dos contratos AJUR 055/91 (Lote 1) , AJUR 056/91 (Lote 2) , AJUR 057/91 (Lote 3) e AJUR 054/91 (Lote 4) , em 13/8/1991, destinados à contratação dos serviços de terraplanagem, pavimentação, drenagem, obras de arte correntes, obras complementares e obras de arte especiais na Rodovia BR-163/PA, no trecho km 770 (divisa MT/PA) ao km 1468,5 (entrada BR-230) . Assim, esses contratos encontravam-se sob responsabilidade da Secretaria de Estado do Pará. 
36. Somente após seis anos, em 25/11/1997, esses contratos foram transferidos para o DNER, órgão antecessor do atual Dnit, por meio dos Termos de Cessão ou de Sub-rogação Parcial PG-211/97-00 (Lote 01) , PG-212/97-00 (Lote 02) , PG 210/97-00 (Lote 03) e PG-209/97-00 (Lote 04) . Este seria o momento em que o gestor federal deveria verificar a adequação dos preços contratuais com relação aos de mercado, em contraponto a uma nova licitação para os mesmos serviços. Verifica-se, assim, que caso fosse realizada uma licitação à essa época, a data-base a ser considerada seria abril de 1997, que se refere ao início das tratativas para transferência desses contratos da SETRAN/PA para o DNER. 
37. Assim, configura-se a primeira data chave a ser considerada nos cálculos de adequação de preços dos contratos PG 209/97 a 212/97 por gestores federais, em decorrência do processo de transferência dos contratos originais ao DNER, que se iniciou em abril de 1997. 
38. Posteriormente à sub-rogação citada, em16/6/1998, as quatro empresas responsáveis pela execução desses contratos se uniram em consórcio para propor ao DNER a execução conjunto das obras na BR-163, o que foi aprovado pela autarquia em 7/10/1999, com a consequente celebração do Contrato PG 225/2000, em 24/10/2000. Assim, configurou-se em novembro de 1999 uma nova oportunidade de verificação de preços dos serviços decorrentes das fusões dos quatro contratos originais pelos gestores federais, em contraponto aos preços de mercado daquela época. 
39. Finalmente, após a fusão das quatro avenças iniciais no Contrato PG 225/2000, foi proposta uma nova licitação para a execução dos serviços que vinham sendo executados por essas avenças na BR-163, em decorrência dos quantitativos dos serviços necessários à sua manutenção terem se exauridos no Contrato PG 225/2000. Essa proposta de nova licitação culminou com a publicação do Edital 228/2003-02. Entretanto, em decorrência de solicitação do consórcio responsável pela execução do Contrato PG 225/2000, o citado edital foi revogado em novembro de 2003, novo marco em que os gestores deveriam verificar a vantajosidade de se manter o contrato questionado, comparando-o aos preços de mercado da época, ou de se realizar a licitação proposta. 
40. Portanto, comprova-se a necessidade de verificação dos preços em três etapas distintas, assim como indicado em instrução datada de 30/4/2010 (fls. 523 a 546, volume 2) e bem entendido pela última manifestação do órgão gestor (fl. 9, anexo 9) : 
¿ 1º período, de 1997 a 2000, com data-base em abril de 1994: referente à execução dos Contratos PG 209/1997, PG 210/1997, PG 211/1997 e PG 212/1997; 
¿ 2º período, de 2000 a 2003, com data-base em abril de 1997: referente à execução do Contrato PG 225/2000, decorrente da consorciação das empresas responsáveis pela execução dos Contratos PG 209/1997, PG 210/1997, PG 211/1997 e PG 212/1997, até a revogação do Edital 228/2003-02 
¿ 3º e último período, de 2003 a 2008, com data-base em novembro de 2003: execução do Contrato PG 225/2000, desde a revogação do Edital 228/2003-02 até a sua rescisão. 
7.5.	Assim, conforme bem verificado pelo Ministro Relator Walton Alencar Rodrigues no Voto do Acórdão 1193/2011-TCU-Plenário, as datas-bases não foram escolhidas aleatoriamente, porque as duas primeiras coincidem com as datas de aniversário dos contratos, quando a prorrogação haveria de ser precedida de análise da sua vantagem econômica, e a última, com a data em que o DNIT decidiu pela revogação de certame licitatório, para viabilizar a prorrogação de contrato já executado e com sobrepreço de 83%. (peça 1, p. 3) . 
7.6.	O relatório que fundamenta a deliberação combatida, também destacou as três datas consideradas chaves na análise do feito e asseverou o seguinte acerca do cálculo do superfaturamento (peça 146, p. 7) :
19. O valor de R$ 68 milhões inicialmente aquilatado no Levantamento referia-se a sobrepreço. Nas etapas seguintes, cuidou-se de quantificar o débito e identificar os responsáveis. Assim, na instrução acostada às fls. 523-540, principal, vol. 2, TC Processo 010.015/2008-3, após calculado o valor do superfaturamento, verificou-se o seu percentual em relação ao valor total pago, como forma de distribuí-lo proporcionalmente em cada medição. Adotou-se a premissa que todas as medições tiveram o mesmo percentual de superfaturamento. O débito foi calculado com base nas datas dos pagamentos das medições. Nas medições que tiveram pagamento parcelado, considerouse a data na qual a medição foi quitada. 
20. No curso do processo, o DNIT trouxe aos autos elementos cuja análise ensejou a aumento de alguns preços referenciais inicialmente adotados pela equipe de fiscalização, tendo em vista a necessidade de adequação das CPUs à realidade da obra (...) 
21. Essa redução dos preços unitários repercutiu no percentual de superfaturamento em cada um dos contratos em questão, da seguinte forma (...) 
22. Importante registrar que em todos os serviços analisados foram considerados os BDIs dos próprios sistemas referenciais vigentes à época, ou seja, 35,8% para os serviços referenciados pelo Sicro 1 e 32,68% para aqueles obtidos pelo Sicro 2.
7.7.	As recorrentes questionam a metodologia utilizada, que deveria ter considerado a data base da avença, e o cálculo do superfaturamento com base no Sicro I, antes de 2003 e com base no Sicro II, a partir de 2003. Entretanto, a alegação já é contraditória, tendo-se em vista que a data dos contratos Contratos PG 209/1997, PG 210/1997, PG 211/1997, PG 212/1997, bem como um período de pagamento do Contrato PG 225/2000 precedem 2003. Consoante destacado no relatório que fundamenta a deliberação combatida (peça 146, p. 17) :
57. Os contratos iniciais dessa tomada de contas advêm de licitação levada a efeito pela SETRAN/PA por meio do Edital 19/90 - aviso publicado no Diário Oficial de 7/5/1990. Os serviços cuja economicidade foi aferida com base no Sicro 1 dizem respeito aos seguintes períodos de apuração: 
a) 1º período, de 1997 a 2000, com data base em abril de 1994: referente à execução dos Contratos PG 209/1997, PG 210/1997, PG 211/1997 e PG 212/1997; e 
b) 2º período, de 2000 a 2003, com data-base em abril de 1997: referente à execução do Contrato PG 225/2000, decorrente da consorciação das empresas responsáveis pela execução dos Contratos PG 209/1997, PG 210/1997, PG 211/1997 e PG 212/1997, até a revogação do Edital 228/2003-02.
7.8.	Ademais, considerando as datas de pagamentos e os valores das medições a preços iniciais (peça 2, p. 14-16) do total medido nesses dois períodos de apuração, 44% foi executado antes de outubro/2000 e os demais 56% foram executados após o advento do Sicro 2. 
7.9.	Deve-se ressaltar que a apuração dos débitos se deu com premissas favoráveis às partes, corrigindo-os com base em índices contratuais, conforme metodologia descrita nos itens 36 a 38 do voto do Acórdão 515/2003-TCU-Plenário. Em relação às datas para configuração dos débitos, a Unidade Técnica considerou que o prejuízo aos cofres públicos se caracterizou com os últimos pagamentos, uma vez que, antes disso, era possível haver uma compensação com as faturas posteriores. 
7.10.	Desse modo não deve ser acatado o argumento de que o débito decorreu de cálculo matemático sem aferir a economicidade da obra. 
7.11.	No que toca às retroações, verifica-se que se deram de modo favorável ao recorrente, desde os primeiros cálculos efetuados. 
7.12.	Por exemplo, na avaliação dos preços contratados no âmbito do Fiscobras 2008, foi feita a observação de que os preços unitários do Sicro para o Estado do Pará estão disponíveis somente a partir de outubro/1995. 
7.13.	Desse modo, efetuou-se a retroação dos preços unitários do Sicro de outubro/95 para agosto/94, utilizando-se dos índices de reajustamento de obras rodoviárias e fez-se a comparação dos valores retroagidos com os preços unitários do Consórcio de abril/94, desprezando-se na comparação e a favor do consórcio, a inflação da URV do período (peça 5, p. 12 do TC Processo 015.010/2008-9) . 
7.14.	Por fim, deve-se ressaltar que o DNIT admitiu que o contrato estava com sobrepreço original. Reconhecendo que "realmente os preços unitários contratuais mostram-se superiores aos preços de referência na maioria dos serviços analisados" (peça 9, p. 14, do TC Processo 015.010/2008-9) . 
Regularidade dos preços contratuais com base na realidade das obras
8.	Andrade Gutierrez Engenharia S.A. Construtora Norberto Odebrecht S.A; Construtora Queiroz Galvão S.A. e Estacon Engenharia S.A dizem que consultaram a entidade PINI por causa do impasse instaurado desde a auditoria - de um lado, a Unidade Técnica afirma uma posição a partir de conceitos teóricos, de outro, o Consórcio demonstra uma realidade distinta, a partir dos dados de campo que foi possível levantar. E o trabalho técnico por ela desenvolvido com profissionais renomados na área comprovou que o parâmetro de produtividade adotado pela unidade técnica não é compatível com a realidade dos serviços executados em campo (peça 223, p. 19) . 
8.1.	Alegam que o estudo elaborado pela PINI não foi devidamente considerado pelo TCU (que refutou com argumentos genéricos) tendo apresentado o impacto negativo na produtividade das obras por fatores decorrentes das especificidades daquela localidade: o tráfego intenso, as dificuldades logísticas, a inospitalidade do local, a alta rotatividade da mão de obra e as severas condições climáticas (peça 223, p. 20-21) . 
8.2.	Dizem que o parecer demonstrou que a maior parte do empreendimento se situa em região de floresta equatorial, sendo tal clima caracterizado por altos índices pluviométricos, com chuvas distribuídas ao longo de todos os meses do ano, com a ocorrência de chuvas torrenciais entre novembro e maio. Em tal cenário é recorrente a necessidade de paralisações de equipamentos e mão-de-obra, a ocorrência de erosão do solo, retrabalhos no leito da rodovia e áreas adjacentes e interdições de trechos devido a atolamentos de veículos, ocasionando uma evidente perda de produtividade, que gera impacto direto nos custos do contrato. Ademais, a realidade da obra evidenciou condições climáticas mais adversas ainda, totalmente fora de qualquer previsibilidade (peça 223, p. 20) . 
8.3.	Alegam que os seguintes fatores não foram considerados pelo TCU as peculiaridades da obra (peça 223, p. 21 e 29) :
	a) a região das obras era extremamente isolada, o que interferiu diretamente na logística da obra, no custo dos insumos e encareceu os serviços prestados (peça 223, p. 21) ;
	b) a região possuía alta incidência de problemas com voçorocas, como se verifica nas imagens abaixo colacionadas, que causaram graves erosões ao longo do trecho, impactando a produtividade dos serviços prestados (peça 223, p. 21-24) 
8.4.	Dizem que o impacto das chuvas é reconhecido pelo DNIT, consoante Instrução de Serviço 15/2006, e acórdãos do TCU (peça 223, p. 24) . 
8.5.	Destacam que a Corte de Contas possui decisões que reconhecem que o impacto das precipitações na produtividade não se limita apenas ao momento da chuva, quando se verificam efetivamente as paralisações, mas também em momentos posteriores, devido às "consequências da chuva" que geram a necessidade da realização de diversos "serviços de retomada". Nesse sentido é o Acórdão 3077/2010-TCU-Plenário (peça 223, p. 25-26) .
8.6.	Alegam ser equivocada a indicação de que os acréscimos de valores nos custos operacionais devido às paralisações seriam ínfimos e passíveis de serem compensados com outros ganhos não considerados pelo Sicro, tal como fator de barganha. Isso porque, nos termos do Acórdão 2622/2013-TCU-Plenário, paradigma do TCU, tal fator deve ser compreendido como valor integrante do lucro da empresa, ou seja, a quantia eventualmente apurada em operações comerciais para aquisição de materiais destinados à obra é considerada uma forma de remuneração, não podendo ser objeto de compensações (peça 223, p. 26-27) .
8.7.	Defendem ser infundada teoria da compensação genérica justificar a não consideração do fator de improdutividade efetivamente praticável na execução dos serviços prestados pelas empresas. Menciona excertos do Acórdão 1329/2009-TCU-Plenário, que expressamente afasta a prática de compensações dessa natureza (peça 223, p. 27-28) . 
8.8.	Agregam aos autos fotografias para ilustrar as imprevisíveis consequências das chuvas no local de execução dos serviços (peça 223, p. 28-29) . 
8.9.	Aduzem que não há dados e documentos específicos para refutar objetiva e diretamente os elementos apresentados pelas partes (peça 223, p. 31) .
8.10.	Dizem que apresentou defesa detalhada, informando ao TCU tanto sobre as condições específicas da obra que impediam a aplicação simples do Sicro I - sem as devidas adequações ao caso concreto - quanto as incorreções dos valores constantes do Sicro I, demonstrando, por meio de estudos técnicos, a necessidade de ajustes por erros de cálculo presentes no sistema (peça 223, p. 32-33) . 
8.11.	Na mesma linha, o DNIT também elaborou estudo sobre as inadequações do Sicro I, tendo concluído pela impossibilidade de utilização desse sistema como um referencial adequado de preços, bem como foram agregados estudos das distorções dos preços constantes do Sicro I e relatório da empresa Skill contratada pelo DNIT para apurar a produtividade dos equipamentos para a obra de pavimentação da BR163/PA (peça 223, p. 34-35) .
8.12.	Destacam que o TCU identificou as discrepâncias deste sistema de preços e, por meio do Acórdão 50/1996-TCU-Plenário, determinou ao DNIT que o Sicro I fosse reavaliado (peça 223, p. 37-38) . 
Análise
8.13.	Primeiramente, se observa que, ainda no âmbito do TC 015.010.2008/9, houve ampla avaliação acerca da caracterização do superfaturamento decorrente de preços excessivos frente ao mercado: relatório da fiscalização 73/2008, (fls. 235-241, principal, vol. 1, TC Processo 015.010/2008-9) ; 3 instruções da Unidade Técnica (fls.499-519, vol. 2; fls. 523-546, vol. 2; e fls. 581-602, vol. 2, todos do principal do TC Processo 015.010/2008-9) e Acórdão 1193/2011-TCU-Plenário, que determinou a instauração da presente TCE. 
8.14.	Nos presentes autos, após a citação, os responsáveis se manifestaram diversas vezes nos autos (apresentaram pedidos de dilação de prazo - peças 77, 79, 96; alegações de defesa - peças 82, 83, 90, 100-104; memoriais - peças 139 e 142; embargos de declaração - peças 174, 178, 181, 184, 218 e recursos de reconsideração - peça 220-223, 303 e 336, 338-343) ; tendo havido várias discussões sobre os elementos de defesa apresentados. 
8.15.	O relatório preliminar de fiscalização elaborado no âmbito do TC 015.010.2008/9, identificou o sobrepreço decorrente de preços excessivos frente ao mercado e já relatou que a realidade da obra foi considerada (peça 4, p. 21 do TC 015.010.2008/9) :
Da análise dos preços do Contrato n° PG-225/00-00, constatou-se que os mesmos se encontram cerca de 72% acima dos preços referenciais do Sicro devidamente adaptado às características da obra, conforme Quadro 7. 
O referido percentual, para os itens de serviços analisados, equivale a aproximadamente R$ 67.799.402,46 (a P.I. abril/1994) . Muitos dos serviços apresentaram diferenças extraordinárias em relação ao Sicro, tais como "escavação e carga de material de jazida", contratado a preços de abril/1994 por R$ 5,29 (cinco reais e vinte e nove centavos) com o Consórcio, enquanto o preço do Sicro para o serviço na data-base indicada resultou em R$ 0,76 (setenta e seis centavos de real) , uma diferença de quase 600%. É interessante observar que a última referência do Sicro para o serviço no Estado do Pará (maio/2008) apresenta preço unitário de R$ 4,61 (quatro reais e sessenta e um centavos) . Em outras palavras, quatorze anos de inflação ainda não foram suficientes para que se atingisse o preço unitário contratado em 1994 (grifos acrescidos) . 
8.16.	Observa-se que fatores como ora alegados, como por exemplo influência do tráfego e das chuvas também foram levados em consideração pelo acórdão, que originou a presente TCE e os referenciais utilizados pelo TCU.
8.17.	O tráfego intenso e suas dificuldades foram considerados consoante preços referencias adotados pela Unidade Técnica, constante do relatório do Acórdão 1193/2011-TCU-Plenário (peça 2, p. 8-9, do TC 015.010.2008/9) :
44. O gestor alega que em decorrência do tráfego o fator de eficiência deve ser reduzido em 10%, ou seja, multiplicado por 0,90. Essa mesma consideração é realizada pelo Sicro para os serviços de restauração/conservação, quando considera que nos 60 minutos de uma hora somente 45 minutos são plenamente utilizados pelos equipamentos afetados pelo trânsito (45/60 = 0,75, que é igual a 0,90 x 50/60 = 0,75) , em vez dos 50 minutos considerados para os serviços de construção, sem influência do trânsito (50/60 = 0,833) .
8.18.	Porém, foi observado que nem todos os equipamentos sofrem, a influência do trânsito local (peça 2, p. 9, do TC 015.010.2008/9) :
45. Entretanto, ressalta-se que essa correção deve ser considerada somente para os equipamentos que sofram, de fato, a influência do trânsito local, como é o caso do caminhão basculante para os serviços constantes dos contratos ora analisados. Isso porque, em razão do isolamento da área de trabalho para o tráfego local, os outros equipamentos trabalham livremente, sem qualquer restrição; cite-se o exemplo dos rolos compactadores, das motoniveladoras e das grades de disco; havendo ou não influência do tráfego, sua produtividade será exatamente a mesma. Em decorrência desse isolamento, somente o maquinário que operar fora da área isolada poderá sofrer alguma influência.
8.19.	Ainda no que pertine ao assunto, foi observada uma peculiaridade da BR-163 (peça 2, p. 9, do TC 015.010.2008/9) :
o Sicro considera, para o seu cálculo de velocidade que o caminhão basculante trafega em estrada de terra, e não em estrada que apresenta revestimento primário, que é o caso da BR-163. Entende-se por revestimento primário aquela rodovia com tratamento de base e sub-base, porém sem a sua pavimentação. Desse modo, a velocidade de tráfego do caminhão basculante considerada no Sicro e nos cálculos apresentados nas instruções guerreadas se apresentam conservadoras, tendo em vista a utilização de velocidade em estrada de terra, enquanto a BR-163 encontra-se em revestimento primário.	
8.20.	O relatório da deliberação combatida confirmou as análises pretéritas (peça 146, p. 22) :
90. No que tange à produtividade dos serviços, nos orçamentos referenciais elaborados pela Unidade Técnica foram adotados para todos os itens as CPU relativas as obras de restauração. Segundo o Manual de Custos Rodoviários do DNIT, vol. 7, p. 7, item 2.1.2, as composições dos serviços de restauração, de forma geral, adotam os mesmos critérios utilizados para os preços de construção, exceto quanto ao fator de eficiência, cujo valor proposto, igual a 0,75 (adotado pelo extinto DNER nas composições de custos unitários de serviços de conservação) corresponde à hora operativa de 45 minutos, considerada a influência do tráfego existente na execução dos serviços. Ou seja, a influência do tráfego, conforme ilustra o registro fotográfico do estudo em questão (peça 100, p. 80-89) está contemplada nos preços referencias adotados pela Unidade Técnica.
8.21.	Veja-se que o parecer da PINI e o estudo da Skill Engenharia não agregam cálculo da velocidade média (peças 100 e 101, p. 17) .  Ambos expedientes colacionam fotografias (peça 100, p. 80-89 e peça 101, p. 17-22) a fim de evidenciar a interferência do tráfego nas frentes de serviço em execução e adoção do fator de eficiência bem inferior ao previsto pelo Sicro. 
8.22.	Entretanto, o TCU identificou que o estudo apresentava inconsistências e estava incompleto (peça 146, p. 22) :
88. Tocante ao estudo segundo o qual as produtividades aferidas em campo seriam inferiores àquelas previstas nas tabelas do Sicro (peça 100, p. 74-99) , quanto ao aspecto formal, registra-se que o relatório não se encontra assinado bem como existe omissão quanto ao documento por meio do qual o DNIT teria solicitado à empresa consultora a sua realização - vide primeiro parágrafo da peça 100, p. 99.
 89. O referido relatório enfatiza a produtividade dos equipamentos escavadeira hidráulica na execução de serviços de escavação, carga e transporte de material de 1ª categoria. Todavia, é omisso quanto aos demais integrantes da patrulha mecânica executora das tarefas. Conforme a metodologia do Sicro, a escavadeira, na condição de equipamento líder da patrulha, deve operar sem tempo improdutivo. Para isso, além da escavadeira, a patrulha deve ser composta por moto niveladora e caminhões suficientes para a carga e o transporte do material escavado, de modo a evitar que a escavadeira permaneça ligada sem estar efetivamente operando. Assim, como o relatório em comento não informa a constituição das patrulhas não é possível desconsiderar que produtividade medida tenha sido influenciada pelo desequilíbrio na composição das patrulhas mecânicas. 
8.23.	No que toca à influência das chuvas na produtividade horária, a unidade instrutiva bem destacou, no âmbito do TC 015.010.2008/9, que a metodologia utilizada pelo Sicro leva em consideração a hora operativa e a hora improdutiva, o que constou do relatório da deliberação combatida (peça 2, p. 10) :
53. Para o cálculo da produtividade horária alcançada em cada um dos serviços, o Sicro utiliza o método teórico (item 5.3.1 do Volume 1 do Manual de Custos Rodoviários) . Considera-se que o fator de eficiência é a relação entre o tempo de produção efetiva e o tempo de produção nominal, ou seja, que em 1 hora (60 minutos) , os equipamentos operam durante 50 minutos, retornando um fator de eficiência de 0,83 (50/60) . 
54. Consultando ainda o citado manual, o modelo matemático considerado para o cálculo dos custos dos serviços considera dois períodos de tempo diferentes na atuação dos equipamentos: a hora operativa e a hora improdutiva. Na hora operativa, os equipamentos operam normalmente, sujeito às restrições que são levadas em conta quando se aplica o fator eficiência. Na hora improdutiva, o equipamento está parado, com o motor desligado, aguardando que o equipamento que comanda a equipe permita-lhe operar. Portanto, o custo horário operativo é calculado somando-se os custos horários de depreciação, operação, manutenção e mão de obra destinada à sua operação. O custo horário improdutivo refere-se somente ao mesmo custo horário da mão de obra, tendo em vista que os equipamentos, nesse período improdutivo, estão desligados, entretanto os seus operários estão à disposição.
55. Com relação à interferência de chuvas, há que considerar, na composição dos custos dos itens de serviço, a incidência dos tempos improdutivos devidos às condições climáticas, notadamente a ocorrência de chuvas, na fase final de orçamentação. 
56. Especificamente em relação aos serviços de terraplenagem, esse mesmo manual, em seu item 2.1.2, considera que as produções adotadas não contemplam a ocorrência de condições climáticas desfavoráveis, as quais influenciam, em função da frequência e intensidade, de modo específico, cada tipo de serviço. Na elaboração do Orçamento de um Projeto Final de Engenharia, há necessidade de, em função dos dias de chuva previstos dentro do prazo total desejado para a execução dos serviços, serem computadas as horas improdutivas calculadas.
57. Então, não há que se falar em fator climático que incida sobre o fator de eficiência, este último alterando a produção dos equipamentos - e em decorrência a produtividade da equipe - já que nas horas de chuvas consideradas (e horas subsequentes em que não há condições de trabalho) não há produção. Lembramos que segundo o Manual de Custos Rodoviários o custo horário improdutivo é igual ao custo horário da mão de obra. Logo, pela metodologia do Dnit, o único custo extra proveniente em função da chuva é o custo da mão de obra parada. 
8.24.	A conclusão foi a seguinte (peça 2, p. 10-11) :
60. Visto que existe, de fato, um ínfimo acréscimo nos custos unitários dos serviços decorrentes de aumento de custos de mão de obra, recorre-se ao entendimento que o TCU deu ao TC Processo 013.756/2003-6 (Acórdão 2061/2006-TCU-Plenário) , em que julgou não ser pertinente aplicar ao Sicro fatores redutores de produtividade devido às chuvas, de eficiência e de tráfego, quando não contrabalançados por outros fatores que o sistema também não considera e que, caso fossem considerados, contribuiriam certamente para a diminuição do preço de uma obra rodoviária. 
8.25.	Quanto ao tema, verifica-se que houve o detalhamento do estudo da PINI, destacando-se que o item de maior relevância seria a redução do fator de eficiência em função das condições climáticas (peça 146, p. 19) . Defendeu-se que, considerando-se a eficiência normal em condições boas de trabalho e de eficiência mecânica ("E"=0,75) , ponderando-se os efeitos das chuvas, a eficiência real média anual seria de apenas 0,46, de acordo com o memorial de cálculo constante da peça 101, p. 56. Fazendo idêntica adaptação por causa das chuvas, considerando condição má de trabalho e boa de eficiência mecânica, o fator de eficiência real se reduziria de 0,61 para 0,37 (memorial de cálculo a peça 101, p. 57) (peça 146, p. 19) . 
8.26.	Entretanto, o que esta Corte ratificou, conforme já verificado no Acórdão 1193/2011-TCU-Plenário, é que os manuais de custos de obras rodoviárias não permitem alteração dos fatores de eficiência devido às paralisações causadas por chuvas, pois nesses períodos, incluindo as horas subsequentes, em que não há condições de trabalho, os equipamentos ficam parados, e, não havendo produção não há que se falar em eficiência produtiva (volume 1, página 77 do Manual de Custos Rodoviários do DNIT (peça 146, p. 22-23) .
8.27.	A fim de motivar o seu juízo de convicção, este Tribunal destacou estudos elaborados por meio do Acórdão 1537/2010-TCU-Plenário, Ministro Relator José Múcio Monteiro, que apresentou no qual se avaliou o impacto das chuvas no custo unitário dos serviços em função do aumento da mão de obra improdutiva (sendo que os estudos fundaram-se em dados pluviométricos reais do Estado do Pará) , bem como decisões desta Corte de Contas (Acórdão 2061/2006-TCU-Plenário (Ministro Relator Ubiratan Aguiar e Acórdão 1637/2016-TCU-Plenário (Ministro Relator Benjamin Zymler) (peça 146, p. 23) .
8.28.	Concluiu-se que existe um ínfimo acréscimo nos custos unitários dos serviços decorrentes do aumento de custos de mão de obra, e desse modo,  julgou-se não ser pertinente aplicar ao Sicro fatores redutores de produtividade devido às chuvas, quando não contrabalançados por outros fatores que o sistema também não considera e que, caso fossem sopesados, contribuiriam certamente para a diminuição do preço de uma obra rodoviária (fator de barganha e fator de escala para compra dos insumos, valor residual subestimado no cálculo das depreciações dos equipamentos, produtividades ultrapassadas, dentre outros) (peça 146, p. 23-24) .
8.29.	A recorrente alega que o fator de barganha mencionado pelo TCU deve ser entendido  como valor integrante do lucro da empresa, sendo uma forma de remuneração, consoante o  Acórdão 2622/2013-TCU-Plenário, Ministro Relator Marcos Bemquerer. Desse modo, não pode ser objeto de compensações (peça 223, p. 26-27) . 
8.30.	O que se observa da narrativa contida no Acórdão 1537/2010-TCU-Plenário, Ministro Relator José Múcio Monteiro, utilizado para fundamentar o decisum combatido, é que há custos desconsiderados pelo Sicro e que tal evidencia o seu conservadorismo. 
8.31.	As defendentes alegam ser infundada teoria da compensação genérica justificar a não consideração do fator de improdutividade efetivamente praticável na execução dos serviços prestados pelas empresas. Menciona excertos do Acórdão 1329/2009-TCU-Plenário, que expressamente afasta a prática de compensações dessa natureza (peça 223, p. 27-28) .
8.32.	O decisum foi exarado no âmbito do TC Processo 003.088/2005-4, que tratou de relatório de monitoramento do cumprimento da determinação feita no Acórdão 1245/2004-TCU-Plenário, Ministro Relator Augusto Nardes, adotado no processo TC-Processo 006.094/2004-7, relativo a fiscalização efetuada sobre obra de duplicação da BR-364/RO, de responsabilidade do Departamento Nacional de Infra-Estrutura de Transportes - Dnit. 
8.33.	No processo, houve a alegação da contratada de reduzir o fator de redução da eficiência devido às chuvas, o chamado Fator de Chuva. Entendeu-se que, tendo em vista que o manual do Sicro admite expressamente que as condições climáticas imperantes em cada obra deverão ter seus reflexos sobre os custos avaliados, à parte, pelo usuário do sistema, tornava-se necessário a realização dos ajustes nas composições decorrentes das chuvas, para efeito de comparação com os custos contratuais, não cabendo afastar tais ajustes sob a alegação de que o sistema possui folgas derivadas de outros fatores ainda pendentes de comprovação definitiva.
8.34.	A análise do caso concreto destacou que a mensuração do impacto das chuvas sobre o sobrepreço apurado não tem o condão de alterar de maneira drástica o total inicialmente apontado e diferenciou os itens de serviço principais nos quais se apurou o sobrepreço e o impacto no seu cálculo:
48.No caso das chuvas, a documentação oficial do sistema reconhece expressamente que os efeitos de condições climáticas adversas sobre os custos dos serviços não foram devidamente contabilizados nas composições, e que deveriam ser considerados em cada caso específico. O próprio analista que abordou o tema naquele acórdão reconhece que as chuvas ou seus efeitos interferem negativamente na operação dos equipamentos. Além de achar que tais custos são superados pelas folgas citadas do sistema, questiona também a aplicação indiscriminada de um redutor linear sobre todas as máquinas, sem considerar as diferenças existentes entre elas. 
49.Trata-se de outra ressalva procedente, a ser devidamente dimensionada nos estudos que o Dnit desenvolve sobre a questão, por força do que determina o Acórdão 490/2005-TCU-Plenário. Entendo, porém que não há neste feito necessidade de entrar nesses detalhes metodológicos, visto que a mensuração do impacto das chuvas sobre o sobrepreço apurado nestes autos não tem o condão de alterar de maneira drástica o total inicialmente apontado. 
50. De fato, o sobrepreço está concentrado em dois itens principais, relativos ao CBUQ do binder e da capa de rolamento. Os dois itens, em conjunto, representam mais da metade do excesso inicialmente verificado. Ocorre que esses serviços são mais intensivos em materiais e transporte, que correspondem a cerca de 90% do custo total. Os equipamentos respondem pelos 10% restantes, sem condições, portanto, de afetar significativamente o custo dos itens, mesmo considerando o acréscimo devido às chuvas.
51. O impacto, no entanto, é relevante para os serviços de terraplenagem, que, além de manipularem diretamente solos e materiais umedecidos pelas chuvas, praticamente utilizam apenas equipamentos como insumos. Há, portanto, a necessidade de se conhecer o reflexo aproximado dos efeitos das chuvas nesse grupo e, conseqüentemente, no sobrepreço final. Como avaliação preliminar nesse sentido, apliquei o redutor de eficiência calculado pela própria contratada, com base nos dados meteorológicos trazidos ao processo, apenas nos itens principais de terraplenagem (ECT, distâncias: entre 600 e 800 m; entre 800 a 1.000 m; entre 3.000 e 5.000 m, e entre 5.000 e 10.000 m) . Esse fator, no valor de 0,69, interfere na produção da equipe e na composição da patrulha. Por simplicidade, o fator foi aplicado apenas na produção da equipe.
52. Possivelmente, o fator de 0,69 mencionado não goza do mesmo grau de precisão das modificações feitas ao longo desta exposição, como é próprio, aliás, da controvérsia existente acerca do fator de chuva, ainda pendente do devido equacionamento técnico por parte do Dnit. No entanto, o valor utilizado cumpre o requisito de dar expressão numérica necessária à presente análise, de caráter eminentemente quantitativo, dando conseqüência às justas ponderações da contratada. E, frise-se, a limitação da influência das chuvas apenas aos itens de terraplenagem confere valor aproximativo ao cálculo efetuado, contribuindo para um maior controle dos riscos de estimação.
8.35.	O entendimento acima narrado não deve ser aplicado no presente caso, pois, diferentemente do que afirma a recorrente, a realidade desta obra não demonstrou condições climáticas mais adversas e fora de qualquer previsibilidade a fim de justificar a redução do fator de eficiência.
8.36.	Se a variação pluviométrica observada durante a execução contratual configurasse, de fato, álea extraordinária do negócio, em função de um comportamento totalmente atípico do regime de chuvas típico da região, o consórcio deveria ter observado o procedimento legal aplicável à hipótese, de requerer a revisão do contrato. 
8.37. 	Com efeito, os contratos administrativos dispõem de mecanismo de alteração bilateral, para restabelecer a justa remuneração na hipótese de sobrevierem fatos imprevisíveis, ou previsíveis, porém de consequências incalculáveis. Nessa hipótese, caberá o aditamento do contrato (art. 65, inc. II, alínea "d", da Lei de Licitações) , mediante prévio procedimento em que as circunstâncias fáticas (a exemplo de variações absolutamente discrepantes do comportamento histórico de índices pluviométricos) devem ser devidamente documentadas, calculando-se o real impacto das condições adversas e atípicas no equilíbrio econômico-financeiro do ajuste.
8.38. 	É exatamente nesse momento, e por meio desse procedimento, que a Administração e o contratado avaliariam o grau de distorção do fenômeno climático em relação à média histórica e verificariam os reais impactos na execução do empreendimento, documentando todos esses aspectos para o pleno exercício de seus direitos e obrigações, e para possibilitar o posterior controle de seus atos.
8.39.	Ao não adotarem nenhuma cautela nesse sentido, não há como considerar, a posterior, que a execução deveria incluir tais custos em detrimento dos parâmetros oficiais. Ao contrário, é plenamente legítima a presunção de que as variações tiveram os impactos próprios dos riscos naturais de um empreendimento realizado em região de alta pluviosidade e demais variáveis de influência eram de todo conhecidas. 
8.40.	Como bem destaca Marçal Justen Filho (Comentários à lei de licitações e contratos administrativos /11. Ed. - pg. 544/555) :
'O evento deverá ser excepcional e imprevisível. Quando se trate de ocorrências usuais, comuns e previsíveis, não há força maior. Os envolvidos podem, de antemão, estimar a superveniência do evento, preparando-se para tanto. Se o evento era costumeiro e previsível, presume-se que o particular teve em vista sua concretização ao formular a proposta. Assim, por exemplo, a estação de chuvas, em determinados locais do país, inviabiliza a execução de certas atividades. Porém, a ocorrência de chuvas intensas é plenamente previsível e estimável de antemão (...) . Se o evento for previsível antes de formulada a proposta, não se configura força maior.'
8.41.	Contribui decisivamente para corroborar com o juízo defendido pelo acórdão combatido, duas considerações importantes constantes em seu relatório. 
8.42. 	A primeira é que não há registro que os orçamentos daqueles certames tenham adotado o expediente de reduzir o fator eficiência dos serviços em função das chuvas, como pleiteiam os responsáveis. Ao contrário, e como é o usual nas obras executas pelo DNIT, foi utilizado o fator de eficiência preconizado pelo manual do Sicro, conforme a tipologia das obra (peça 146, p. 26) .
8.43.	A segunda é que, após a rescisão contratual com o Consórcio Construtor BR-163, o DNIT levou a efeito, no ano de 2008, duas concorrências com a finalidade de contratar os serviços necessários implantação e pavimentação da BR-163/PA, e não houve registro que os orçamentos daqueles certames tenham adotado o expediente de reduzir o fator eficiência dos serviços em função das chuvas, tendo sido utilizado o fator de eficiência preconizado pelo manual do Sicro, conforme a tipologia das obras (peça 146, p. 26) .
8.44.	No que toca à Instrução de Serviço Dnit 15/2006, que tratou do estudo relativo à intervenção da pluviosidade no andamento das obras (peça 223, p. 24) , entende-se que não conflita com as conclusões do TCU, pois evidencia que nem todos os serviços são afetados, devendo haver a indicação desses e qual o fator de intervenção de cada um. 
8.45.	Veja-se que o normativo se remete ao Acórdão 490/2005-TCU-Plenário para estabelecer o tempo de retomada médio. Esse decisum, em relação ao impacto das chuvas na produção da equipe, reportou-se ao Manual do Sicro (2) , que diferencia tempo produtivo e improdutivo (subitem 39 do relatório) , conforme entendido na deliberação combatida. 
8.46.	Sobre o Acórdão 3077/2010-TCU-Plenário, Ministro Relator Augusto Nardes, que segundo o recorrente reconheceu o impacto das precipitações na produtividade não se limita apenas ao momento da chuva, mas também em momentos posteriores, devido às "consequências da chuva" que geram a necessidade da realização de diversos "serviços de retomada", devem ser feitas algumas considerações.
8.47.	O decisum tratou de representação acerca de supostas irregularidades envolvendo a construção do Complexo Petroquímico do Rio de Janeiro - Comperj. 
8.48.	No processo licitatório, de acordo com o estipulado nos itens 2.2 e 2.9 do Anexo XI do edital licitatório, o custo decorrente de atividades paralisadas devido à ocorrência de descargas atmosféricas, chuvas e suas consequências e resgate arqueológico não poderia ser considerado pelos licitantes em suas propostas comerciais, pois tal custo, previamente estimado pela Petrobras (memória de cálculo acostada à fl. 97 do Anexo 1) , seria indenizado à parte pela estatal, segundo metodologia de medição e pagamento descrita no edital (subitem 5 do Voto condutor da deliberação) . 
8.49.	O contrato contemplava a apropriação dos custos decorrentes de paralisações provocadas por chuvas e demais eventos, consoante Anexo XI (subitem 7, do Voto condutor da deliberação) . 
8.50.	A representação foi considerada parcialmente procedente e determinou à Petrobras:
9.2.1. adoção dos custos improdutivos obtidos com base nos valores da Tabela Abemi, com os devidos descontos, para o ressarcimento dos custos dos "equipamentos paralisados durante a ocorrência de chuvas" e dos "equipamentos operando em condições adversas a normal, realizando serviços de mitigação das consequências das chuvas" (serviços de retomada) , retroativamente à 1ª medição contratual;
 (...) 
9.2.3. expurgo, no cômputo dos custos improdutivos dos equipamentos, tanto para os "equipamentos paralisados durante a ocorrência de chuvas" como para os "equipamentos operando em condições adversas a normal, realizando serviços de mitigação das consequências das chuvas" (serviços de retomada) , de margem de lucro em percentual igual ao incidente sobre os custos operativos dos equipamentos, informados no DFP apresentado pelo consórcio contratado (Tabela 1-A) , ou seja, 10%;
8.51.	 Desse modo, diferentemente do que se observa no presente processo, havia previsão contratual de pagamento de verba indenizatória voltada ao ressarcimento de custos incorridos pelos contratados em decorrência da paralisação das obras, devido a condições climáticas desfavoráveis, o que não ocorreu no presente processo. 
8.52.	Conclui-se, por fim, que os elementos de defesa foram analisados e corrobora-se com o juízo de valor já realizado por esta Corte de Contas pelas razões contidas nesta resposta.  Somando-se o fato de que a recorrente não agrega aos autos quaisquer novos argumentos ou documentos, não deve ser acatada a alegação de que houve regularidade dos preços contratuais. 
Desconsideração de provas constantes dos autos e cerceamento de defesa
9.	Andrade Gutierrez Engenharia S.A. Construtora Norberto Odebrecht S.A; Construtora Queiroz Galvão S.A. e Estacon Engenharia S.A dizem que nenhum dos votos condutores dos acórdãos proferidos no presente processo adentram as particularidades, por exemplo, dos cálculos sobre a vida útil dos equipamentos, ou a irregularidade dos seus preços de aquisição no Sicro I. Afirmam que o parecer do professor Aldo Dórea Mattos, especialista em engenharia de custos, sequer é mencionado (peça 223, p. 36) . 
9.1.	Defendem que houve a infringência da garantia da motivação das decisões e em situações semelhantes, o Poder Judiciário já determinou a anulação de decisão de Tribunal de Contas em decorrência da ausência de fundamentação (peça 223, p. 38-40) . Na mesma linha, colacionam excertos de julgado do STF (peça 223, p. 40-41) . 
9.2.	Dizem que a decisão recorrida deve ser considerada nula, por ausência de fundamentação, bem como por ausência de contraditório e ampla defesa, uma vez que o Tribunal não analisou, efetivamente, as provas técnicas que são juntadas aos autos pelos responsáveis, apegando-se tão somente aos pronunciamentos unilaterais das unidades técnicas que trabalharam no caso (peça 223, p. 41) .
9.3.	No que toca ao pleito de realização de prova pericial, já indeferida, alegam que o ônus da prova é do TCU, ou seja, de quem alega, existindo cerceamento de defesa pela negativa peremptória do direito de produção imparcial de prova pericial (peça 223, p. 41-42) . 
9.4.	Andrade Gutierrez Engenharia S.A. Construtora Norberto Odebrecht S.A; Construtora Queiroz Galvão S.A. e Estacon Engenharia S.A dizem que enfrentam dificuldades no levantamento das informações e comprovantes para subsidiar a sua defesa, pois o Sicro I não se prestaria para o comparativo de preços, sendo que a avaliação do trecho da obra se encontra prejudicada a bastante tempo (peça 223, p. 9-10) . 
Análise
9.5.	Consoante se observa dos autos, o parecer acerca da vida útil dos equipamentos elaborado pela empresa Aldo Mattos Consultoria (peça 102, p.151-182) objetivou evidenciar que o Sicro 1 teria se tornado um referencial inadequado para fundamentar sobrepreço/superfaturamento.
9.6.	No exame do TCU, foi mencionado o seguinte acerca do seu conteúdo (peça 146, 14) :
45. O parecer: vida útil de equipamento, elaborado pela empresa Aldo Mattos Consultoria (peça 102, p.151-182) , a pedido dos responsáveis servidores do DNIT Roberto Borges Furtado da Silva, Francisco Augusto Pereira, Desideri, Luiz Munhoz Prosei Júnior e Hideraldo Luiz Caron, demostraria de forma cabal tais discrepâncias (peça 102, p. 174-175) : 
a) no período de maio de 1994 a outubro de 1999, o Sicro 1 apresentou dilatação na vida útil dos equipamentos de maneira não explicada e imotivada;
 b) queda irreal do custo de aquisição dos equipamentos - fenômeno que não foi constatado no mercado tampouco nos índices de preços de domínio público; 
c) individualmente cada um desses fatores impacta significativamente o custo horário dos equipamentos, em conjunto distorcem sobremaneira o valor final obtido;
d) correção dessas discrepâncias no Sicro 2, confirma que realmente havia anomalias no sistema de custos no período apontado; e 
e) os custos horários dos equipamentos inseridos nas composições de preço utilizadas pelo TCU como referência são inadequados e acarretam considerável distorção no comparativo realizado a partir do Sicro 1 e nos valores apontados como indício de sobrepreço. 
9.7.	Veja-se que o parecer contém as críticas ao Sicro I e destaca modificações ocorridas no sistema referencial de preços, no que toca a vida útil dos equipamentos.
9.8.	De fato, houve revisão, atualização, complementação dos Manuais de Custos Rodoviários e a adequação do sistema informatizados Sicro.
9.9.	Conforme asseverado pelo próprio Dnit em sua apresentação do Manual de Custos Rodoviários - Sicro 2: 
No cálculo dos custos, levou-se em consideração as novas tecnologias e os atuais métodos construtivos rodoviários, entretanto, faz-se necessário ressalvar que essa atualização deverá constituir-se dinâmica, tendo em vista o contínuo desenvolvimento da tecnologia e da economia do país. 
9.10.	Portanto, se trata de um sistema dinâmico e as atualizações existentes no sistema não afastam a adoção do parâmetro oficial de verificação, inquestionavelmente vigente à época do certame. 
9.11.	Nessa mesma linha, o entendimento desta Corte de Contas aponta que o aperfeiçoamento de qualquer sistema orçamentário, com vistas a aproximar as composições de custos às reais condições de campo, é aceitável, dinâmico e se constitui em procedimento ordinário. Entretanto, o processo de atualização do Sicro não desqualifica a versão anterior como comparativo de preços (Acórdão 2901/2020-TCU-Plenário, Ministro Relator, Benjamin Zymler e Acórdão 2127/2006-TCU-Plenário, Rel. Min. Augusto Sherman Cavalcanti) .
9.12.	O parecer mencionado contém a seguinte conclusão (peça 102, p. 175) :
Por todo o acima exposto, respondendo à consulta formulada, concluímos pela absoluta inadequação do custo horário dos equipamentos inseridos nas composições de preço utilizadas pelo TCU como referência, acarretando considerável distorção no comparativo realizado a partir do SICRO 1 e nos valores apontados como indício de sobrepreço no contrato do Consórcio Construtor da BR-163/PA. 
9.13.	No expediente, não é apresentado cálculo do impacto das composições de preço consideradas adequadas com os contratos ora analisados.  
9.14.	A substituição das composições indicadas nos sistemas referenciais de preços de obras públicas por outras, elaboradas a partir das peculiaridades do empreendimento, somente pode ser admitida nos casos específicos em que a obra ou o serviço, por suas características únicas, em muito se diferencia da situação padrão, considerada na elaboração do sistema referencial, devidamente comprovadas (Acórdão 1352/2015-TCU-Plenário, Ministro Relator Walton Alencar Rodrigues) .
9.15.	Entende-se que é possível a adaptação de composições de custos dos sistemas oficiais, desde que devidamente justificada e para fazer frente a eventuais peculiaridades do empreendimento (Acórdão 753/2015-TCU-Plenário, Ministra Relatora Ana Arraes) . Entretanto, no que toca vida útil de equipamento, não houve a comprovação de adoção de outro parâmetro em razão das peculiaridades da situação concreta examinada. 
9.16.	Por fim em relação ao pleito de realização de perícia, também se coaduna com o entendimento já esposado nestes autos, no sentido de que no processo de controle externo no âmbito do TCU, não há previsão para a oitiva de testemunhas ou produção de prova pericial eventualmente requeridas pelos responsáveis ou interessados, cabendo à parte apresentar os elementos que entender necessários para demonstrar a boa e regular aplicação de recursos públicos que lhe forem confiados (Acórdão 1292/2018-TCU-Primeira Câmara, Ministro Relator Bruno Dantas) . 
Valores preexistentes, anteriormente licitados pela Setran/PA e amparados por pareceres jurídicos
10.	Roberto Borges Furtado da Silva diz que o critério adotado para a fixação dos valores do novo contrato, cuja execução passaria a ser do Consórcio, foram os preços anteriormente licitados pela Setran/PA, e já praticados nos anteriores contratos administrativos celebrados com cada uma das empresas, ou seja, esse critério de preço preexiste a qualquer análise de qualquer planilha, consoante as decisões tomadas no âmbito do DNER, fls. 43/48, todas amparadas pelos pareceres jurídicos de fls. 34/41 e 45/46, o que trouxe justa expectativa da regularidade dos preços praticados (peça 222, p. 8-9) . 
Análise
10.1	De fato, conforme afirma o recorrente, existia o procedimento licitatório e as contratações, entretanto, estavam permeadas pelo sobrepreço. 
10.2.	É entendimento desta Corte de Contas que, em regra, pareceres técnicos e jurídicos não vinculam os gestores, os quais têm obrigação de analisar a correção do conteúdo desses documentos. O fato de o administrador seguir pareceres técnicos e jurídicos não o torna imune à responsabilização pelo TCU (Acórdão 1001/2015-TCU-Plenário, Ministro Relator Benjamin Zymler) .
10.3.	Os gestores deveriam avaliar os fundamentos, a consistência e a completude das matérias submetidas a sua apreciação, realizando a conferência quanto à comparação dos valores propostos e contratados, entre si, e com o referencial vigente à época da contratação, a fim de identificar o sobrepreço existente.
Revisão do cálculo dos juros
11.	Andrade Gutierrez Engenharia S.A. Construtora Norberto Odebrecht S.A; Construtora Queiroz Galvão S.A. e Estacon Engenharia S.A pedem que seja revista a forma de cálculo dos juros considerando o longo tempo transcorrido desde a assinatura do contrato até a citação dos responsáveis, computando-os apenas a partir da citação, consoante Acórdão 1566/2018-TCU-Plenário e 2850/2016-Plenário (peça 223, p. 43) .
11.1.	Invocam o Acórdão 1603/2011-TCU-Plenário, paradigma utilizado na definição dos critérios de atualização dos débitos imputados pela Corte de Contas, segundo o qual não haverá incidência da taxa Selic - que contempla juros e correção monetária - em casos em que seja verificada a ocorrência de débito, mas reste demonstrada a boa-fé do responsável (peça 223, p. 43) .
Análise
11.2.	Consoante se observa da deliberação combatida, a atualização monetária, acrescida dos juros de mora são calculados a partir das datas discriminadas até o seu recolhimento (vide subitem 9.2 do acórdão recorrido - peça 5) . 
11.3.	Tais corresponderam às datas dos pagamentos (fato gerador) , momento em que a irregularidade do superfaturamento se efetivou. 
11.4.	Os Acórdão 1566/2018-TCU-Plenário, Ministro Relator José Múcio Monteiro e 2850/2016-Plenário, Ministro Relator Vital do Rêgo, decidiram, de forma excepcional, considerar o cômputo dos juros de mora a partir da data da citação, em razão do dilatado período de tempo que foi necessário para a conclusão dos trabalhos de auditoria, bem como para a autuação e instrução da TCE, sem que os responsáveis tenham contribuído para essa demora. Ambos os processos trataram de superfaturamento em obras do DNIT. 
11.5.	No Acórdão 1566/2018-TCU-Plenário foi relatado que se discutiu uma proposta de preços apresentada em maio de 1999 e a citação da empresa somente teria sido realizada em maio de 2015. 
11.6.	No Acórdão 2850/2016-TCU-Plenário, processo originário da presente tomada de contas especial foi dilatado, vez que a auditoria realizada em 2002 só veio a ser apreciada em 2011, sem que os responsáveis tenham concorrido para a demora. 
11.7.	No presente caso tem-se que as contratações a cargo do DNER ocorreram em 1997 (tendo sido firmados 4 contratos) e, após a formação do consórcio, os serviços remanescentes em cada um dos quatro lotes foram unificados em um novo ajuste, o Contrato PG 225/2000.
11.8.	Durante os trabalhos da fiscalização 73/2008 (Fiscobras/2008) , a análise de preços evidenciou sobrepreço no Contrato PG 225/2000.
11.9.	Em 2011 foi prolatado o Acórdão 1193/2011-TCU-Plenário que determinou a citação dos responsáveis e a constituição da presente TCE.
11.10	O acórdão condenatório foi prolatado em 2019, no qual conclui-se pela existência do superfaturamento (peça 144) .
11.11.	Conforme já mencionado na presente resposta, na irregularidade apurada (superfaturamento) houve um nítido caráter continuado. Há mais de uma conduta irregular, mas em condições que se enquadram no conceito de continuidade positivado no art. 71 do Código Penal ("quando o agente, mediante mais de uma ação ou omissão, prática dois ou mais crimes da mesma espécie e, pelas condições de tempo, lugar, maneira de execução e outras semelhantes, devem os subsequentes ser havidos como continuação do primeiro) . 
11.12.	Considerando-se os últimos pagamentos relativos aos contratos, as datas da fiscalização, da citação e do acórdão condenatório não há que se falar extrapolação do prazo de 10 anos para a instauração da TCE e, tampouco em longo lapso temporal que prejudique a defesa.
11.13.	Ademais, defende-se a incidência da atualização monetária e dos juros de mora desde as datas inerentes aos indevidos pagamentos (e não desde a citação) , em respeito ao princípio da indisponibilidade do interesse público.
11.14.	Em relação ao Acórdão 1603/2011-TCU-Plenário mencionado pelo recorrente, segundo o qual não haverá incidência da taxa Selic, em casos em que seja verificada a ocorrência de débito, mas reste demonstrada a boa-fé do responsável, deve-se informar que o entendimento ali esposado foi alterado pelo Acórdão 1247/2012-TCU-Plenário, Ministra Relatora Ana Arraes.
11.15.	Consoante deliberação posterior, os débitos anteriores a 31/7/2011 devem ser atualizados monetariamente até essa data pelo Índice de Preços ao Consumidor Amplo (IPCA) , acrescidos de juros de mora; e, a partir dessa data, a taxa Selic deve ser aplicada a todos créditos oriundos dos acórdãos do TCU, exceto nos casos em que o Tribunal delibera pela aplicação de multa ou verifica a ocorrência de débito, mas reconhece a boa-fé do responsável - enquanto os autos estiverem tramitando no TCU, ou seja, sem o envio do acórdão condenatório para cobrança judicial -, casos em que deve ser mantida a sistemática de atualização monetária pelo IPCA. 
11.16.	Entretanto, no âmbito do TCU, é considerado de boa-fé o responsável que, embora tenha concorrido para o dano ao erário ou outra irregularidade, seguiu as normas pertinentes, os preceitos e os princípios do direito. A análise da conduta, portanto, é feita sob o ponto de vista objetivo, sem que seja necessária a comprovação de má-fé  (dolo) , mas apenas da ausência de boa-fé objetiva, para a responsabilização do agente (Acórdão 7936/2018-TCU-Plenário, Ministro Relator Augusto Sherman Cavalcanti) .
11.17.	Por fim, verifica-se que não há elementos nos autos que denotem a boa fé dos recorrentes. Isso porque ocorreu prejuízo vultoso, devido a não obediência aos parâmetros oficiais, e violação de princípios constitucionais e normativos legais. 
Ausência de responsabilidade
Luis Munhoz Prosel Júnior e Hideraldo Luiz Caron
12.	Luis Munhoz Prosel Júnior diz que competia à Diretoria Colegiada a aprovação dos atos que ora lhe são imputados (peça 220, p. 2 e peça 338, p. 2 e 33-35) .
12.1.	Alega que as condutas descritas no ofício de citação não se encontram entre as competências regimentais e obrigações do recorrente, razão pela qual ele não pode ser responsabilizado (peça 220, p. 2-3 e peça 338, p. 35-36) .
12.2.	Hideraldo Luiz Caron invoca o fato de terceiro (Coordenador-Geral de Operações Rodoviárias) que o levou a agir pensando estar dentro da legalidade, uma vez que a coordenação que se encontrava sob responsabilidade de tal coordenador instruiu o processo de maneira a conduzir o recorrente a decidir no sentido impugnado por este Tribunal (peça 303, p. 16) .  
12.3.	Luis Munhoz Prosel Júnior e Hideraldo Luiz Caron afirmam que as suas atuações se deram pautadas em pareceres técnicos das áreas especializadas, que apontavam a regularidade do projeto desenvolvido, de modo que exigir que eles identificassem as falhas questionadas por esta Corte de Contas, demandaria que agissem acima do que lhes era esperado como agente público, revendo e desconfiando de tarefas que eram atribuídas a outras pessoas (peça 220, p. 4, peça 338, p. 2,10 e peça 303, p. 5 e 16-17) .
12.4.	Hideraldo Luiz Caron defende que deve ser aplicada ao presente caso a técnica conhecida como distinguish (ou distinguishing) , segundo a qual, embora existam precedentes desta Corte no sentido de que a ação respaldada em pareceres não exime da responsabilização pela prática de ato irregular, é necessário que se observe a distinção presente no caso em tela, uma vez que eventuais vícios eram de difícil detecção, diante dos elementos constantes nos autos do processo administrativo conduzido pelo DNIT (peça 303, p. 11-12) . 
12.5.	Luis Munhoz Prosel Júnior e Hideraldo Luiz Caron dizem que deveriam os autos ter sido examinados sob a ótica da necessária segregação de funções considerando, ainda, que exigir de um superior hierárquico que revisasse todos os atos de seus subordinados representa risco de inviabilizar o exercício do múnus público (peça 220, p. 4 e peça 338, p. 31-32 e peça 303, p. 17) .
12.6.	Transcrevem excertos de julgados do TCU nesse sentido (peça 220, p. 4-7 e peça 303, p. 12-13) .
12.7.	Argumentam que o acórdão recorrido ignorou que os vícios havidos nos pareceres que nortearam a atuação dos recorrentes, caso realmente existentes, eram de difícil detecção (peça 220, p. 7 e peça 303, p. 11) . Destacam excertos de julgados do TCU que entendeu no sentido de que, caso os vícios sejam de difícil detecção, não deve haver responsabilização (peça 220, p. 7-10 e peça 338, p. 30-31) . 
12.8.	Asseveram que o artigo 20 da LINDB exige, das esferas administrativa, judicial e de controle, que se abstenham de justificar decisões com valores jurídicos abstratos sem ter em consideração os efeitos práticos da decisão (peça 220, p. 10 e peça 338, p. 32-33 e peça 303, p. 18) . 
12.9.	Luis Munhoz Prosel Júnior menciona o art. 21 da Lei 13.655/2018, que trata das consequências em decisões que decretem a nulidade de atos administrativos e destaca a impossibilidade de se impor ônus ou perdas anormais ou excessivos aos sujeitos atingidos pelos efeitos da decisão (peça 220, p. 11) . 
12.10.	Relata que a Superintendência Regional do DNIT/PA, quase que ao mesmo tempo, abriu dois processos para tratarem se assuntos correlacionados: um para licitar e outro para aditar o contrato PG-225/2000, já existente (peça 338, p. 2-4) . 
12.11.	Descreve o histórico do processo de aditamento a fim de evidenciar que o recorrente teve postura diligente (peça 338, p. 5-9) .
12.12.	Afirma que, de outubro de 2003 a julho de 2005, época de atualização dos termos do termo aditivo proposto, por falta de manutenção, houve a necessidade de alteração, o que resultou em acréscimo de 95% (peça 338, p. 9) . 
12.13.	Diz que os preços do contrato já estavam aprovados no processo 51.100.007231/98-25, antes mesmo do recorrente ingressar no DNIT (peça 338, p. 9-10) . 
12.14.	Aduz que a decisão recorrida deixou de considerar que as medidas adotadas pelo recorrente se deram ante a urgente necessidade de conservação e preservação da BR-163 e, consequentemente, do interesse público (peça 220, p. 11 e peça 338, p. 4-5) . 
12.15.	Acrescenta que a realização de nova licitação, cuja conclusão não se sabia quando ocorreria, poderia causar maiores prejuízos do que o procedimento adotado pelo recorrente, o qual possibilitou a retomada dos serviços, em consonância com o interesse público maior e mais premente no momento (peça 220, p. 11 e peça 338, p. 15) . 
12.16.	Ademais, alega que havia desorganização do DNIT que no processo para realizar nova licitação omitiu a existência do Contrato PG 225-00 (peça 338, p. 12-13) . 
12.17.	Diz que quando foi nomeado, a confusão já estava feita, a licitação suspensa por tempo indeterminado e sem previsão de conclusão (peça 338, p. 13) . 
12.18.	Afirma que a manutenção do Contrato PG-225/2000 permitiria que o DNIT tivesse como efetivamente pavimentar a rodovia assim que tivesse recurso disponível, o que era necessário e o maior anseio da população, não devendo ser esperada conduta diversa do recorrente. Essa questão não foi enfrentada pelo acórdão recorrido e se vincula diretamente aos fundamentos de interesse público que permearam as ações do gestor, ora responsável (peça 220, p. 11 e peça 338, p. 15) .
12.19.	Relata a tramitação que resultou na revogação do edital em razão da sobreposição de objeto e destaca a atuação diligente do responsável que não foi fator determinante à indigitada revogação do edital (peça 338, p. 15-28) . 
12.20.	Aduz que não houve a demonstração da culpa, pois este não se afastou da conduta esperada do homem médio e agiu com a cautela exigível do gestor (peça 338, p. 28-30) .
12.21.	Hideraldo Luiz Caron destaca suas atribuições regimentais e defende que foram cumpridas com diligência pelo recorrente (peça 303, p. 22) . 
Análise
12.22.	Luis Munhoz Prosel Júnior, Coordenador Geral de Construção Rodoviária, e Hideraldo Luiz Caron, então Diretor de Infraestrutura de Rodoviária, foram citados em decorrência da seguinte irregularidade (peça 13 e peça 19) :
O débito decorre da revogação do edital de licitação 228/2003, sob o argumento de sobreposição de objeto, apesar das reiteradas informações do responsável da 2ª Unit de que os quantitativos de restauração e conservação do Contrato PG 225/2000 estavam esgotados e eram pagos com verba de construção, implicando o prosseguimento da execução do Contrato PG 225/2000 e o consequente superfaturamento da obra.
12.23.	Luis Munhoz Prosel Júnior tenta atribuir responsabilidade à Diretoria Colegiada e alega que as condutas descritas no ofício de citação não se encontram entre as competências regimentais e obrigações do recorrente, razão pela qual ele não pode ser responsabilizado.
12.24.	Na mesma linha, Hideraldo Luiz Caron alega que a atuação do Coordenador-Geral de Operações Rodoviárias o levou a agir pensando estar dentro da legalidade. 
12.25.	Os argumentos não devem ser acatados. 
12.26.	Primeiramente, se destaca que a conduta dos gestores foi ativa. Houve a revogação do Edital de Licitação 228/2003-00 sob o argumento de sobreposição de objeto (peça 32, p. 21, 22, 29, 30-31 do TC Processo 015.010/2008-9) diante das reiteradas informações do responsável da 2ª UNIT (peça 31, p. 2-3, 31, 38 do TC Processo 015.010/2008-9) ressaltando que os quantitativos de restauração e conservação do Contrato PG-225/00 estavam esgotados e sendo pagos com verba de construção, implicando na continuidade da execução do contrato, resultando em débito de R$ 27.698.276,88 (peça 2, p. 20) . 
12.27.	Os recorrentes, em especial, o Sr. Luis Munhoz Prosel Júnior, apresentam vários argumentos a fim de justificar a escolha escorreita pela revogação do edital de licitação e a sua economicidade, em comparação com a realização de novo procedimento licitatório.  
12.28.	Entretanto, conforme se verifica da leitura do relatório da deliberação combatida, os defendentes foram responsabilizados por terem contribuído para o superfaturamento no Contrato 225/2000, sendo esperada outra conduta dos gestores (peça 146, p. 31) :
137. Não obstante a discussão acerca da sobreposição de objetos e do saldo de serviços destinados à conservação da rodovia, para o deslinde desta TCE a questão central é a avalição da economicidade do Contrato 225/2000 comparativamente ao Edital 228/2003, oportunidade na qual os gestores deveriam ter identificado a discrepância entre os preços praticados naquele ajuste e o referencial de mercado, no caso, o Sicro 2. 
138. Embora não tenham apresentado documentação comprobatória ou conste expressamente nos pareceres datados de 15/2/2004, onde se posicionam favoravelmente a revogação do edital em comento (fls. 521-522, anexo 2, vol. 2, TC Processo 015.010/2008-9) , os defendentes explicam que a avaliação da economicidade do Contrato 225/2000 teve por base estudos e pareceres efetuados em outros momentos da execução contratual, mormente quando da formação do consórcio Construtor BR-163 e da avalição do 1º aditivo contratual. Sopesaram, ainda, o fato de as auditorias pregressas do TCU não terem questionado os preços firmados. 
139. Assim, quando os estudos que visavam decidir sobre a continuidade do processo licitatório ou da execução do já citado Contrato 225/2000, a avalição de economicidade foi parcial, pois não houve o cotejo dos preços contratuais vigentes com os valores propostos na licitação. Tal avaliação tornaria evidente o sobrepreço existente no contrato em execução.
12.29.	Desse modo, o Contrato PG-225/2000 foi firmado irregularmente e com sobrepreço e a revogação do Edital 228/2003 importou em continuidade do mencionado contrato até 2008, sem o cotejo dos preços contratuais com o referencial de mercado (Sicro 2) . 
12.30.	Assim, a alegação de que avaliou a economicidade do empreendimento ao verificar que se o edital da licitação não fosse cancelado, o custo seria superior ao aditivo (peça 338, p. 15) , não resulta em verificação dos aspectos relacionados à economicidade do contrato, que demandaria compulsar o aditivo comparando-o aos preços referenciais que regiam a contratação. 
12.31.	Luis Munhoz Prosel Júnior e Hideraldo Luiz Caron, em suas alegações de defesa, que foram apresentadas conjuntamente, reconhecem, consoante competências regimentais (art. 83, III, do Regimento Interno que (peça 100, p. 3 e 7) :
	a) cabia ao Coordenador-Geral de Construção Rodoviária, dentre outras atribuições, examinar orçamentos e planos de trabalho de obras e serviços elaborados pelas Superintendências, o que se confirma pelos excertos transcritos à peça 338, p. 35; 
	b) à Diretoria de Infra-Estrutura Terrestre compete administrar e gerenciar a execução de programas e projetos de construção, operação, manutenção e restauração da infra-estrutura terrestre e a revisão de projetos de engenharia na fase de execução de obras, bem como exercer o poder normativo relativo à utilização da infra-estrutura de transportes terrestres.
12.32.	Desse modo, diante da competência regimental, não há como excluir a responsabilidade dos recorrentes. 
12.33.	No que toca à atuação respaldada por pareceres técnicos das áreas especializadas, que apontavam a regularidade do projeto desenvolvido, deve-se asseverar que pareceres técnicos e jurídicos, em regra, não vinculam o administrador público, que tem a obrigação de analisar a correção do conteúdo desses documentos. A atuação do gestor com respaldo em parecer não exime a sua responsabilidade, a qual é aferida levando em consideração a legalidade, a legitimidade e a economicidade dos atos relacionados com a gestão de recursos públicos (Acórdão 2871/2014-TCU-Plenário, Ministro Relator José Jorge) . 
12.34.	Ademais, as boas práticas administrativas impõem que as atividades de fiscalização e de supervisão do contrato devem ser realizadas por agentes administrativos distintos (princípio da segregação das funções) , o que favorece o controle e a segurança do procedimento de liquidação de despesa (Acórdão 2296/2014-TCU-Plenário, Ministro Relator Benjamin Zymler) .
12.35.	Compulsando o expediente assinado pelo Sr. Luis Munhoz Prosel Júnior se observa que o responsável não menciona pareceres pretéritos a fundamentar o seu decisum. Este relata a solicitação do consórcio de revogação do edital e que "da análise dos autos" se manifesta favoravelmente à revogação desse e consequente reinício do Contrato PG-225/00-00. O Sr. Hideraldo Luiz Caron destaca o parecer do Coordenador-Geral de Construção Rodoviária e manifesta a sua concordância. Em ambas manifestações, não houve a verificação dos aspectos relacionados à economicidade do contrato (peça 32, p. 21-22 do TC Processo 015.010/2008-9) . 
12.36.	Ressalta-se que, na sequência, os autos foram encaminhados à Procuradoria Geral do DNIT que deixou claro que as condutas dos gestores deveriam observar as recomendações constantes da lei (peça 32, p. 25 do TC Processo 015.010/2008-9) :
11. Importante salientar que somente a autoridade competente para aprovar a licitação tem competência para revogá-la. Quanto ao mérito, ou seja, ao juízo da conveniência pela revogação do procedimento licitatório, a decisão cabe exclusivamente à Administração, não cabendo a esta Procuradoria qualquer manifestação. 
12. Em assim sendo, o entendimento desta PGE/DNIT é o de que não há óbice legal a que seja revogada a licitação em andamento, desde que atendidas as recomendações previstas na legislação. 
12.37.	Dessa forma, não há como ser acatado a alegação hipotética de que o acórdão recorrido ignorou que "os vícios havidos nos pareceres que nortearam a atuação do recorrente, caso realmente existentes, eram de difícil detecção", pois somente o exame do caso concreto com a demonstração precisa dos vícios de difícil detecção permitiriam tal exame. 
12.38.	Os preços eram, em média 2 vezes, maiores que os de mercado calculados somente sobre as medições dos anos de 2003 a 2008. Assim, a simples comparação com o referencial Sicro 2 seria capaz de identificar o sobrepreço existente no contrato. 
12.39.	Nessa linha de entendimento se afasta também o argumento de que deve ser aplicada ao presente caso a técnica conhecida como distinguish (ou distinguishing) , pois não restou demonstrado no caso concreto se tratar de vício de difícil detecção. 
12.40.	Além disso, a análise da economicidade do contrato fazia parte do múnus dos recorrentes e era necessária a fim de se propor a continuidade desse. Os excertos de julgado colacionados pelo recorrente à peça 220, p. 8-9, diferentemente do presente, avaliaram o caso específico trazendo inclusive o conteúdo dos pareceres, eivado de erro técnico de difícil detecção, que nortearam a atuação dos gestores para justificar o entendimento de que houve a descaracterização da conduta dolosa e culposa do agente público. 
12.41.	O recorrente alega que a decisão recorrida deixou de considerar que as medidas adotadas pelo recorrente se deram ante a urgente necessidade de conservação e preservação da BR-163 e, consequentemente, do interesse público. Entretanto, não é isso o que se observa da leitura do acórdão combatido que ponderou o fim almejado pelos gestores (peça 146, p. 31) :  
141. A tônica das alegações de defesa é que a manutenção do Contrato 225/2000, consequentemente à revogação do Edital 228/2003, seria a opção que melhor atendia ao interesse público haja vista a finalidade principal do contrato - pavimentação da rodovia, e a incerteza quanto à manutenção de trafegabilidade. Tais preocupações são legítimas, já que por decisão ministerial o Contrato ficou parado por dois anos, todavia a avaliação da economicidade das contratações é fundamento que a administração, em todos os níveis, não pode negligenciar, ao preço de macular os Princípios da Administração Pública entalhados no art. 37 da CF/1988.
12.42.	Desse modo, a inexistência de avaliação da economicidade dos contratos e suas consequências, que contribuíram para a ocorrência do superfaturamento não há como ser acatado o argumento de que houve atendimento ao interesse público. Ademais, os arts. 20 da LINDB e art. 21 da Lei 13.655/2018 não legitimam a conduta dos gestores contrária a lei. 
Francisco Augusto Pereira Desideri e Roberto Borges Furtado da Silva
13.	Francisco Augusto Pereira Desideri e Roberto Borges Furtado da Silva trazem o histórico das contratações que resultaram no Contrato PG-225/2000 (peça 221, p. 2 e peça 222, p. 3) .
13.1.	Os recorrentes alegam que não aprovaram a planilha de preços unitários efetivamente utilizada no Contrato PG-225/2000, tendo seus atos sido tornados sem efeito por falta de aprovação (peça 221, p. 2 e 7 e peça 222, p. 3 e 11-12 e 14) . Descrevem suas condutas:
 	a) Francisco Augusto Pereira Desideri:
	a.1) encaminhamento da proposta de constituição de Consórcio ao Diretor de Engenharia Rodoviária para análise, consubstanciada no Relato 2247/1999, o que ocorreu em 21/7/1999 (peça 83, p. 69 do PDF) (peça 221, p. 2) ;
	a.2) em 16/08/2000, envio das planilhas que me foram encaminhadas à Diretoria de Engenharia, para que fosse promovida a análise visando à aprovação da planilha contratual-ou sua modificação, se necessário - e assim fosse dado seguimento à consecução das obras da Rodovia, que há muito já se encontravam paralisadas (peça 83, p. 108 do PDF) (peça 221, p. 4) ;
	b) Roberto Borges Furtado da Silva:
	b.1) fl. 32 - informação ao Chefe da Divisão de Construção de que os processos já se encontram na citada Procuradoria, conforme informação ... "; 
	b.2) fl.49 - após a aprovação do Consórcio, apresentou sugestão ao Chefe da Divisão de Construção "sugerimos evoluir o presente ao 2º DRF para conhecimento e fins" (peça 222, p. 2-3) ;
	b.3) sugestão ao seu superior hierárquico de envio dos autos à Procuradoria Geral ''a fim de que se manifeste com relação a Unificação da Planilha de Preços Unitários" (peça 222, p. 4 e 15-16) .
13.2.	Roberto Borges Furtado da Silva defende que o referido ato praticado pelo recorrente não foi de avaliação, análise ou aprovação de planilha ou de valores, tendo sido apenas um despacho de mero impulso processual (peça 222, p. 6-7, 13-15) . 
13.3.	Alega que, quando atuou, todas as análises de preços já haviam sido realizadas (peça 222, p. 7 e 12) . 
13.4.	Francisco Augusto Pereira Desideri aduz que o Regimento Interno do DNER previa funções específicas ao seu cargo, em seu art. 70 e, dentre essas, não se incluíam definições sobre critérios de orçamentação de obras. Tal seria responsabilidade dos chefes de Distrito Rodoviário Federal, junto ao Diretor de Engenharia Rodoviária - como efetivamente ocorreu neste caso (peça 221, p. 6) . 
13.5.	Diz que houve a observância às diretrizes e funções indicadas pelo Regimento Interno do DNER, não havendo nexo de causalidade entre as condutas praticadas pelo recorrente e o alegado prejuízo causado ao erário, por força da execução do Contrato PG 225/2000 (peça 221, p. 7) . 
13.6.	Roberto Borges Furtado da Silva afirma que cabia a Divisão de Construção o controle das medições encaminhadas, mas não dos seus valores aferidos e reajustamentos dos preços contratuais. Acrescenta que não há qualquer previsão regimental de possibilidade de ingerência do recorrente sobre atos administrativos praticados pelos seus superiores hierárquicos e que atuou em estrita observância às diretrizes e funções indicadas pelo Regimento Interno do DNER (peça 222, p. 19) .
13.7.	Francisco Augusto Pereira Desideri destaca que ainda que o seu cargo tivesse a atribuição de fiscalização de preços contratuais - o que se cogita apenas pelo princípio da eventualidade - é notório que à época da celebração do Contrato PG-225/2000 o DNER passava por período de restrição no número de funcionários, de modo que o número de engenheiros lotados na Divisão de Construção era absolutamente insuficiente para o devido acompanhamento de todos os contratos vigentes, o que se comprova por meio de comunicado oficial feito pelo próprio recorrente e foi consignado na Decisão 1217/2002-Plenário (peça 221, p. 7-9) . 
13.8.	Transcreve excertos de julgados do TCU no qual se entendeu que não é razoável que dificuldades de fiscalização enfrentadas pelo órgão concedente redundem em ônus excessivo para o gestor responsável pela execução do contrato (peça 221, p. 9-10) . Tais decisões estão em consonância com art. 22 da Lei de Introdução às Normas do Direito Brasileiro, introduzido pela Lei 213.655, de 2018, bem como com o art. 82 do Decreto 9.830/2019 (peça 221, p. 10) . Na mesma linha estão argumentos de Roberto Borges Furtado (peça 222, p. 20) .
13.9.	Afirma que não houve locupletamento (peça 221, p. 11) . 
13.10.	Requer a exclusão do rol de responsáveis e, alternativamente, seja limitada a condenação ao pagamento das quantias consideradas como ônus aos cofres públicos até fevereiro/2003, data em que foi exonerado do cargo de chefia da DCT, e não possuía mais qualquer ingerência sobre os pagamentos realizados ao Consórcio contratado para execução das obras (peça 221, p. 11) . 
13.11.	Roberto Borges Furtado defende que devem ser considerados na delimitação da responsabilidade dois marcos temporais distintos, a saber: i) a data da superveniência e utilização da nova planilha, tal como admitido nos itens 125 a 127 da Instrução acolhida pelo acórdão recorrido; ou ii) até o dia 2/8/2001, data da exoneração do recorrente do cargo de chefia do serviço de construção e pavimentação (peça 222, p. 22) .
13.12.	Afirma que admitindo-se que a planilha originária tenha surtido seus efeitos  (não surtiu) tais só poderiam se concretizar até a superveniência da nova planilha de preços, dita planilha aperfeiçoada, ou seja, eventual ilícito acabou superado e coarctado com a superveniência da nova planilha, a que efetivamente foi adotada no contrato, fato que impõe a limitação da condenação até esse marco temporal (peça 222, p. 22) . 
13.13.	No que toca aos pagamentos realizados a maior, entende que somente devem ser imputados ao recorrente até a data da exoneração (peça 222, p. 23) . 
13.14.	Questiona porque outros responsáveis que participaram do processo de aprovação dos preços não foram chamados aos autos e, como resposta, afirma que isso ocorreu em razão de não ter sido praticado qualquer ato ilícito (peça 222, p. 10) .
13.15.	Francisco Augusto Pereira Desideri destaca que não se mostra adequada a aplicação de multa, considerando que o recorrente não deu causa aos supostos prejuízos experimentados pelo erário (peça 221, p. 14) .
13.16.	Diz que o montante da multa foi desarrazoado e confiscatório e que esta Corte de Contas, em outros momentos, reconheceu a possibilidade de modulação do valor das multas aplicadas, privilegiando os princípios da razoabilidade e proporcionalidade (peça 221, p. 14) .
13.17.	Requer a realização de prova pericial (peça 221, p. 18) . 
Análise
13.18.	O Sr. Francisco Augusto Pereira Desideri, Chefe da Divisão de Construção, e o Sr. Roberto Borges Furtado da Silva, Chefe do Serviço de Construção e Pavimentação/DNER, foram citados em razão da aprovação da planilha comparativa de preços unitários do Contrato PG 225/2000, com sobrepreço, o que resultou no superfaturamento da obra (peças 6 e 15) .
13.19.	Veja-se que o Acórdão que determinou a citação dos recorrentes assim descreveu a irregularidade apurada e as suas evidências (peça 2, p. 19) :
Ato impugnado: pela aprovação da Planilha Comparativa de Preços Unitários com sobrepreço (fls. 137 a 143 do Anexo 2) , resultando em débito de R$ 86.118.542,51 (atualizado, com juros, até 26/01/2010) , em 1998 (vide "Tabela 2", Contrato PG-225/00, 1º Período: 2000 a 2002, a seguir) ;
13.20.	Primeiramente, deve-se destacar que foi reconhecido que a planilha orçamentária (com desconto de 16,46% em relação ao valor agregado dos quatro contratos) , que contemplou os preços unitários pactuados no Contrato 225/2000, não tramitou na Divisão de Construção ou no Serviço de Construção e Pavimentação do extinto DNER (considerações contidas no relatório da deliberação combatida à peça 146, p. 28, subitem 118) . 
13.21.	Desse modo, conforme afirmam os recorrentes, estes não aprovaram a planilha de preços unitários efetivamente utilizada no Contrato PG-225/2000. 
13.22.	Entretanto, o decisum combatido, considerando a oportunidade para avaliação da economicidade das contratações, entendeu que as condutas dos responsáveis contribuíram para a ocorrência do superfaturamento (peça 146, p. 28) :
121. Respeitante à primeira versão da planilha, além da não efetivação no contrato, os defendentes sustentam que teriam realizado somente atos de mero expediente encaminhando o processo a quem de direito. Tal argumentação não coaduna com o consignado nos documentos constantes no processo administrativo da formação do Consórcio Construtor BR-163. 
O documento acostado à fl. 142, anexo 2, TC Processo 015.010/2008-9, consiste em resumo de relato, datado de 16/8/2000, encaminhado ao Diretor de Engenharia Rodoviária pelo Chefe da Divisão de Construção, com a seguinte redação: 
 (...) Após a análise e elaboração planilha comparativa de preços unitários, com base nas composições de preços unitário do SICRO, elaborado por esta Divisão de Construção /DCt encaminhamos em anexo, a minuta de Relato que, caso V.Sª. concorde, deverá ser encaminhada ao Sr. Presidente do CGI, para que o mesmo APROVE os preços unitários a serem implantados o Sistema MEDI. (grifos originais) 
122. No documento à fl. 143, anexo 2, TC Processo 015.010/2008-9, o Chefe do Serviço de Construção e Pavimentação, sugere a remessa do processo à Procuradoria para fins de parecer jurídico, mas previamente consiga o seguinte: (...) Posteriormente [após a emissão do parecer jurídico], solicitamos que o processo evolua à Diretoria de Engenharia Rodoviária, a fim de que o Sr. Diretor da Dr.E.R. encaminhe o presente ao Sr. Presidente do C.G.I., para fins de Aprovação os Preços Unitários constantes da Planilha Unificada do referido Consórcio (destaques originais) .
13.23.	Com as vênias de estilo, discorda-se do entendimento constante da deliberação combatida no que toca à responsabilização. 
13.24.	Em primeiro lugar, destaca-se que para o estabelecimento do nexo de causalidade para fins de responsabilização, aplica-se no TCU a teoria do dano direto e imediato, também chamada teoria da interrupção do nexo causal, em detrimento da teoria da equivalência das causas e da teoria da causalidade adequada (Acórdão 1501/2018-TCU-Primeira Câmara, Ministro Relator Benjamin Zymler) . 
13.25.	Sob o prisma da teoria do dano direito e imediato, nos casos em que o dano ao erário decorre de um conjunto de causas (concausas) , não se podendo apontar uma única causa para sua ocorrência, deve-se verificar se a conduta possui relação direta e imediata com o dano, bem como se ela foi decisiva e necessária para sua ocorrência (Acórdão 2760/2018-TCU-Plenário, Ministro Relator Bruno Dantas) .
13.26.	Sobre a Teoria do Dano Direto e Imediato, Gisela Sampaio da Cruz explica que: 
' (...) embora muitos sejam os fatores que contribuem para a produção do dano; nem por isso se deve chamar de causa todos eles, mas tão só os que se ligam ao dano em uma relação de necessariedade, a romper o equilíbrio existente entre as outras condições. A Teoria do Dano Direto e Imediato distingue, então, entre o conjunto de antecedentes causais, a causa das demais condições. Se várias condições concorrem para o evento danoso, nem todas vão ensejar o dever de indenizar, mas apenas aquela elevada à categoria de causa necessária do dano.' (O problema do nexo causal na responsabilidade civil. Renovar, Rio de Janeiro, 2005. p. 99-102) .
13.27.	A aprovação da planilha comparativa de preços unitários com sobrepreço, atribuída aos recorrentes (fls. 137 a 143 do Anexo 2) não resultou no superfaturamento, pois sequer subsidiou o Contrato PG-225/00 (peça 25, p. 17 do TC Processo 015.010/2008-9) :
Uma primeira planilha para análise foi então elaborada pela DCt/DrER: conforme proposta às fls. 65 a 68. A diferença entre o somatório dos valores remanescentes dos quatro contratos originais e do valor unificado remanescente proposto pelo Consórcio, já representava uma redução de R$ 24.965.774,89 (vinte e quatro milhões, novecentos e sessenta e cinco mil, setecentos e setenta e quatro reais e oitenta e nove centavos) em relação ao montante contratado. Submetida a análise da PG/DNER, esta pronunciou-se favorável ao proposto face a economia para o DNER e o amparo legal à proposta com base no artigo 65, inciso I e parágrafo primeiro da Lei n° 8.666/93, conforme despacho à fl. 74.
Reestudando o assunto a DCt, tendo por base para cada item os preços médios ponderados dos 4 contratos, comparando-os com os preços propostos pelo Consórcio e adotando para cada um deles o menor dos dois valores, elaborou as planilhas constantes às folhas 92 a 94. Os novos preços unitários propostos reduzem o montante dos quantitativos remanescentes dos quatro contratos unificados para R$ 177.541.685,40 aumentando a diferença mencionada no item anterior para R$ 34.984.389,94 (trinta e quatro milhões, novecentos e oitenta e quatro mil, trezentos e oitenta e nove reais e noventa e quatro centavos) . Submetido a apreciação do 2° DRF, este se manifestou favorável aos preços propostos conforme despacho de fls. 96 e planilhas às fls. 97 a 99. 
10 Assim sendo, considerando a vantagem de, a par a economia que poderá ser proporcionada ao DNER, não estarmos propondo a pactuação de nenhum preço unitário maior do que o da média ponderada dos quatro contratos hoje existentes, propomos: 
Sejam adotados como preços unitários-base para a pactuação do contrato a ser celebrado com o Consórcio, os preços resultantes da divisão dos valores mínimos constantes da última coluna das planilhas às fls. 92 a 94 (quadro 06, fls. 1/3 a 3/3) pelas respectivas quantidades remanescentes, feitos os devidos arredondamentos conforme normas legais; 
Que, com base nos preços unitários assim aprovados, seja promovida a lavratura do contrato com o Consórcio a fim de que se possa dar andamento às obras contratadas. 
13.28.	Do relato acima, bem como da leitura dos documentos mencionados como evidência do achado (fls. 137 a 143 do Anexo 2 - peça 24, p. 37-43, TC Processo 015.010/2008-9) , destacando-se o documento constante da peça 24, p. 142-143 do TC Processo 015.010/2008-9, se observa que sequer ocorreu a "aprovação da Planilha Comparativa de Preços Unitários", pois não houve manifestação Presidente do CGI. Conforme afirmado, houve reanálise da matéria e elaboração de outra planilha.
13.29.	Desse modo, entende-se que a conduta atribuída aos recorrentes no ofício citatório (perante a qual apresentaram defesa comprovando a sua não ocorrência) não tem o condão de estender a sua condenação solidária, também por este motivo, ao superfaturamento. A imputação de débito exige a correta correlação de causas e efeitos. 
13.30.	Nessa linha de entendimento, destaca-se que o ofício citatório deve, sob pena de nulidade, apresentar os fatos e as condutas em relação aos quais os responsáveis devem se defender, com vistas a atender a sua função de chamar a parte aos autos e fornecer-lhe os elementos para o exercício da ampla defesa (Acórdão 9438/2020-TCU-Segunda Câmara, Ministro Relator Raimundo Carreiro) .
13.31.	Conforme se observa do processo, a aprovação final da planilha de preços unitários com sobrepreço (fls. 147 a 167 do Anexo 2) , é que resultou no débito de R$ 86.118.542,51 (atualizado, com juros, até 26/01/2010) , em 1998 (vide "Tabela 2", Contrato PG-225/00, 1º Período: 2000 a 2002, a seguir) . Foi responsabilizado por este ato Rogério Gonzales Alves, Substituto do Diretor de Engenharia Rodoviária/DNER, que aprovou os preços unitários base para a pactuação do contrato (peça 25, p. 17 do TC Processo 015.010/2008-9) . 
13.32.	Desse modo, conclui-se que Francisco Augusto Pereira Desideri e Roberto Borges Furtado da Silva devem ter as suas responsabilidades excluídas da ocorrência do superfaturamento no Contrato PG-225/00. 
Maurício Hasenclever Borges 
14.	Maurício Hasenclever Borges afirma que todos os contratos firmados entre o extinto DNER e a Secretaria de Transportes de Estado Pará foram iniciados antes da gestão do defendente (peça 268, p. 5) .
14.1.	Alega que a sua condenação não foi técnica e invoca o princípio da presunção de inocência (peça 268, p. 3-4) .
14.2.	Diz ser grave a tentativa de fazer com que o estado-administração queira se locupletar ilicitamente, em detrimento do ora recorrente, para lhe atribuir a responsabilidade de ato ou fato da administração, que estava fora do âmbito da sua competência regimental (peça 268, p. 5) . 
14.3.	Nessa linha, também alega não poder ser responsabilizado por atos praticados por terceiros e que sua conduta foi escorreita (peça 268, p. 5) .
Análise
14.4.	Consoante se verifica dos autos, Maurício Hasenclever Borges, Diretor Geral do DNER, foi citado solidariamente com as empresas executoras das obras em decorrência celebração dos Contratos PG-209/97, PG-210/97, PG-211/97 e PG 212/97 com sobrepreços, que resultaram no superfaturamento da obra (peças 10-12 e 17) . 
14.5.	O recorrente alega que os contratos firmados entre o extinto DNER e a Secretaria de Transportes de Estado Pará foram iniciados antes da gestão do defendente. 
14.6.	Consoante já relatado nos autos, em maio de 1990, a Secretaria de Transportes do Pará (SETRAN/PA) publicou o Edital 19/1990, que deu origem à assinatura dos contratos AJUR 055/91 (Lote 1) , AJUR 056/91 (Lote 2) , AJUR 057/91 (Lote 3) e AJUR 054/91 (Lote 4) , em 13/8/1991, destinados à contratação dos serviços de terraplanagem, pavimentação, drenagem, obras de arte correntes, obras complementares e obras de arte especiais na Rodovia BR-163/PA, no trecho km 770 (divisa MT/PA) ao km 1468,5 (entrada BR-230) . Assim, esses contratos encontravam-se sob responsabilidade da Secretaria de Estado do Pará. Somente após seis anos, em 25/11/1997, esses contratos foram transferidos para o DNER, órgão antecessor do atual Dnit, por meio dos Termos de Cessão ou de Sub-rogação Parcial PG-211/97-00 (Lote 01) , PG-212/97-00 (Lote 02) , PG 210/97-00 (Lote 03) e PG-209/97-00 (Lote 04) (peça 2, p. 7) .
14.7.	Independentemente de as licitações terem sido iniciadas antes da sua gestão, as contratações questionadas foram subscritas pelo responsável, na condição de Diretor Geral do DNER (peça 22, p. 4-7, 21, p. 24, 35 a 38 e peça 24, p. 1-4, do TC Processo 015.010/2008-9) e este seria o momento em que o gestor federal deveria verificar a adequação dos preços contratuais com relação aos de mercado, em contraponto a uma nova licitação para os mesmos serviços.
14.8.	O gestor público não está autorizado a promover contrato que se mostre economicamente desvantajoso ao Erário, para não subverter o princípio basilar da licitação, a seleção da proposta mais vantajosa para a Administração.
14.9.	Diante da conduta do responsável, que violou os princípios da administração pública consignados no art. 37 da Constituição e no art. 3º da Lei 8.666/1993 e foi fundamental para a ocorrência do superfaturamento, não há como ser acatada a argumentação de que está sendo responsabilizado por conduta de terceiros e que a condenação não foi baseada em elementos técnicos. 
14.10.	Em razão da materialidade da irregularidade (superfaturamento nos contratos) e da evidenciada responsabilidade do recorrente, também deve ser afastada a alegação de locupletamento da administração, tendo-se em vista que, em ocorrendo débito deve haver o seu ressarcimento na forma legal.  
14.11.	Por fim, no que toca ao responsável, o Ministro Relator destacou reiteradas irregularidades ocorridas no âmbito da sua gestão (peça 145, p. 5) :
Os fatos retratados nos autos são extremamente graves. Verifico que o sr. Maurício Hasenclever Borges já foi condenado por fraudes no órgão em talvez mais de uma centena de processos, responsáveis pela análise de desvios no órgão. Não teria dúvidas em apontar a existência inequívoca de atos de corrupção da sua parte, com a perpetração de fraudes de variado naipe.
Andrade Gutierrez Engenharia S.A. Construtora Norberto Odebrecht S.A; Construtora Queiroz Galvão S.A. e Estacon Engenharia S.A 
15.	Dizem que a responsabilização do Consórcio, no presente caso, não se deu por qualquer hipotético ato ilegal que tivesse cometido no âmbito das obras da BR-163/PA, ou mesmo em razão de suposto descumprimento do contrato, mas sim porque o TCU, em usurpação de competência do administrador público, entendeu que, em determinados momentos ao longo da execução contratual, o gestor deveria ter rescindido o contrato em comento, mas não o fez (peça 223, p. 17) .
15.1.	Defendem que não faz sentido que o TCU exija nem do gestor, nem do Consórcio, que tivessem como prever à época dos fatos, a possibilidade de uma melhor solução para o caso concreto, pois os recursos eram escassos a 20 anos atrás e não haveria obrigação jurídica nesse sentido (peça 223, p. 18) .
Análise
15.2.	A argumentação não deve ser acatada. 
15.3.	O Consórcio e as empresas dele participantes foram condenados em razão de terem se beneficiado financeiramente do superfaturamento verificado no âmbito dos Contratos PG 209/1997, 210/1997, 211/1997, 212/1997 e PG 225/2000 (peças 5, 8, 9, 14, 16) . A responsabilidade se deu, portanto, por ação e não omissão quanto a rescisão contratual. 
15.4.	Na medida em que os recorrentes não obtiveram êxito em desconstituir a ocorrência do superfaturamento demonstrando a regularidade dos valores recebidos, não há como ser acatado o argumento de que a contratação observou a legalidade. 
15.5.	Além do débito verificado, ocorreu violação aos Princípios da Administração Pública consignados no art. 37 da Constituição, Lei 8.666/1993, art. 3º, Lei 10.524/2002, devendo ser afastado o argumento de que houve usurpação de competência do administrador público. 
15.6.	Conforme se observa dos autos, o sobrepreço apurado foi de grande monta, sendo que os preços eram, em média 2 vezes, maiores que os de mercado calculados somente sobre as medições dos anos de 2003 a 2008. Houve, portanto, descumprimento da legislação, em vista da ilícita majoração de seus ganhos indevidos.
CONCLUSÃO 
16.	Preliminarmente, se observa que houve a ocorrência da prescrição, consoante a Lei 9.873/1999. Entende-se que, no caso de tomada de contas especiais, se a prescrição alcançar a totalidade do objeto do processo não subsistirão condições para o desenvolvimento válido e regular do feito, que deverá ser arquivado, nos termos do art. 212 do regimento interno do Tribunal, consoante parecer emitido pelo Procurador Sérgio Ricardo Costa Caribé nos autos do TC Processo 011.246/2016-2. Ademais, tal entendimento está em consonância com recente decisão do Supremo Tribunal Federal, que determinou o trancamento de tomada de contas especial, ao constatar a ocorrência da prescrição (Reclamação 39497, DJe 02/07/2020) .
16.1.	Não se verifica a impossibilidade de exercício pleno de contraditório e ampla defesa pelo transcurso de grande lapso temporal desde a data do dano. Considerando-se os últimos débitos atribuídos aos responsáveis (irregularidade que se deu em caráter continuado) , a apuração do achado por meio de fiscalização em 2008 e a citação recorrentes, não há que se falar extrapolação do prazo de 10 anos para a instauração da TCE, tampouco em longo lapso temporal que prejudique a defesa.
16.2.	Não se concluiu pela existência de irregularidade na metodologia do cálculo do superfaturamento utilizada pelo TCU.  O sobrepreço apurado nesta TCE decorreu de utilização de metodologia própria de unidade técnica especializada do Tribunal, mediante a comparação dos preços contratados com preços referenciais de mercado constantes do Sistema de Custos Rodoviários (Sicro) , elaborado e mantido, à época, pelo próprio DNER, atual DNIT.
16.3.	Além disso, a regularidade dos preços contratuais não foi demonstrada. Os recorrentes não agregam aos autos provas de que a realidade da obra evidenciou condições de tráfego e climáticas mais adversas e fora de qualquer previsibilidade, a fim de justificar a redução do fator de eficiência.
16.4.	Não houve desconsideração de provas constantes dos autos e cerceamento de defesa. Os documentos apresentados foram analisados, destacando-se que a substituição das composições indicadas nos sistemas referenciais de preços de obras públicas por outras, elaboradas a partir das peculiaridades do empreendimento, somente pode ser admitida nos casos específicos em que a obra ou o serviço, por suas características únicas, em muito se diferencia da situação padrão, considerada na elaboração do sistema referencial, devidamente comprovadas. Por fim, a realização de prova pericial incumbe aos responsáveis. 
16.5.	É entendimento desta Corte de Contas que, em regra, pareceres técnicos e jurídicos não vinculam os gestores, os quais têm obrigação de analisar a correção do conteúdo desses documentos. O fato de o administrador seguir pareceres técnicos e jurídicos não o torna imune à responsabilização pelo TCU (Acórdão 1001/2015-TCU-Plenário, Ministro Relator Benjamin Zymler) .
16.6.	Além disso, devem avaliar os fundamentos, a consistência e a completude das matérias submetidas a sua apreciação, realizando a conferência dos valores propostos e contratados, entre si, e com o referencial vigente à época da contratação, a fim de identificar o sobrepreço existente.
16.7.	Entende-se que não há motivos para a revisão do cálculo dos juros, a contar a partir da citação, pois não restou verificado prejuízo ao contraditório e ampla defesa, bem como em razão do princípio da indisponibilidade do interesse público. 
16.8.	No que toca à responsabilização dos recorrentes, conclui-se:
	a) Luis Munhoz Prosel Júnior, Coordenador Geral de Construção Rodoviária, e Hideraldo Luiz Caron, então Diretor de Infraestrutura de Rodoviária contribuíram para a ocorrência do superfaturamento. O Contrato PG-225/2000 foi firmado irregularmente e com sobrepreço e a revogação do Edital 228/2003 (conduta atribuída aos responsáveis) importou em continuidade do mencionado contrato até 2008, sem o cotejo dos preços contratuais com o referencial de mercado (Sicro 2) , o que deveriam ter sido realizado, considerando-se as suas competências regimentais;
	b) Francisco Augusto Pereira Desideri, Chefe da Divisão de Construção, e Roberto Borges Furtado da Silva, Chefe do Serviço de Construção e Pavimentação/DNER não aprovaram a planilha de preços unitários efetivamente utilizada no Contrato PG-225/2000. A aprovação da planilha comparativa de preços unitários com sobrepreço, atribuída aos recorrentes, não se efetivou e não resultou no superfaturamento, pois sequer subsidiou o Contrato PG-225/2000. Desse modo, não se entende que os responsáveis devem ter as suas responsabilidades excluídas da ocorrência do superfaturamento no Contrato PG-225/2000;
	c)  Maurício Hasenclever Borges, Diretor Geral do DNER subscreveu contratações questionadas e este seria o momento em que o gestor federal deveria verificar a adequação dos preços contratuais com relação aos de mercado, em contraponto a uma nova licitação para os mesmos serviços. O gestor público não está autorizado a promover contrato que se mostre economicamente desvantajoso ao Erário, para não subverter o princípio basilar da licitação, a seleção da proposta mais vantajosa para a Administração;
	d) Andrade Gutierrez Engenharia S.A. Construtora Norberto Odebrecht S.A; Construtora Queiroz Galvão S.A. e Estacon Engenharia S.A não obtiveram êxito em desconstituir a ocorrência do superfaturamento demonstrando a regularidade dos valores recebidos. Desse modo, auferiram benefício indevido, o que gera o dever de indenizar. 
PROPOSTA DE ENCAMINHAMENTO
17.	Ante o exposto, submete-se à consideração superior a presente análise dos recursos de reconsideração interpostos por Andrade Gutierrez Engenharia S.A. Construtora Norberto Odebrecht S.A; Construtora Queiroz Galvão S.A. e Estacon Engenharia S.A.; Francisco Augusto Pereira Desideri; Luis Munhoz Prosel Junior; Maurício Hasenclever Borges; Roberto Borges Furtado da Silva, e Hideraldo Luiz Caron, contra o Acórdão 1929/2019-TCU-Plenário, propondo-se com fundamento nos artigos 32, inciso I, e 33, da Lei 8.443/1992:
	I - conhecer do recurso:
	a) em sede preliminar, reconhecer a prescrição de ressarcimento ao Erário bem como a prescrição punitiva, com fundamento na Lei 9.873/1999, a fim de tornar insubsistente o acórdão recorrido arquivando-se o processo, com fundamento no art. 212 do regimento interno do TCU;
	II) no mérito, caso superada a preliminar;
	a) dar provimento aos recursos de Francisco Augusto Pereira Desideri e Roberto Borges Furtado da Silva, a fim de excluí-los do rol de responsáveis constante dos subitens 9.2.5 e 9.3;
	b) negar provimento aos demais recursos interpostos;
	III) dar ciência da deliberação que vier a ser adotada aos recorrentes e aos demais interessados."
2. 	Por seu turno, o d. representante do Ministério Público junto ao TCU produziu sua manifestação regimental nos seguintes termos (peça 355) :
 	"Examinam-se recursos de reconsideração interpostos por Andrade Gutierrez Engenharia S.A., Construtora Norberto Odebrecht S.A, Construtora Queiroz Galvão S.A. e Estacon Engenharia S.A. (peça 223) ; Francisco Augusto Pereira Desideri, Chefe da Divisão de Construção do DNER (peça 221) ; Luis Munhoz Prosel Júnior, Coordenador-Geral de Construção Rodoviária (peça 220 e 338-343) ; Maurício Hasenclever Borges, Diretor Geral do DNER (peça 268) ; Roberto Borges Furtado da Silva, Chefe do Serviço de Construção e Pavimentação/DNER (peça 222 e 336) e Hideraldo Luiz Caron, Diretor de Infra-Estrutura Terrestre (peça 303) , contra o Acórdão 1929/2019-TCU-Plenário (peça 144) .
Na decisão atacada, os responsáveis tiveram suas contas julgadas irregulares, foram condenados solidariamente em débito e lhes foram aplicadas multas individuais com base no art. 57 da Lei 8.443/92. A TCE foi instaurada por determinação do Acórdão 1193/2011-TCU-Plenário, mediante o qual foi julgado relatório de levantamento nas obras de implantação e conservação do trecho paraense daBR-163, executadas entre 1997 e 2008, em que foi identificado superfaturamento no valor de R$ 42 milhões, a preços de março de 1994, considerando os valores referenciais do Sicro I.
Nesta oportunidade, conforme delimitação apresentada na instrução da Serur, os recorrentes buscaram descaracterizar a irregularidade de superfaturamento e afastar suas responsabilidades abordando os seguintes tópicos:
a) ocorrência da prescrição;
b)  impossibilidade de exercício pleno de contraditório e ampla defesa pelo transcurso de grande lapso temporal desde a data do suposto dano e ausência de segurança jurídica;
c) metodologia do cálculo do superfaturamento utilizada pelo TCU foi inadequada;
d) regularidade dos preços contratuais com base na realidade das obras;
e) desconsideração de provas constantes dos autos e cerceamento de defesa;
f) valores preexistentes, anteriormente licitados pela Setran/PA e amparados por pareceres jurídicos;
g) necessidade de revisão do cálculo dos juros;
h) ausência de responsabilidade. (Peça 352, p. 7.) 
Em análise da unidade técnica, admitindo a possibilidade de ocorrência de prescrição ressarcitória e punitiva segundo os critérios indicados pelo STF no julgamento da RE 636.886 (item "a") , e de acordo com os elementos disponíveis nos autos, observou-se que transcorreu prazo superior a cinco anos entre o ofício de notificação dirigido ao Consorcio Construtor BR-163, recebido em 19/12/2011 (peças 108 e 109) , e o ato seguinte, referente ao encaminhamento de ofício de diligência ao Dnit, de 14/2/2017 (peça 122) , operando-se a prescrição consoante a Lei 9.873/99 (peça 352, p. 10-11) .
Na sequência, demonstrou-se que não houve interregno suficiente para configurar prejuízo ao pleno exercício de contraditório e ampla defesa (item b; peça 352, p. 12-13) , posto que as irregularidades tiveram um nítido caráter continuado, referindo-se a pagamentos superfaturados que se estenderam até 2004 no que afeta o Sr. Francisco Augusto Pereira Desideri, e até 2008 no que diz respeito aos outros recorrentes que apresentaram essa alegação, não extrapolando o prazo de dez anos até que se dessem as citações, realizadas em maio de 2011 (peça 132, p. 9) .
Quanto à alegada presunção de regularidade em função de as auditorias anteriores, entre 2000 e 2007, não terem indicado qualquer irregularidade relacionada a preços, e suposta ameaça à segurança jurídica (item "b") , foi reiterado que julgamentos pretéritos não fazem coisa julgada administrativa em relação a irregularidades não identificadas na auditoria apreciada, que venham a ser verificadas em futuras fiscalizações, podendo o Tribunal, inclusive, reexaminar atos de gestão sob outras perspectivas (Acórdão 44/2019-TCU-Plenário, 1989/2015-Plenário e 1884/2014-Plenário) .
Em relação ao superfaturamento (itens "c", "d", "e" e "f") , constatou-se que os argumentos apresentados nas peças recursais não são suficientes para elidir as ocorrências apontadas nos autos e que fundamentaram a condenação imposta pelo Tribunal, sendo, por conseguinte, incapazes de alterar a deliberação recorrida (peça 352, p. 13-27) .
Por fim, observou-se não haver qualquer condição excepcional, tampouco reconhecimento de boa-fé, que justificasse a alteração na forma de aplicação de juros aos débitos (item "g"; peça 352, p. 27-28) ; e foi admitida a ausência de responsabilidade dos Srs. Francisco Augusto Pereira Desideri e Roberto Borges Furtado da Silva (item "h") , uma vez que estes lograram demonstrar que suas condutas não contribuíram para a ocorrência do superfaturamento, em especial porque a planilha de preços unitários efetivamente utilizada no Contrato PG-225/2000, com sobrepreço, e que resultou no débito de R$ 86.118.542,51 (atualizado, com juros, até 26/01/2010) , não corresponde à planilha inicialmente elaborada por eles (peça 352, p. 36-37) . Em relação aos demais responsáveis, as análises resultaram na confirmação de nexo entre suas condutas (objeto das citações) e o dano estabelecido (peça 352, p. 28-33 e 37-39) .
Ante o exposto, a Serur apresentou propostas alternativas, nos seguintes termos:
I - conhecer do recurso:
a) em sede preliminar, reconhecer a prescrição de ressarcimento ao Erário bem como a prescrição punitiva, com fundamento na Lei 9.873/1999, a fim de tornar insubsistente o acórdão recorrido arquivando-se o processo, com fundamento no art. 212 do regimento interno do TCU;
II) no mérito, caso superada a preliminar;
a) dar provimento aos recursos de Francisco Augusto Pereira Desideri e Roberto Borges Furtado da Silva, a fim de excluí-los do rol de responsáveis constante dos subitens 9.2.5 e 9.3;
b) negar provimento aos demais recursos interpostos. (Grifei; peça 352, p. 40.) 
II
Em relação à preliminar de prescrição, considero que se deve observar o entendimento predominante neste Tribunal de Contas, de que as ações de ressarcimento ao erário são imprescritíveis, consoante dispõe o Enunciado 282 da Súmula de Jurisprudência do TCU (Acórdão 415/2021-TCU-Plenário, 18604/2021-1ª Câmara, 781/2022-1ª Câmara e 1170/2022-1ª Câmara) ; aplicando-se os critérios estabelecidos no Acórdão 1441/2016-TCU-Plenário no concernente à prescrição da pretensão punitiva, cuja ocorrência não foi verificada neste caso (peça 145, p.5; e peça 352, p. 8-10) .
Convém retomar que os pagamentos irregulares que constituíram o débito objeto desta TCE ocorreram entre 1997 e 2008. Ainda que se tomasse por base a parcela de pagamento mais antiga, de 31/12/97 (no valor de R$ 1.942.526,19, realizada no âmbito do Contrato PG 211/1997; peça 352, p. 3) , a data limite para a citação dos responsáveis, sem ocorrência da prescrição sancionatória, se daria em 11/1/2013, conforme a regra intertemporal prevista no artigo 2.028 do Código Civil:
Quando o fato irregular, ensejador da sanção, tiver ocorrido menos de dez anos antes do início da vigência da Lei 10.406/2002 (novo Código Civil) , 11/1/2003, o prazo para a prescrição da pretensão punitiva do TCU (dez anos) é contado a partir dessa data. (Enunciado do Acórdão 3074/2020-TCU-Plenário, conforme Jurisprudência Selecionada.) 
Como as citações foram determinadas antes disso, por meio do Acórdão 1193/2011-TCU-Plenário, proferido em 11/05/2011, confirma-se que não houve prescrição da ação punitiva deste Tribunal neste caso, subsistindo as multas aplicadas.
Quanto ao mérito, anuo às análises e conclusões da unidade técnica. Conforme destacado na instrução da Serur, os recorrentes não agregaram quaisquer novos elementos voltados a demonstrar a regularidade dos preços contratuais. Assim, os argumentos relacionados a esse ponto, semelhantes aos apresentados por ocasião das alegações de defesa, foram devidamente rebatidos com base nas análises técnicas que precederam a decisão adversada e na jurisprudência desta Corte de Contas.
Também considero adequada a proposta de exclusão da responsabilidade dos Srs. Francisco Augusto Pereira Desideri e Roberto Borges Furtado da Silva, posto que as condutas pelas quais esses gestores foram citados não se mostraram condizentes com os fatos evidenciados nos autos.
Desse modo, afastada a tese da prescrição, este representante do Ministério Público de Contas manifesta-se de acordo com o segundo item da proposta de encaminhamento à peça 352, no sentido de que esta Corte conheça e, no mérito:
dê provimento aos recursos de Francisco Augusto Pereira Desideri e Roberto Borges Furtado da Silva, a fim de excluí-los do rol de responsáveis constante dos subitens 9.2.5 e 9.3 do Acórdão 1929/2019-TCU-Plenário;
negue provimento aos demais recursos interpostos."
	É o Relatório.

Guilherme Gonçalves Martin (42989/OAB-DF) e Elísio de Azevedo Freitas (18.596/OAB-DF), representando Hideraldo Luiz Caron; Igor Barbosa Faria (40.354/OAB-DF), Terence Zveiter (11717/OAB-DF) e outros, representando Roberto Borges Furtado da Silva; Alexandre Aroeira Salles (28.108/OAB-DF), Patrícia Guercio Teixeira Delage (90.459/OAB-MG) e outros, representando Consórcio Construtor BR-163; Alexandre Aroeira Salles (28.108/OAB-DF), Patrícia Guercio Teixeira Delage (90.459/OAB-MG) e outros, representando Construtora Norberto Odebrecht S.A; Pedro Eloi Soares (1586-A/OAB-DF), Karine Alves de Lima e outros, representando Maurício Hasenclever Borges; Alexandre Aroeira Salles (28.108/OAB-DF), Patrícia Guercio Teixeira Delage (90.459/OAB-MG) e outros, representando Construtora Queiroz Galvão S.A.; Guilherme Gonçalves Martin (42989/OAB-DF) e Elísio de Azevedo Freitas (18.596/OAB-DF), representando Luís Munhoz Prosel Junior; Alexandre Aroeira Salles (28.108/OAB-DF), Patrícia Guercio Teixeira Delage (90.459/OAB-MG) e outros, representando Andrade Gutierrez Engenharia S.A.; Alexandre Aroeira Salles (28.108/OAB-DF), Patrícia Guercio Teixeira Delage (90.459/OAB-MG) e outros, representando Estacon Engenharia S.A.

Subprocurador-Geral Paulo Soares Bugarin.

REPRESENTAÇÃO CONVERTIDA EM TOMADA DE CONTAS ESPECIAL. DNER. OBRAS BR-163. SUB-ROGAÇÃO DE CONTRATOS DO ESTADO DO PARÁ COM POSTERIOR UNIFICAÇÃO DOS AJUSTES. SOBREPREÇO. SUPERFATURAMENTO. CAUTELAR PARA SUSPENSÃO DOS PAGAMENTOS. CITAÇÃO. CONTAS IRREGULARES. DÉBITO. MULTAS. Recursos de reconsideração. Conhecimento. Superfaturamento evidenciado. negativa de provimento aos recursos. Comunicações.

TOMADA DE CONTAS ESPECIAL (TCE)

Secretaria de Recursos (Serur); Secretaria de Fiscalização de Infraestrutura Rodoviária e de Aviação Civil (SeinfraRod).

Nesta fase processual, são examinados recursos de reconsideração interpostos pelas empresas Andrade Gutierrez Engenharia S.A., Construtora Norberto Odebrecht S.A., Construtora Queiroz Galvão S.A. e Estacon Engenharia S.A., bem como pelos Srs. Francisco Augusto Pereira Desideri, Luis Munhoz Prosel Júnior, Maurício Hasenclever Borges, Roberto Borges Furtado da Silva e Hideraldo Luiz Caron, em face do Acórdão 1929/2019-TCU-Plenário, que apreciou tomada de contas especial constituída em atendimento ao Acórdão 1193/2011-TCU-Plenário, em virtude de indício de superfaturamento apurado nas obras de implantação e conservação do trecho paraense da BR-163, executadas entre 1997 e 2008.
A complexidade dos autos em exame exige que se faça um breve histórico dos acontecimentos no empreendimento, cuja implantação foi iniciada na década de 1970 pelos  8o  e 9o Batalhões de Engenharia de Construção do Exército Brasileiro (BEC) , por meio de delegação de competência do então Departamento Nacional de Estradas de Rodagem (DNER) .
No ano de 1989, o DNER e a Secretaria Executiva de Transportes do Estado do Pará (Setran) firmaram o convênio PG-015/89 em que o concedente transferiria recursos ao convenente para serem aplicados em obras num trecho de 698,5 km de extensão da BR163, entre a divisa dos Estados do Pará e Mato Grosso e o entroncamento com a BR230 no Estado do Pará.
Por meio da Concorrência 019/90, a Setran licitou quatro trechos da BR-163, resultando nos Contratos AJUR 55/91 (Lote 1) , AJUR 56/91 (Lote 02) , AJUR 57/91 (Lote 3) e AJUR 04/91 (Lote 4) , celebrados, respectivamente, com as empresas Construtora Norberto Odebrecht S.A., Estacon Engenharia S.A., Construtora Andrade Gutierrez S.A. e Construtora Queiroz Galvão S.A. 
Insta salientar que as despesas decorrentes dos contratos correriam por conta de recursos federais repassados pelo DNER ao Governo do Estado do Pará, via Setran, conforme estipulava a cláusula terceira do quinto termo de sub-rogação parcial do convênio de delegação no PG 15/70-00 celebrado entre o DNER e o então Ministério do Exército.
Em 25/11/1997, os referidos ajustes, totalizando R$ 220.464.302,93 (duzentos e vinte milhões, quatrocentos e sessenta e quatro mil, trezentos e dois reais, noventa e três centavos) , foram transferidos ao extinto Departamento Nacional de Estradas de Rodagem (DNER) , por intermédio dos respectivos Termos de Cessão ou Sub-rogação, PG-209/97, PG-210/97, PG-211/97 e PG212/97 conforme detalhado na tabela a seguir:
Tabela 1 - Os contratos de sub-rogação firmados com o DNER.
	Contratada
	Contrato
	Objeto
	Valor (R$) 

	Construtora Norberto Odebrecht S.A.
	PG-211/97-00
	Pavimentação de 172 km em areia asfalto usinado a quente no lote 1 da BR-163.
	41.634.305,69

	Estacon Engenharia S.A.
	PG-212/97-00
	Pavimentação de 199,5 km em areia asfalto usinado a quente no lote 2 da BR-163.
	68.312.716,24

	Construtora Andrade Gutierrez S.A.
	PG-210/97-00
	Pavimentação de 163,5 km em concreto betuminoso usinado a quente no lote 3 da BR-163.
	54.116.485,96

	Construtora Queiroz Galvão S.A.
	PG-209/97-00
	Pavimentação de 163,5 km em concreto betuminoso usinado a quente no lote 4 da BR-163.
	56.400.795,04

				220.464.302,93

Cerca de três anos depois, as contratadas formaram o Consórcio Construtor BR-163 e celebraram com a autarquia federal o Contrato PG 225/2000, em substituição aos quatro ajustes firmados anteriormente.
Essa última avença foi fiscalizada pelo Tribunal de Contas da União no âmbito do Fiscobras/2008 (TC Processo 015.010/2008-9) , processo em que foram apontados indícios de superfaturamento na obras, decorrente do sobrepreço de itens de serviço do empreendimento. Tal fato ensejou a expedição de medida cautelar em 11/9/2008, determinando ao Dnit, órgão sucessor do DNER, a retenção de pagamentos. 
Logo em seguida, em 30/9/2008, o ajuste foi rescindido pela referida autarquia, tendo em vista que a conclusão do projeto executivo, ocorrida em 2006, evidenciou significativa desvantagem de sua manutenção. O orçamento obtido para o contrato foi de R$ 664.806.009,77, enquanto a estimativa de preços com base no Sicro era de R$ 334.503.211,28.
O Acórdão 2440/2008-TCU-Plenário, de relatoria do Ministro Ubiratan Aguiar, embora tenha registrado a rescisão do mencionado ajuste, manteve os termos da medida cautelar vigente, bem como informou à Comissão Mista de Planos, Orçamentos Públicos e Fiscalização do Congresso Nacional que o bloqueio orçamentário das obras de construção da BR-163/PA tornou-se desnecessário após a rescisão do Contrato PG 225/2000.
Cabe fazer um parêntesis para frisar que, no exercício de 2003, o Dnit publicou o Edital de Concorrência 228/2003, destinado a contratar os serviços de conservação e recuperação da BR 163/PA. No entanto, em fevereiro de 2005, em atendimento à solicitação do consórcio construtor, a autarquia revogou a licitação, sob o argumento de que haveria superposição entre os objetos do certame licitatório e do Contrato PG 225/2000. 
Na ocasião, os quantitativos de restauração e conservação do Contrato PG 225/2000 já se encontravam inteiramente esgotados e tais serviços eram pagos com verbas destinadas aos itens contratuais de construção. Para superar tal óbice, o Dnit celebrou aditivo contratual, transferindo quantitativos de serviços de construção para as atividades de conservação da rodovia. Não havia, pois, o alegado impedimento para prosseguimento do certame, porque os quantitativos de serviços de restauração e conservação da rodovia haviam sido consumidos nos 15 anos em que vigoravam aqueles contratos. 
Além disso, a medida foi apontada como danosa ao Erário, haja vista que, na ocasião, os preços praticados pelo consórcio superavam, em 83%, os valores registrados no Sicro para os mesmos serviços. Tal decisão impôs, à época das medições, suposto prejuízo de R$ 4,2 milhões ao Erário, montante este que só não foi superior porque a medida cautelar concedida pelo então relator, Ministro Ubiratan Aguiar, evitou o pagamento de R$ 15,7 milhões ao contratado.
Após a quantificação do débito, conduzida no âmbito do TC Processo 015.010/2008-9, o Acórdão 1193/2011-TCU-Plenário, de relatoria do Ministro Walton Alencar Rodrigues, determinou a constituição deste processo de tomada de contas especial e a citação dos responsáveis, bem como manteve os efeitos da cautelar referendada pelo Acórdão 2440/2008-TCU-Plenário. 
O Sr. Maurício Hasenclever Borges, ex-dirigente do DNER, e as quatro construtoras foram citados em razão da celebração dos contratos de 1997, que resultaram nos superfaturamentos apurados no período de 1997 a 2000. Segundo a decisão de mérito desta TCE, a assinatura dos Contratos PG-209/1997, PG-210/1997, PG211/1997 e PG-212/97 teria se dado sem nenhum tipo de análise sobre a real vantagem da sub-rogação dos referidos ajustes em alternativa à realização de uma nova licitação, ou, ainda, a repactuação dos valores que haviam sido contratados no âmbito do certame realizado pela Setran/PA.
Por seu turno, os Srs. Roberto Borges Furtado da Silva (então Chefe do Serviço de Construção e Pavimentação do DNER) , Francisco Augusto Pereira Desideri (então Chefe da Divisão de Construção do DNER) e Rogério Gonzales Alves (Diretor Substituto de Engenharia Rodoviária do DNER à época dos fatos) foram citados em solidariedade com as empresas componentes do Consórcio Construtor da BR-163 em razão do débito apurado no período compreendido entre 2000 e 2003, pois teriam analisado e sugerido a aprovação da planilha de preços enviada pelo consórcio e que fundamentaria o Contrato 225/2000. 
Por fim, os Srs. Luis Munhoz Prosel Júnior, então ocupante do cargo de Coordenador-Geral de Construção Rodoviária, e Hideraldo Luiz Caron, na condição de Diretor de Infraestrutura Terrestre, foram citados em solidariedade com as empresas componentes do Consórcio Construtor da BR-163 pelo débito decorrente da revogação do edital de licitação 228/2003, dando causa ao prosseguimento da execução do Contrato PG 225/2000, com superfaturamento, entre os anos de 2003 a 2008. 
Segundo o relator a quo, o eminente Ministro Walton Alencar Rodrigues, a revogação do Edital 228/2003 ocorreu em atendimento à solicitação do consórcio executor, sob o argumento de que haveria superposição entre os objetos do certame e do Contrato PG 225/2000. No entanto, não haveria impedimento para prosseguimento da nova licitação, porque os quantitativos de serviços de restauração e conservação do referido ajuste haviam sido integralmente consumidos e vinham sendo pagos com verba de construção. 
Além disso, logo após a revogação do certame licitatório, o Contrato 225/2000 foi aditivado para remanejamento das verbas. Assim, o relator da decisão recorrida considerou que os responsáveis procederam sem avaliar a economicidade do contrato frente ao edital a ser revogado e aos valores constantes dos referenciais públicos. 
Em linhas gerais, os percentuais de superfaturamento observados nos ajustes em apreciação foram os indicados na tabela a seguir, conforme relatório que embasou o Acórdão 1929/2019-TCU-Plenário:
Tabela 2 - Percentuais de superfaturamento. 
	Contrato/Período de Execução
	Superfaturamento apontado

	209/1997 - Sem considerar a 34ª medição
	52,62%

	210/1997
	66,47%

	211/1997
	63,64%

	212/1997
	64,86%

	225/2000 - 2000 a 2002
	45,37%

	225/2000 - 2003 a 2008 - Somente até a 55ª medição
	8,02%

O Acórdão 1929/2019-TCU-Plenário, além de julgar irregulares as contas dos agentes elencados acima, imputou os seguintes débitos atualizados (até o dia 24/6/2019) a cada grupo de responsáveis solidários:
	Contrato
	Débito Atualizado 
	Responsáveis Solidários

	Contrato PG 209/1997
	R$ 4.814.992,30
	Maurício Hasenclever Borges
Construtora Queiroz Galvão S.A.

	Contrato PG 210/1997
	R$ 5.737.672,39
	Maurício Hasenclever Borges
Construtora Andrade Gutierrez S.A.

	Contrato PG 211/1997
	R$ 47.260.992,11
	Maurício Hasenclever Borges
Construtora Norberto Odebrecht S.A.

	Contrato PG 212/1997
	R$ 5.917.176,04
	Maurício Hasenclever Borges
Estacon Engenharia S.A.

	Contrato PG 225/2000 (22/12/2000 a 24/6/2004) 
	R$ 39.402.901,78
	Roberto Borges Furtado Silva
Francisco Augusto Pereira Desideri
Rogério Gonzales Alves
empresas integrantes do Consórcio Construtor da BR 163

	Contrato PG 225/2000 (28/12/2005 a 14/8/2008) 
	R$ 4.952.878,54
	Luiz Munhoz Prosel Júnior
Hideraldo Luiz Caron
empresas integrantes do Consórcio Construtor da BR 163

Outrossim, o Acórdão 1929/2019-TCU-Plenário aplicou as seguintes multas, com fundamento no art. 57 da Lei 8.443/1992:
	Responsável
	Valor (R$) 

	Maurício Hasenclever Borges
	22.746.166,57

	Roberto Borges Furtado Silva
	7.251.594,39

	Francisco Augusto Pereira Desideri
	7.251.594,39

	Rogério Gonzales Alves
	7.251.594,39

	Luiz Munhoz Prosel Júnior
	1.330.191,90

	Hideraldo Luiz Caron
	1.330.191,90

	Construtora Queiroz Galvão S.A.
	9.544.784,75

	Construtora Andrade Gutierrez S.A.
	9.729.320,77

	Construtora Norberto Odebrecht S.A.
	27.033.984,71

	Estacon Engenharia S.A.
	9.765.221,50

Ao Acórdão 1929/2019-TCU-Plenário, foram opostos embargos de declaração, os quais foram conhecidos e rejeitados pelos Acórdão 3044/2019-TCU-Plenário e 755/2020-Plenário.
Irresignados com o referido desfecho processual, os responsáveis interpuseram os recursos de reconsideração ora em apreciação.
Em pareceres uníssonos, a Secretária de Recursos (Serur) formulou as seguintes conclusões, in verbis (peça 352) :
"16.	Preliminarmente, se observa que houve a ocorrência da prescrição, consoante a Lei 9.873/1999. Entende-se que, no caso de tomada de contas especiais, se a prescrição alcançar a totalidade do objeto do processo não subsistirão condições para o desenvolvimento válido e regular do feito, que deverá ser arquivado, nos termos do art. 212 do regimento interno do Tribunal, consoante parecer emitido pelo Procurador Sérgio Ricardo Costa Caribé nos autos do TC Processo 011.246/2016-2. Ademais, tal entendimento está em consonância com recente decisão do Supremo Tribunal Federal, que determinou o trancamento de tomada de contas especial, ao constatar a ocorrência da prescrição (Reclamação 39497, DJe 02/07/2020) .
16.1.	Não se verifica a impossibilidade de exercício pleno de contraditório e ampla defesa pelo transcurso de grande lapso temporal desde a data do dano. Considerando-se os últimos débitos atribuídos aos responsáveis (irregularidade que se deu em caráter continuado) , a apuração do achado por meio de fiscalização em 2008 e a citação recorrentes, não há que se falar extrapolação do prazo de 10 anos para a instauração da TCE, tampouco em longo lapso temporal que prejudique a defesa.
16.2.	Não se concluiu pela existência de irregularidade na metodologia do cálculo do superfaturamento utilizada pelo TCU.  O sobrepreço apurado nesta TCE decorreu de utilização de metodologia própria de unidade técnica especializada do Tribunal, mediante a comparação dos preços contratados com preços referenciais de mercado constantes do Sistema de Custos Rodoviários (Sicro) , elaborado e mantido, à época, pelo próprio DNER, atual DNIT.
16.3.	Além disso, a regularidade dos preços contratuais não foi demonstrada. Os recorrentes não agregam aos autos provas de que a realidade da obra evidenciou condições de tráfego e climáticas mais adversas e fora de qualquer previsibilidade, a fim de justificar a redução do fator de eficiência.
16.4.	Não houve desconsideração de provas constantes dos autos e cerceamento de defesa. Os documentos apresentados foram analisados, destacando-se que a substituição das composições indicadas nos sistemas referenciais de preços de obras públicas por outras, elaboradas a partir das peculiaridades do empreendimento, somente pode ser admitida nos casos específicos em que a obra ou o serviço, por suas características únicas, em muito se diferencia da situação padrão, considerada na elaboração do sistema referencial, devidamente comprovadas. Por fim, a realização de prova pericial incumbe aos responsáveis. 
16.5.	É entendimento desta Corte de Contas que, em regra, pareceres técnicos e jurídicos não vinculam os gestores, os quais têm obrigação de analisar a correção do conteúdo desses documentos. O fato de o administrador seguir pareceres técnicos e jurídicos não o torna imune à responsabilização pelo TCU (Acórdão 1001/2015-TCU-Plenário, Ministro Relator Benjamin Zymler) .
16.6.	Além disso, devem avaliar os fundamentos, a consistência e a completude das matérias submetidas a sua apreciação, realizando a conferência dos valores propostos e contratados, entre si, e com o referencial vigente à época da contratação, a fim de identificar o sobrepreço existente.
16.7.	Entende-se que não há motivos para a revisão do cálculo dos juros, a contar a partir da citação, pois não restou verificado prejuízo ao contraditório e ampla defesa, bem como em razão do princípio da indisponibilidade do interesse público. 
16.8.	No que toca à responsabilização dos recorrentes, conclui-se:
	a) Luis Munhoz Prosel Júnior, Coordenador Geral de Construção Rodoviária, e Hideraldo Luiz Caron, então Diretor de Infraestrutura de Rodoviária contribuíram para a ocorrência do superfaturamento. O Contrato PG-225/2000 foi firmado irregularmente e com sobrepreço e a revogação do Edital 228/2003 (conduta atribuída aos responsáveis) importou em continuidade do mencionado contrato até 2008, sem o cotejo dos preços contratuais com o referencial de mercado (Sicro 2) , o que deveriam ter sido realizado (sic) , considerando-se as suas competências regimentais;
	b) Francisco Augusto Pereira Desideri, Chefe da Divisão de Construção, e Roberto Borges Furtado da Silva, Chefe do Serviço de Construção e Pavimentação/DNER não aprovaram a planilha de preços unitários efetivamente utilizada no Contrato PG-225/2000. A aprovação da planilha comparativa de preços unitários com sobrepreço, atribuída aos recorrentes, não se efetivou e não resultou no superfaturamento, pois sequer subsidiou o Contrato PG-225/2000. Desse modo, não se entende que os responsáveis devem ter as suas responsabilidades excluídas da ocorrência do superfaturamento no Contrato PG-225/2000;
	c)  Maurício Hasenclever Borges, Diretor Geral do DNER subscreveu contratações questionadas e este seria o momento em que o gestor federal deveria verificar a adequação dos preços contratuais com relação aos de mercado, em contraponto a uma nova licitação para os mesmos serviços. O gestor público não está autorizado a promover contrato que se mostre economicamente desvantajoso ao Erário, para não subverter o princípio basilar da licitação, a seleção da proposta mais vantajosa para a Administração;
	d) Andrade Gutierrez Engenharia S.A. Construtora Norberto Odebrecht S.A; Construtora Queiroz Galvão S.A. e Estacon Engenharia S.A não obtiveram êxito em desconstituir a ocorrência do superfaturamento demonstrando a regularidade dos valores recebidos. Desse modo, auferiram benefício indevido, o que gera o dever de indenizar."
Diante das conclusões acima, a unidade técnica propõe, preliminarmente, reconhecer a prescrição de ressarcimento ao Erário, bem como a prescrição punitiva, com fundamento na Lei 9.873/1999, a fim de tornar insubsistente o acórdão recorrido e, por conseguinte, arquivar o presente processo com fundamento no art. 212 do Regimento Interno do TCU.
Caso superada a preliminar, o posicionamento da unidade técnica foi no sentido de conceder provimento aos recursos dos Srs. Francisco Augusto Pereira Desideri e Roberto Borges Furtado da Silva, a fim de excluí-los do rol de responsáveis, e de negar provimento aos demais recursos interpostos.
O pronunciamento regimental do Parquet, na figura do Subprocurador-Geral Paulo Soares Bugarin, entendeu que, em relação à preliminar de prescrição, deveria ser observado o entendimento predominante no âmbito do TCU, no sentido de que as ações de ressarcimento ao Erário são imprescritíveis, consoante dispõe o Enunciado 282 da Súmula de Jurisprudência do TCU (Acórdão 415/2021-TCU-Plenário, 18.604/2021-1ª Câmara, 781/2022-1ª Câmara e 1.170/2022-1ª Câmara) ; aplicando-se os critérios estabelecidos no Acórdão 1441/2016-TCU-Plenário no concernente à prescrição da pretensão punitiva, cuja ocorrência não foi verificada neste caso.
No que tange ao mérito dos apelos, o Ministério Público de Contas acolheu integralmente o exame realizado pela unidade técnica.
II
Após essa indispensável contextualização dos autos, passo a me manifestar sobre as razões recursais e sobre as propostas de encaminhamento formuladas pelas instâncias instrutivas. 
Preliminarmente, por estarem presentes os requisitos de admissibilidade previstos nos arts. 32, inciso I, e 33 da Lei 8.443/1992, entendo pertinente conhecer dos recursos de reconsideração e passo a examinar o mérito dos apelos. 
Abordo inicialmente as alegações de prescrição ressarcitória e punitiva apresentadas pelos recorrentes. As instâncias instrutivas foram uníssonas no entendimento de que não haveria prescrição da pretensão punitiva, se aplicados os critérios definidos no Acórdão 1.441/2016-Plena¿rio, que, em incidente de uniformização de jurisprudência, orientou-se pela aplicação do Código Civil. Por este acórdão, em linhas gerais, a prescrição subordina-se ao prazo geral de dez anos (CC, art. 205) , contado a partir da data da ocorrência do fato e interrompido pelo ato que ordenar a citação, a audiência ou a oitiva da parte. 
No caso em discussão, é nítido o caráter continuado das irregularidades que geraram os diversos pagamentos com sobrepreço, pois foi verificado superfaturamento de todos os contratos, de 1997 até 2008. A continuidade delitiva foi interrompida somente em 2008, com a rescisão do Contrato PG 225/2000. Assim, conforme histórico dos fatos apresentados neste voto e no relatório que fundamenta esta deliberação, o termo a quo a ser considerado deve ser o último pagamento do Contrato PG 225/2000, ocorrido somente no exercício de 2008.
O relator da decisão recorrida entendeu que a aplicação da regra intertemporal prevista no artigo 2.028 do Código Civil resultaria na data limite para citação dos responsáveis, sem ocorrência da prescrição, em 11/1/2013, ao passo que o julgamento do Acórdão 1193/2011-TCU-Plenário, que determinou as citações, ocorreu em 11/5/2011. Desse modo, não vislumbrou a ocorrência da prescrição punitiva.
Com base no mesmo raciocínio, é nítido que também não houve a prescrição quinquenal prevista no art. 1º da Lei 9.873/1999, pois o Acórdão 1.193/2011, proferido na Sessão Ordinária do Plenário de 11/5/2011, converteu os autos em tomada de contas especial e determinou a citação dos responsáveis, antes, portanto, de esgotado o prazo quinquenal contado do último pagamento superfaturado. Aplica-se ao caso a parte final do referido dispositivo, in verbis:
"Art. 1º  Prescreve em cinco anos a ação punitiva da Administração Pública Federal, direta e indireta, no exercício do poder de polícia, objetivando apurar infração à legislação em vigor, contados da data da prática do ato ou, no caso de infração permanente ou continuada, do dia em que tiver cessado."
A Secretaria de Recursos acolheu o argumento das empresas integrantes do consórcio construtor de que teria havido a prescrição intercorrente prevista no §1º do mesmo artigo, visto que o presente processo teria ficado paralisado por mais de três anos, aguardando "julgamento ou despacho". Para embasar tal conclusão, foi apresentada a seguinte cronologia dos fatos:
	"a) termo a quo: último pagamento irregular 14/8/2008
	Causas interruptivas
	b) autuação da TCE: 18/5/2011;
	c) Acórdão 3096/2011-TCU-Plenário, de 30/11/2011, que determinou prazo final para o atendimento dos ofícios citatórios (peça 107) ;
	d) Ofício TCU 1295, de 7/12/2011, que comunicou ao responsável a prorrogação do prazo para atendimento do ofício de citação até 30/11/2011 (peça 108) ;
	e) Notificação de responsável em 19/12/2011 (peça 109) ;
	e) Ofício TCU 58/2017, de 14/2/2017, que solicitou documentação ao Diretor-Geral do Departamento Nacional de Infraestrutura de Transportes (peça 122) ;
	f) Acórdão 1929/2019-TCU-Plenário, de 21/8/2019, condenou os responsáveis em débito e aplicou-lhes multa (peça 144) ."
Na cronologia acima, caberia ainda destacar a produção da instrução de mérito da Secretaria de Fiscalização de Infraestrutura Rodoviária e de Aviação Civil, ocorrida em 15/3/2018 (peças 132, 133 e 134) , e o parecer do MP/TCU, produzido em 11/5/2018.
Assim, a Serur considerou que houve o transcurso de prazo superior a 5 anos entre a notificação de responsável, de 19/12/2011 (peça 109) e o Ofício TCU 58/2017, de 14/2/2017 (peça 122) , tendo sido operada a prescrição, consoante a Lei 9.873/1999.  
Ocorre que a instrução também destacou que houve a autuação de dois processos de solicitação de informações apensados ao presente processo. O primeiro, o TC Processo 001.381/2015-6 tratou de solicitação do Ministério Público Federal - Procuradoria da República no Município de Santarém/PA, por intermédio do Ofício PRM/STM/GAB2/868/2014, de 16/12/2014 e visando à instrução do Inquérito Civil - IC 1.23.002.000047/2009-40, de informações sobre o TC Processo 015.010/2008-9. 
O segundo, o TC Processo 036.056/2016-1, cuidou de solicitação do Departamento de Polícia Federal - Superintendência Regional no Distrito Federal, na qual, por intermédio do Ofício n. 12286/2016, e em referência ao IPL n. 0900/2013-4 - SR/PF/DF, a Sra. Delegada de Polícia Federal solicita informações de eventuais processos existentes em desfavor de Francisco Augusto Pereira Desideri (CPF 310.929.347-15) , Piero Eugênio dos Santos Desideri (CPF 011.791.007-43) , Fabrício Eugênio dos Santos Desideri (CPF 076.630.817-06) e COTRAG Engenharia e Assessoria - CNPJ 71.376.032/0001-34. 
De forma diversa da unidade técnica, entendo que as solicitações mencionadas acima são causas de interrupção da prescrição, nos termos do art. 2º, inciso II, da Lei 9.873/1999, pois podem ser enquadrar no conceito de "qualquer ato inequívoco, que importe apuração do fato" pela Administração Pública Federal.
Diante do exposto, não houve o transcurso de prazo superior a três anos entre a notificação de responsável, em 19/12/2011 (peça 109) , e a expedição do Ofício PRM/STM/GAB2/868/2014, de 16/12/2014, visando a instrução do Inquérito Civil - IC 1.23.002.000047/2009-40, não se operando, dessa maneira, a prescrição intercorrente do art. 1º, §1º, da Lei 9.873/1999. Ou seja, qualquer que seja o regime prescricional aplicado aos autos, seja o prazo decenal previsto no art. 205 do Código Civil ou os dispositivos da Lei 9.873/1999, não se operou a prescrição da pretensão punitiva. Tenho idêntica conclusão acerca da prescrição ressarcitória.
No que se refere aos argumentos dos recorrentes de que teria havido prejuízo ao contraditório e à ampla defesa pelo transcurso de grande lapso temporal, estou alinhado com as conclusões da Serur no sentido de que essa situação não se verificou no caso em apreciação.
Com efeito, o art. 5º, § 4º, da IN/TCU 56/2007, vigente quando da determinação para instauração da presente tomada de contas especial, autorizava o arquivamento de processos dessa natureza quando transcorrido o interregno de mais de dez anos entre os fatos geradores do dano e a citação dos responsáveis. 
Todavia, a própria redação constante do parágrafo quarto do dispositivo citado põe a salvo determinação deste Tribunal em contrário, de modo que o arquivamento dos processos com base nesse dispositivo se dá enquanto não exercido juízo diverso por parte deste Tribunal.
A referida norma veio reconhecer a possibilidade de arquivamento de processos de tomada de contas especial nos quais o transcurso de tempo superior a dez anos entre o fato gerador e a citação dos responsáveis importassem em obstáculos intransponíveis ao exercício do seu direito à ampla defesa. Entendo que, no caso de processos já instaurados, em tramitação neste Tribunal, como na presente situação, as partes devem demonstrar o real prejuízo para suas defesas, aduzindo os elementos objetivos que conduzam a tal conclusão. A simples consideração de requisito temporal (mais de dez anos) referido na IN/TCU 56/2007 não é suficiente para o afastamento da responsabilidade pelo débito apurado.
Portanto, o alegado prejuízo à defesa deveria ser objetivamente demonstrado pelos responsáveis, pois, assim, genericamente argumentando, não pode ser admitido, uma vez que constam dos autos todos os elementos necessários à apuração do real custo das obras, como planilhas de cálculo do sobrepreço e a documentação relativa à contratação impugnada (despachos, pareceres técnicos e jurídicos, planilhas orçamentárias, contratos, atos de designação diversos, medições e composições de custo unitário) . 
Outrossim, a decisão que autorizou a constituição desta TCE e determinou a citação dos responsáveis é datada de maio/2011, ao passo que as medições contendo o suposto superfaturamento do Contrato PG 225/2000 prosseguiram até agosto/2008, cabendo novamente reiterar o nítido caráter continuado das irregularidades observadas nos autos.
Assim, verifico não existirem os alegados prejuízos ao exercício da ampla defesa e do contraditório.
III
Neste tópico, abordo os argumentos recursais objetivando descaracterizar o apontamento do superfaturamento nas obras em questão.
Os recursos das construtoras integrantes do consórcio alegam que o apontamento de suposto superfaturamento em contrato tão antigo afrontaria os princípios da segurança jurídica e da razoabilidade, pois as obras em tela já haviam sido fiscalizadas anteriormente pelo TCU e os relatórios de auditoria produzidos não apontaram irregularidades no empreendimento.
A esse respeito, não tenho reparos a fazer no exame realizado pela Serur, que considerou que as auditorias realizadas pelo TCU não conferem atestado de regularidade ao período ou ao objeto da fiscalização, pois apresentam exames específicos realizados de acordo com o escopo de cada ação de controle.
Já tive a oportunidade de me manifestar em outros diversos processos (v. g.  1.989/2015-Plenário) no sentido de que julgamentos pretéritos desta Corte de Contas não fazem coisa julgada administrativa em relação a irregularidades não identificadas, por quaisquer motivos, na auditoria apreciada e posteriormente verificadas em novas fiscalizações, podendo o Tribunal, inclusive, reexaminar atos de gestão sob outras perspectivas. 
Também não há de se falar em violação ao disposto no art. 24 da LINDB, o qual veda que, com base em mudança posterior de orientação geral, sejam declaradas inválidas situações plenamente constituídas, pois nenhum julgamento anterior desta Corte de Contas atestou a regularidade dos preços contratados. A economicidade dos valores contratados simplesmente não entrou no escopo das fiscalizações anteriores, de forma que não houve mudança de entendimento quando, no âmbito do TC Processo 015.010/2008-9 (processo originador desta tomada de contas especial) , foi realizada pela primeira vez a análise da justeza dos preços contratados à luz das condições praticadas no mercado.
III.1
55.	Prosseguindo com o exame, há diversos argumentos recursais das empresas integrantes do consórcio construtor aduzindo que a metodologia utilizada pelo TCU para cálculo de suposto superfaturamento não se encontraria adequada:
a) o TCU tem jurisprudência consolidada de que uma análise de economicidade deve se dar por meio da comparação de preços contratuais com referenciais de mercado da data-base da avença;
b) e o Sicro I era extremamente falho no período em análise (tanto que veio a ser aprimorado posteriormente) ;
c) os diversos reajustes e retroações perpetradas pela Unidade Técnica distorcem a análise do TCU no presente caso, não trazendo confiabilidade ao apontamento de suposto superfaturamento;
d) a responsabilização do consórcio não teria ocorrido em virtude da prática de qualquer ato ilegal que tivesse cometido no âmbito das obras da BR-163/PA - ou mesmo em razão de suposto descumprimento do contrato - mas sim porque o TCU, em suposta usurpação de competência do administrador público, entendeu que em determinados momentos ao longo da execução contratual o gestor deveria ter rescindido a avença em comento, mas não o fez;
e) num ambiente de controle consequencialista da administração pública - inclusive, hoje positivado na Lei de Introdução às Normas do Direito Brasileiro - não faria sentido que o TCU exigisse do gestor ou do consórcio construtor que previssem, à época dos fatos, a possibilidade de uma melhor solução para o caso concreto;
f) o que é exigível daqueles que contratam com a administração pública é a sua submissão a um processo licitatório competitivo, no âmbito do qual apresente a melhor proposta de preços, bem como a correta execução dos serviços pactuados - na medida das possibilidades reais do empreendimento - e o escorreito cumprimento das normas contratuais, o que teria ocorrido no presente caso; e
g) seria impossível a condenação solidária do consórcio ao suposto ressarcimento do dano, por meio da devolução de valores que recebeu em contraprestação sinalagmática pelos serviços prestados, pois todos eles foram medidos e efetivamente executados, razão pela qual não há que se falar em qualquer irregularidade na atuação do consórcio no presente caso.
Acolho integralmente a análise da Serur, que refutou os referidos argumentos, sem prejuízo de tecer algumas considerações adicionais que entendo pertinentes para a apreciação da matéria.
Primeiramente, quanto à metodologia de cálculo do superfaturamento, assiste razão aos recorrentes de que o TCU tem jurisprudência consolidada de que uma análise de economicidade deve se dar por meio da comparação de preços contratuais com referenciais de mercado da data-base da avença. Nesse sentido, cito o Acórdão 854/2016-TCU-Plenário, de minha própria relatoria.
Ocorre que há um distinguishing nestes autos, considerando que a contratação original, realizada por órgão estadual do Pará por meio da Concorrência 019/90, torna inadequada a análise da economicidade na data-base original da contratação, o que seria inclusive dificultada pelo cenário inflacionário que existia à época.
Somente em 25/11/1997, esses contratos firmados pelo Governo do Pará foram transferidos para o então DNER, por meio dos Termos de Cessão ou de Sub-rogação Parcial PG-211/97-00 (Lote 01) , PG-212/97-00 (Lote 02) , PG 210/97-00 (Lote 03) e PG-209/97-00 (Lote 04) . Em linha com a análise realizada pela unidade técnica especializada em obras rodoviárias, esse seria o momento em que o gestor federal deveria verificar a adequação dos preços contratuais com relação aos de mercado, em contraponto a uma nova licitação para os mesmos serviços. 
Dito de outra forma, caso fosse realizada uma licitação naquela época, a data-base a ser considerada seria abril de 1997, que se refere ao início das tratativas para transferência desses contratos da Setran/PA para o DNER. 
Assim, é correta a utilização da primeira data-base a ser considerada nos cálculos de adequação de preços dos contratos PG 209/97 a 212/97 por gestores federais, em decorrência do processo de transferência dos contratos originais ao DNER, que se iniciou em abril de 1997.
O que se esperaria dos gestores federais que atuaram nesse processo de sub-rogação dos contratos é que o exame de sua vantajosidade fosse feito no ano de 1997, com base nas referências do Sicro-I, que era efetivamente o sistema utilizado à época. Não é possível questionar o uso do Sicro-I, como pretendem os recorrentes integrantes do consórcio, porque simplesmente não haveria outra referência ou parâmetro a ser utilizado pelo Dnit.
Posteriormente à sub-rogação citada, em 16/6/1998, as quatro empresas responsáveis pela execução desses contratos uniram-se em consórcio para propor ao DNER a execução conjunta das obras na BR-163, o que foi aprovado pela autarquia em 7/10/1999, com a consequente celebração do Contrato PG 225/2000, em 24/10/2000. 
Portanto, em novembro de 1999, houve uma nova oportunidade de verificação de preços dos serviços decorrentes das fusões dos quatro contratos originais pelos gestores federais, em contraponto aos preços de mercado daquela época, o que demonstra a pertinência de utilizar essa segunda data-base como parâmetro de análise para o período inicial de execução do Contrato PG 225/2000. O uso do Sicro-I como referência nessa segunda parcela do dano parece-me igualmente escorreita.
Finalmente, após a fusão das quatro avenças iniciais no Contrato PG 225/2000, foi proposta uma nova licitação para a execução dos serviços que vinham sendo prestados na BR-163, em decorrência dos quantitativos dos serviços necessários à sua manutenção terem se exaurido no Contrato PG 225/2000. Essa proposta de nova licitação culminou com a publicação do Edital 228/2003-02. Entretanto, em decorrência de solicitação do consórcio contratado, o citado edital foi revogado em novembro de 2003. No entendimento da então Secob-2, esse seria o novo marco em que os gestores deveriam verificar a vantajosidade de se manter o contrato questionado, comparando-o aos preços de mercado da época, ou de se realizar a licitação proposta.
O Sicro-II foi o sistema referencial empregado como parâmetro de análise nessa terceira parcela do débito, pois tinha se tornado o sistema oficial de custos utilizado para a precificação de obras rodoviárias pela autarquia.
Toda a sistemática descrita acima, demonstra que foi realmente necessário segregar o cálculo do dano em três períodos distintos, de forma que fosse possível individualizar as condutas de cada grupo de responsáveis solidários pelo débito.
No tocante ao sistema de custos utilizado como referência, os recorrentes  afirmaram que não seria aplicável o Sicro-I como referencial de preços para o presente caso, pois a credibilidade desse sistema teria sido questionada pelo próprio TCU.
Considero que não assiste razão aos responsáveis quanto à tal alegação. Desde a LDO de 2003, o Sinapi tornou-se referência oficial de preços, enquanto o Sicro foi vinculado ao controle dos gastos públicos federais a partir da LDO de 2010. Todavia, muito antes disso, tais sistemas já eram utilizados como balizadores de preços pelo TCU, que começou a utilizar ambos os sistemas em 1999, pois o que norteia a atuação desta Corte de Contas é o princípio da economicidade, que representa, em síntese, a realização de contratações por preços compatíveis com os de mercado. Nesse aspecto, os dois sistemas de custos são considerados referências idôneas de preços de mercado e são mantidos por órgãos federais de reconhecida excelência técnica. 
A título de exemplo, o Sicro-I, cujo uso é ora questionado pelos recorrentes, foi utilizado como referência pelo Tribunal na Decisão Plenária 38/1999, relatada pelo Ministro Humberto Guimarães Souto, para avaliar a compatibilidade de contratações realizadas pelo DNER no exercício de 1997.
Posso mencionar também auditoria realizada em 1994 no extinto DNER (TC  Processo 006.338/1994-1) , a qual já revelava a prática da utilização do Sicro-I como referencial de preços de obras rodoviárias, conforme consignado no Relatório que fundamentou o Acórdão 20/1996-TCU-Plenário  (abaixo transcrito) , razão pela qual se rejeitam as alegações apresentadas, in verbis:
"Dessa forma, ressalta a instrução, de acordo com a documentação enviada pela CISET, as análises efetuadas pela Comissão de Inquérito Administrativo do Ministério dos Transportes demonstraram que apenas o Contrato PG 114/93, firmado com a empresa Queiroz Galvão, apresentou preços acima dos constantes das planilhas do SICRO. Em razão disso, foi determinada pelo Sr. Ministro dos Transportes a rescisão do referido contrato, considerando o estágio inicial das obras, os prejuízos que adviriam de sua execução e a futura concessão à iniciativa privada do trecho objeto do mencionado termo. Quanto ao PG 154/93, firmado com a empresa TRATEX S.A., foi verificada a compatibilidade dos preços com os constantes do Sistema de Custos, havendo sido determinada pelo Sr. Ministro dos Transportes, no entanto, a sua renegociação, uma vez que os reajustes efetuados pelos índices de obras rodoviárias encontravam-se muito acima daqueles realizados pelo SICRO."
O próprio Acórdão 50/1996, mencionado pelos recorrentes como fonte da falta de confiabilidade do Sicro-I, atesta que tal sistema na verdade seria uma fonte conservadora para a análise de economicidade dos contratos:
"5. Autorizar a inclusão do Departamento Nacional de Estradas de Rodagem no Plano de Auditorias do Tribunal, com vistas a verificar a estrutura de formação de custos rodoviários adotados por aquela Autarquia e a execução dos contratos, haja vista os indícios de superdimensionamento dos custos e as irregularidades na execução dos contratos, conforme consta do TC-006.338/94-2 e deste Relatório de Auditoria" (grifo acrescido) .
Assim, o Tribunal vem utilizando rotineiramente o Sicro como paradigma de preços para obras rodoviárias. Conforme jurisprudência do TCU, os sistemas referenciais oficiais da Administração, como todo documento público, gozam de presunção de veracidade e de legitimidade até prova em contrário, ou seja, refletem os preços de mercado, razão pela qual podem e devem ser considerados para a análise de adequação de preços e apuração de eventual superfaturamento. Compete aos responsáveis comprovarem alegações em contrário a partir de elementos fáticos que demonstrem a inadequação ou a necessidade de adequação dos preços extraídos de sistemas de custos.
A utilização do Sicro-I e de outros sistemas oficiais de custos como parâmetro de verificação por este Tribunal afigura-se dentro dos contornos de legalidade e de aferição da economicidade da contratação, autorizados pelo art. 70, caput, da Constituição Federal. Eventuais ajustes considerados necessários pelos interessados em contestar os valores ali dispostos, somente são possíveis de serem aceitos mediante justificativas técnicas adequadas e fundamentadas que respaldem a adoção de outros preços, superiores aos apontados nos referidos sistemas, seja pelas peculiaridades da obra ou de seu projeto, seja diante de outras razões técnicas não consideradas no contexto de execução.
Nesse aspecto, diversos argumentos apresentados pelo Dnit em etapas processuais anteriores foram acolhidos e considerados no último comparativo de preços realizado pela então Secob-2 (instrução compreendida entre a peça 13, fl. 32, e a peça 14, fl. 3, do TC-Processo 015.010/2008-9, em apenso) .  Por exemplo, foram parcialmente acolhidas as alegações quanto ao tráfego intenso no trecho das obras, consoante trecho do relatório do Acórdão 1193/2011-TCU-Plenário (peça 2, p. 8-9, do TC 015.010.2008/9) :
"44. O gestor alega que em decorrência do tráfego o fator de eficiência deve ser reduzido em 10%, ou seja, multiplicado por 0,90. Essa mesma consideração é realizada pelo Sicro para os serviços de restauração/conservação, quando considera que nos 60 minutos de uma hora somente 45 minutos são plenamente utilizados pelos equipamentos afetados pelo trânsito (45/60 = 0,75, que é igual a 0,90 x 50/60 = 0,75) , em vez dos 50 minutos considerados para os serviços de construção, sem influência do trânsito (50/60 = 0,833) ."
Porém, foi ressalvado que nem todos os equipamentos sofreriam a influência do trânsito local (peça 2, p. 9, do TC 015.010.2008/9) :
"45. Entretanto, ressalta-se que essa correção deve ser considerada somente para os equipamentos que sofram, de fato, a influência do trânsito local, como é o caso do caminhão basculante para os serviços constantes dos contratos ora analisados. Isso porque, em razão do isolamento da área de trabalho para o tráfego local, os outros equipamentos trabalham livremente, sem qualquer restrição; cite-se o exemplo dos rolos compactadores, das motoniveladoras e das grades de disco; havendo ou não influência do tráfego, sua produtividade será exatamente a mesma. Em decorrência desse isolamento, somente o maquinário que operar fora da área isolada poderá sofrer alguma influência."
Assim, fica demonstrado que, ao contrário do alegado, a utilização pelo TCU do Sicro para avaliar os preços dos serviços contratados foi pautada pelo conservadorismo e considerou diversas particularidades da obra.
Concluo minha apreciação dos argumentos dos recorrentes acerca das supostas  inconsistências no Sicro-I observando que, tanto o então DNER, quanto o Dnit, entidade sucessora,  utilizaram tal sistema em centenas de outros certames de obras rodoviárias, denotando que as alegações apresentadas pelos recorrentes são desprovidas de fundamento. Afinal, o próprio órgão responsável pela implantação, conservação e realização de melhorias em toda a malha rodoviária federal, com todo o seu quadro técnico e experiência acumulada, é o gestor do sistema e tem promovido melhorias nos seus conceitos e composições de custo unitário há décadas.
III.2
Em acréscimo ao exame realizado pela Serur, é necessário tecer algumas considerações com relação aos argumentos recursais de que não seria possível a condenação solidária das empresas integrantes do consórcio ao ressarcimento ao Erário, por meio da devolução de valores que receberam em contraprestação pelos serviços prestados, bem como não haveria qualquer irregularidade na atuação do consórcio, cuja contratação resultou de processo licitatório competitivo.
Em diversas oportunidades já enfatizei que o texto constitucional, em especial o art. 70, parágrafo único, e o inciso II do art. 71, não fez distinção entre agentes públicos ou particulares para fins de recomposição do débito, bastando que qualquer um deles tenha dado causa à irregularidade de que resulte prejuízo ao Erário. Em verdade, tampouco é necessária a comprovação da coparticipação de agentes públicos na irregularidade para que seja fixada a responsabilidade da pessoa jurídica privada por danos cometidos aos cofres públicos, conforme decidiu o Tribunal nos Acórdão 946/2013-TCU-Plenário, 1.680/2013-Plenário, 2.056/2013-Plenário, 2.448/2013-Plenário, 2.677/2013-Plenário e 7.778/2015-2ª Câmara, dentre outros. Sendo assim, o particular que tenha dado causa a um dano ao Erário está sujeito à jurisdição desta Corte de Contas, independentemente de ter atuado em conjunto com algum gestor público. 
A jurisdição do TCU sobre as empresas contratadas pela Administração também se encontra bem assentada na Lei 8.443/1992, sendo que o seu art. 5º, praticamente reproduzindo as disposições constitucionais, estabelece que:
	"Art. 5° A jurisdição do Tribunal abrange:
	I - qualquer pessoa física, órgão ou entidade a que se refere o inciso I do art. 1° desta lei, que utilize, arrecade, guarde, gerencie ou administre dinheiros, bens e valores públicos ou pelos quais a União responda, ou que, em nome desta assuma obrigações de natureza pecuniária;
	II - aqueles que derem causa a perda, extravio ou outra irregularidade de que resulte dano ao erário;"
Ressalto que a inclusão do terceiro contratado no rol de responsáveis dos processos de contas visa, ainda, a evitar o enriquecimento sem causa do particular em detrimento da Administração, nos termos dos princípios da boa-fé contratual e da probidade administrativa. A condenação ao ressarcimento do dano, do ponto de vista do Direito Civil, não pode ser considerada propriamente uma sanção.
Apesar de o agente privado contratado pela Administração não ter a incumbência direta de gerir os recursos públicos, ele participa do ato jurídico de formação da vontade contratual, especificamente com relação à definição do preço final do ajuste. Nessa perspectiva, é legítima a inclusão das empresas Andrade Gutierrez Engenharia S.A., Construtora Norberto Odebrecht S.A., Construtora Queiroz Galvão S.A. e Estacon Engenharia S.A. como responsáveis solidárias neste processo, na medida em que concorreram para a prática do dano apurado, ao deixar de ofertar preços compatíveis com os de mercado.
Friso que tal conduta não foi apurada na licitação original da obra, conduzida pelo Governo do Pará, mas em dois momentos posteriores distintos, sendo o primeiro deles quando as citadas empresas celebraram os Termos de Cessão ou de Sub-rogação Parcial PG-211/97-00 (Lote 01) , PG-212/97-00 (Lote 02) , PG 210/97-00 (Lote 03) e PG-209/97-00 (Lote 04) com o DNER, os quais continham preços acima dos parâmetros de mercado.
Em um segundo momento, as quatro construtoras participaram da celebração do Contrato PG 225/2000, também com preços pactuados expressivamente superiores aos parâmetros de mercado.
Ademais, a conduta das construtoras foi determinante para que o prejuízo ao Erário se consumasse e fosse incrementado, pois as mencionadas empresas atuaram decisivamente para que o Edital 228/2003-02 fosse revogado, ainda que os quantitativos de vários serviços estivessem exauridos no Contrato PG 225/2000. 
Não se pode olvidar que, em um contrato administrativo, a vontade do contratado é relevante para a formação do vínculo. Apesar de ele se submeter ao poder estatal no que concerne às cláusulas de serviço e às disposições formais do ajuste, a vontade do contratado se faz plena na decisão de participar da licitação e na oferta da proposta de preço. 
Dessa forma, o particular responde plenamente por essa manifestação voluntária tendente ao aperfeiçoamento do vínculo contratual, podendo a sua proposta ser desclassificada por sobrepreço ou por inexequibilidade. Mais ainda, firmada a avença, a vontade do contratado se integra à da Administração, motivo pelo qual ele também responde por eventual superfaturamento.
Em síntese, o que gostaria de ressaltar é que a proposta de preço da empresa é ato voluntário e gera exatamente por isso a incidência do controle administrativo exercido por esta corte. Na estrita palavra do art. 16, §2º, alínea "b", da Lei 8.443/1992, o Tribunal, ao julgar irregulares as contas, "fixará a responsabilidade solidária do terceiro que, como contratante ou parte interessada na prática do mesmo ato, de qualquer modo haja concorrido para o cometimento do dano apurado". Sendo assim, se a empresa "concorre" para a prática de superfaturamento, estará, por conseguinte, sujeita às consequências jurídicas impostas pelo regime jurídico-administrativo, dentre as quais se inclui o dever de ressarcir. 
Seria incoerente afastar a condenação das construtoras - que de fato foram as grandes beneficiárias dos pagamentos dos serviços com sobrepreço - e manter a condenação apenas dos demais agentes públicos envolvidos, que também deram causa ao prejuízo observado, mas que dele supostamente não se beneficiaram.
A responsabilidade do terceiro contratante, nos termos do §2º do art. 16 da Lei 8.443/1992, decorre da chamada culpa contra a legalidade. Considerando que o art. 43, inciso IV, da Lei 8.666/1993, é destinado não apenas à Administração, mas também aos particulares que atuam em colaboração com o Estado, quando das contratações públicas, compreendo que o agente privado incorre em culpa presumida ao deixar de seguir a regra posta e ofertar preços acima dos parâmetros de mercado.
Cabia à licitante cumprir a regra deduzida do art. 43, inciso IV, da Lei 8.666/1993, qual seja, ofertar preços compatíveis com os praticados pelo mercado.	Nesse sentido, é oportuno colacionar diversos dispositivos legais que caracterizam como ilícita a contratação pela Administração Pública por preço superior ao de mercado, a exemplo do art. 10, inciso V, da Lei 8.429/1992 (Lei de Improbidade Adminsitrativa) , ou do art. 4º da Lei 4.717/1965, que regula a ação popular, a qual considera nulos os atos ou contratos celebrados por entes públicos, nos quais ocorre a compra de bens por preço "superior ao corrente no mercado", ou com "desobediência a normas legais" ou "regulamentares" (inciso V, alíneas "a" e "b") . 
A conduta praticada pelas empreiteiras nos ajustes ora em apreciação é agravada pelo expressivo percentual de sobrepreço apontado nos valores contratados, consoante já exposto neste voto.
III.3
Os recorrentes apresentaram várias alegações no sentido de que o local de execução do empreendimento é caracterizado por altos índices pluviométricos, o que tornaria inadequadas as referências utilizadas pelo TCU.
Em particular, os recorrentes apresentam fotografias para ilustrar as imprevisíveis consequências das chuvas no local de execução dos serviços, bem como fazem remissão aos estudos elaborados pelas consultorias Skill e Pini na etapa anterior desta tomada de contas especial.
Em consonância com o que foi concluído pela unidade técnica, considero que tais argumentos não merecem prosperar. Há vários julgados desta Corte de Contas em que se refutou a inclusão do "fator chuva" nos orçamentos de obras rodoviárias, pois a precipitação de chuvas ordinárias não repercute de modo significativo sobre os custos dos empreendimentos, além de ser contrabalanceada por fatores não considerados pelo Sicro na formação do preço de referência, como fator de barganha, economia de escala, valor residual subestimado no cálculo das depreciações dos equipamentos, produtividades ultrapassadas, entre outros. 
Como exemplo, cito os Acórdão 2514/2015-TCU-Plenário e 1.637/2016-Plenário, de minha relatoria, em que assinalei que "desde a prolação do Acórdão 2061/2006-TCU-Plenário, em 8/11/2006, o Tribunal passou a rejeitar a inclusão do 'fator chuva' nos orçamentos de obras rodoviárias". Esse entendimento baseou-se no fato de que a mera ocorrência de chuvas ordinárias não deveria repercutir sobre os custos consignados no Sicro, "porque a influência das precipitações seria pouca sobre o total contratado e seria contrabalançada por outros fatores não considerados pelo sistema orçamentário (fator de barganha e fator de escala para compra dos insumos, valor residual subestimado no cálculo das depreciações dos equipamentos, produtividades ultrapassadas, etc.) ".
Ainda que fosse admitida a aplicação de tal fator, é indiscutível que a sua incidência não poderia ocorrer como fora realizado pelos estudos apresentados pela Skill e pela Pini. O estudo produzido pela Pini Serviços de Engenharia (peça 101) preconiza o emprego de um fator de eficiência de apenas 0,46 (peça 101, fl. 56) , ao passo que o mesmo fator adotado nas obras de construção rodoviária é de 0,83, o que equivale a 50 minutos de trabalho em uma hora. Segundo o Manual de Custos Rodoviários, os demais 10 minutos seriam utilizados para atividades diversas, tais como ajustes nos equipamentos ou deslocamentos destes para as frentes de serviço.
As chuvas não podem repercutir sobre o custo horário produtivo das equipes mecânicas, o qual seria o efeito matemático de reduzir o fator de eficiência. As precipitações, se consideradas de forma correta na estimativa de custo da obra, causam aumento apenas dos custos improdutivos dos equipamentos em virtude dos períodos ociosos.
Nos processos de controle externo, com frequência é refutado o argumento de aplicação de um coeficiente redutor (ou "fator chuva") nos fatores de eficiência, para fins de compensação das horas paradas em virtude de clima adverso. A admissão de tal redutor significa remunerar os períodos em que os equipamentos estão parados em virtude de chuvas pelos seus custos operativos, que consideram gastos integrais com combustíveis, com manutenção e com operação dos equipamentos, o que foge à realidade, visto que as máquinas se encontram paradas durante os períodos chuvosos, aguardando melhores condições de trabalho. Nesse sentido, cito trecho do relatório que fundamentou o Acórdão 1537/2010-TCU-Plenário, cuja relatoria foi conduzida pelo Ministro José Múcio Monteiro (destaques do original) :
"Em relação à ocorrência de chuvas recorremos novamente ao volume 1 do manual do DNIT:
'Os conceitos e o modelo matemático adotados no cálculo dos preços unitários consideram dois períodos de tempo diferentes na atuação dos equipamentos: a hora operativa e a hora improdutiva.
Durante a hora operativa, o equipamento está operando normalmente, sujeito às restrições que são levadas em conta quando se aplica o fator eficiência. Na hora improdutiva, o equipamento está parado, com o motor desligado, aguardando que o equipamento que comanda a equipe permita-lhe operar.
Em consequência desses conceitos, o custo horário operativo é calculado somando-se os custos horários de depreciação, operação, manutenção e mão de obra. O custo horário improdutivo é igual ao custo horário da mão de obra. Não se consideram os outros custos, pois se admite que estes ocorram somente ao longo da vida útil, expressa em horas operativas.
 (...) 
Na fase de orçamento, há ainda que considerar, na composição dos custos dos itens de serviço, a incidência dos tempos improdutivos devidos as condições climáticas, notadamente a ocorrência de chuvas.
Pelo que foi exposto até aqui, com relação aos tempos improdutivos dos equipamentos, pode-se depreender que sua quantificação só é possível quando se estuda caso a caso, pois ela é inteiramente condicionada pela maneira como se pretende conduzir cada frente de serviço. Assim sendo, as Composições de Serviços contidas no SICRO2 incluem somente o tempo improdutivo correspondente ao dimensionamento das patrulhas. A outra parcela poderá ser acrescentada na fase do orçamento pelo Engenheiro de Custos, ao compor os custos dos itens de serviço, diante das condições particulares de cada obra.' (grifo nosso) 
Especificamente em relação aos serviços de terraplenagem, temos ainda:
'2.1.2 Chuvas
As produções adotadas não contemplam a ocorrência de condições climáticas desfavoráveis, as quais influenciam, em função da frequência e intensidade, de modo específico, cada tipo de serviço. Na elaboração do Orçamento de um Projeto Final de Engenharia, há necessidade de, em função dos dias de chuva previstos dentro do prazo total desejado para a execução dos serviços, serem computadas as horas improdutivas calculadas.' (grifo nosso) 
Da leitura dos excertos fica claro que o SICRO2 não considera, nas composições de custos dos diversos serviços, acréscimos devido às paralisações ocorridas pelas chuvas. Em contrapartida, considera que no caso de ocorrência de chuvas que impossibilitem a produção da equipe, há de se verificar apenas a verificação de horas improdutivas, visto que como a máquina está parada, a produção é nula e a utilização produtiva não existe. Neste caso, devem ser incluídas a previsão das horas improdutivas e a introdução dos respectivos custos no orçamento, por serviço. 
Então, não há que se falar em fator climático que incida sobre o fator de eficiência, este último alterando a produção dos equipamentos - e em decorrência a produtividade da equipe - já que nas horas de chuvas consideradas (e horas subsequentes em que não há condições de trabalho) não há produção. Aí está o equívoco na interpretação da EGESA e de dois artigos apresentados (fls. 67/70 e 71/74, anexo 5) . Lembramos que segundo o Manual de Custos Rodoviários, o custo horário improdutivo é igual ao custo horário da mão de obra. Logo, pela metodologia do DNIT, o único custo extra proveniente em função da chuva é o custo da mão de obra parada".
No mesmo sentido, cito os Acórdãos 859/2009, 1.922/2011, 278/2008 e 396/2011, todos do Plenário. Portanto, fica claro que as chuvas influenciam apenas no custo improdutivo da patrulha mecânica, e de maneira alguma no custo operativo.
Além da jurisprudência colacionada acima, faço menção à recente discussão havida na apreciação do TC Processo 027.712/2006-8, na qual a Ministra Ana Arraes proferiu o voto vencedor do Acórdão 528/2020-TCU-Plenário, refutando a aceitação de qualquer margem de tolerância em orçamentos de obras rodoviárias em virtude da ocorrência de chuvas ordinárias. 
Outro fato a se ressaltar, concernente a contratos de obras rodoviárias da região Norte, é que, normalmente, na estação chuvosa, o órgão gestor emite um termo de paralisação das obras, suspendendo o contrato e seus efeitos, de forma que não se desenvolvem atividades no canteiro de obras durante as chuvas, minorando os custos com as horas improdutivas dos construtores.
Ainda quanto ao suposto impacto das chuvas, as diversas fotografias colacionadas pelos recorrentes para ilustrar as imprevisíveis consequências do clima no local de execução dos serviços não podem ser entendidas como um fato a justificar o aumento dos custos incorridos. As fotos de erosões observadas nas obras (peça 223, fls. 22 a 24) podem ser explicadas pelo fato de os serviços de terraplanagem terem sido executados sem que as atividades subsequentes (imprimação e pavimentação) fossem concluídas em tempo hábil. Além disso, visualiza-se em tais fotografas que o corpo estradal está totalmente desprotegido, pois não foram executados os diversos dispositivos de drenagem superficial, tais como valetas de proteção de corte e aterro ou descidas d'água.
Portanto, tais ocorrências podem ser atribuídas à execução deficiente de serviços pelo consórcio construtor, não cabendo onerar a administração pública pelas falhas no gerenciamento das obras por parte dos empreiteiros. 
Explico melhor: algumas das erosões ilustradas nas referidas fotografias deixam a impressão de que a situação somente chegou naquele estado devido a longos períodos em que os serviços de terraplanagem ficaram desprotegidos, o que não se coaduna com a execução esperada de uma típica obra linear como uma rodovia, na qual é possível que uma frente avançada de serviços vá realizando as atividades de movimentação de terra, enquanto outras frentes concluem as etapas de pavimentação e de obras complementares destinados a proteger a integridade do corpo estradal.
Ao supostamente deixarem os serviços concluídos de terraplanagem desprotegidos por longos períodos de intempéries, as empresas integrantes do consórcio assumiram o risco decorrente, cabendo assumirem o ônus de custear os reparos necessários.
Eu ainda teria diversos outros comentários sobre o estudo elaborado pela Pini Serviços de Engenharia, tais como a conclusão de que o BDI da obra deveria ser de 53% (peça 101, fl. 90) , ao passo que as taxas referenciais do Sicro seriam de 35,80% ou de 32,68%, conforme período de análise.
Deixo de tecer tais considerações neste momento, pois entendo que os exames realizados nas etapas processuais anteriores pela unidade técnica especializada em obras rodoviárias analisaram adequadamente todos os argumentos técnicos questionando as referências adotadas pelo TCU para avaliar os valores contratuais.
III.4
Trato nesse subtópico da alegação das empresas construtoras aduzindo que nenhum dos votos condutores dos acórdãos proferidos no presente processo adentraram as particularidades, por exemplo, dos cálculos sobre a vida útil dos equipamentos, ou a irregularidade dos seus preços de aquisição no Sicro-I. As empreiteiras se referiram em particular ao parecer acerca da vida útil dos equipamentos elaborado pela empresa Aldo Mattos Consultoria (peça 102, p.151-182) , que objetivou evidenciar que o referido sistema teria se tornado um referencial inadequado para fundamentar sobrepreço/superfaturamento.
Os recorrentes afirmam que o parecer do professor Aldo Dórea Mattos, especialista em engenharia de custos, sequer foi mencionado (peça 223, p. 36) , o que não é verdade, pois o documento foi citado em diversas passagens do relatório que embasou a decisão recorrida (peça 146) . No exame do TCU, foi mencionado o seguinte acerca do seu conteúdo (peça 146, 14) :
"45. O parecer: vida útil de equipamento, elaborado pela empresa Aldo Mattos Consultoria (peça 102, p.151-182) , a pedido dos responsáveis servidores do DNIT Roberto Borges Furtado da Silva, Francisco Augusto Pereira, Desideri, Luiz Munhoz Prosei Júnior e Hideraldo Luiz Caron, demostraria de forma cabal tais discrepâncias (peça 102, p. 174-175) : 
a) no período de maio de 1994 a outubro de 1999, o Sicro 1 apresentou dilatação na vida útil dos equipamentos de maneira não explicada e imotivada;
 b) queda irreal do custo de aquisição dos equipamentos - fenômeno que não foi constatado no mercado tampouco nos índices de preços de domínio público; 
c) individualmente cada um desses fatores impacta significativamente o custo horário dos equipamentos, em conjunto distorcem sobremaneira o valor final obtido;
d) correção dessas discrepâncias no Sicro 2, confirma que realmente havia anomalias no sistema de custos no período apontado; e 
e) os custos horários dos equipamentos inseridos nas composições de preço utilizadas pelo TCU como referência são inadequados e acarretam considerável distorção no comparativo realizado a partir do Sicro 1 e nos valores apontados como indício de sobrepreço. "
Em acréscimo ao exame realizado pela Serur, que rejeitou os aludidos argumentos recursais, entendo que as conclusões do citado parecer não se sustentam. É forçoso reconhecer que são históricos os apontamentos feitos pelo TCU detectando inconsistências nos parâmetros utilizados para o cálculo dos valores horários dos equipamentos pelo Sicro, mas essas supostas inconsistências têm o viés de tornar os custos horários produtivos e improdutivos superestimados, tornando a análise realizada mais favorável aos recorrentes.
Cito a auditoria operacional apreciada pelos Acórdãos Plenários 98/2011 e 1.692/2007 (relator: Ministro Augusto Nardes) que tratou, dentre outras questões, dos valores residuais, da vida útil e das taxas de depreciação do maquinário utilizado em obras rodoviárias, cujos parâmetros foram definidos pelo Dnit em 1996 e não tinham passado por nenhuma atualização significativa desde então. Por meio do Acórdão 534/2003-TCU-Segunda Câmara, o TCU já havia determinado que o Dnit realizasse estudos nesse sentido, o que foi reiterado pelo Acórdão 98/2011-TCU-Plenário.
Pela sua pertinência ao tema, convém salientar que o Acórdão 534/2003-TCU-Segunda Câmara apreciou representação formulada pela Secex/MT para averiguar indícios de superestimação do custo de aquisição de máquinas e equipamentos pelo Sistema Sicro-II. No aludido trabalho, foi deliberado que:
a) custos de aquisição de máquinas segundo o sistema Sicro-II, utilizados como referência de preços para a estimação do custo de obras rodoviárias, encontravam-se superestimados.
b) os valores residuais (os valores de revenda de máquinas usadas) adotados pelo mesmo sistema encontram-se subestimados. 
Como decorrência dessas constatações, que são diametralmente opostas às apresentadas no parecer do consultor Aldo Dórea Mattos, os custos horários de depreciação de máquinas encontravam-se superestimados, necessitando serem revistos, o que ensejou a expedição das determinações realizadas pelo Acórdão 534/2003-TCU-Segunda Câmara e reiteradas pelo Acórdão 98/2011-TCU-Plenário.
Corroborando com as conclusões do TCU, o novo Sicro, sistema implementado em 2017 em substituição ao Sicro-II, alterou de fato a sistemática de cálculo dos custos horários dos equipamentos, realizando a revisão de diferentes parâmetros, tais como vida útil, horas trabalhadas por ano, valor residual, custos de manutenção e consumo de combustível. 
Faço alusão ao voto condutor do Acórdão 971/2020-TCU-Plenário, de minha relatoria, que exemplificou algumas das mudanças ocorridas no novo Sicro. Utilizei como exemplo equipamento E9579 - Caminhão basculante com capacidade de 10 m³, equipamento amplamente empregado em obras rodoviárias e de maior representatividade nos seus orçamentos, cujo custo horário calculado pelo novo Sicro se dá a partir do emprego dos seguintes parâmetros (Manual de Custos de Infraestrutura de Transportes, volume 3, página 48) :
Vida útil (anos) : 6,00 
Valor residual (%) : 40,00 
HTA (h/ano) : 2.000,00 
No antigo sistema Sicro-II, o equipamento semelhante tinha o custo horário de depreciação apropriado com base nos seguintes fatores (Manual de Custos Rodoviários, volume 1, páginas 57 e 62) :
Vida útil: 6,00 anos (condições leves de operação) ; 5,3 anos (condições médias) ; ou 4 anos (condições pesadas) 
Valor residual (%) : 20,00 
HTA (h/ano) : 2.000,00 
O que se percebe é que o valor de horas trabalhadas por ano ficou inalterado para esse equipamento, assim como a vida útil, no caso de condições leves de operação, que eram predominantes em obras rodoviárias. O valor residual do equipamento utilizado como exemplo sofreu alteração de 20% para 40%, o que implica diminuição do custo horário de depreciação.
Dito de outra forma, o novo Sicro adota premissas que resultam em custos horários dos equipamentos em patamares inferiores aos existentes no Sicro-II, o que mostra que não houve prejuízo algum para os recorrentes na utilização deste sistema.
Ao relatar o Acórdão 971/2020-TCU-Plenário, também solicitei que minha assessoria técnica avaliasse o caso específico do exemplo citado acima, a partir da idade média da frota de caminhões em circulação no Brasil. Segundo dados compilados pela ANTT, a idade média deste tipo de veículo é de 12 anos, conforme indicado na tabela a seguir (disponível em http://portal.antt.gov.br/index.php/content/view/20272/Idade_Media_dos_Veiculos.html) :
	Idade Média dos Veículos

	Tipo de Veículo
	Autônomo
	Empresa
	Cooperativa
	Total

	CAMINHÃO LEVE (3,5T A 7,99T) 
	21,6
	10,9
	9,1
	13,9

	CAMINHÃO SIMPLES (8T A 29T) 
	25,3
	8,7
	11,8
	15,3

	CAMINHÃO TRATOR
	20,0
	5,8
	10,7
	12,2

	CAMINHÃO TRATOR ESPECIAL
	17,9
	7,6
	9,0
	11,5

	CAMINHONETA
	19,1
	10,5
	13,9
	14,5

	CAMINHONETE / FURGÃO (1,5T A 3,49T) 
	11,7
	6,2
	8,8
	8,9

	REB/MIMADO IRM NB
	9,3
	5,6
	0,0
	5,0

	REBOQUE
	21,0
	8,7
	12,0
	13,9

	SEMI-REBOQUE
	17,1
	9,0
	8,7
	11,6

	SEMI-REBOQUE COM 5ª RODA / BITREM
	13,2
	8,2
	6,9
	9,4

	SEMI-REBOQUE ESPECIAL
	14,9
	14,4
	10,8
	13,4

	UTILITÁRIO LEVE (0,5T A 1,49T) 
	15,5
	8,0
	11,3
	11,6

	VEÍCULO OPERACIONAL DE APOIO
	26,8
	20,2
	24,9
	24,0

	Total
	18,0
	9,5
	10,6
	12,

Os dados acima demonstram que o valor da depreciação horária do caminhão pode continuar superestimado pelo novo Sicro em virtude do parâmetro de vida útil aparentemente reduzido em relação à realidade brasileira. Ressalto que este tipo de equipamento pode muitas vezes representar isoladamente percentuais extremamente relevantes do custo global de uma obra rodoviária.
Portanto, o argumento ora em análise deve ser refutado.
Concluindo o exame dos argumentos recursais visando a elidir o apontamento de superfaturamento na obra, faço alusão ao fato de que o próprio Dnit reconheceu que "realmente os preços unitários contratuais mostram-se superiores aos preços de referência na maioria dos serviços analisados" (peça 9, p. 14, do TC Processo 015.010/2008-9) . 
Conforme registrei anteriormente, o Contrato PG 225/2000 fora rescindido pela referida autarquia, tendo em vista que a conclusão do projeto executivo, ocorrida em 2006, evidenciou significativa desvantagem de sua manutenção. O orçamento obtido para o contrato foi de R$ 664.806.009,77, enquanto a estimativa de preços com base no Sicro era de R$ 334.503.211,28.
Diante de todas as considerações feitas neste tópico do voto, entendo que o superfaturamento apontado pela decisão recorrida não foi elidido pelos argumentos recursais.
IV
Neste momento, inicio os argumentos tratando da responsabilização dos agentes do DNER/Dnit que tiveram as contas julgadas irregulares pela decisão recorrida.
Considero que todos os elementos de fato e de direito apresentados pelos expedientes recursais dos Srs. Luis Munhoz Prosel Júnior, Maurício Hasenclever Borges e Hideraldo Luiz Caron foram exaustivamente analisados pela Serur, cujo exame foi corroborado pelo Parquet. Assim, adoto como razões de decidir os exames transcritos no relatório que fundamenta essa deliberação e rejeito os argumentos opostos por esses responsáveis contra o Acórdão 1929/2019-TCU-Plenário.
Quanto aos Srs. Francisco Augusto Pereira Desideri e Roberto Borges Furtado da Silva tenho entendimento diverso ao da unidade técnica e antecipo que negarei provimento aos recursos de reconsideração de ambos os responsáveis. 
A Serur fundamentou sua proposta de prover os referidos recursos entendendo que não haveria nexo de causalidade entre a conduta dos dois recorrentes e a parcela do dano que lhes foi imputada. Isso porque a aprovação da planilha comparativa de preços unitários com sobrepreço, atribuída aos recorrentes, não resultou no superfaturamento, pois sequer subsidiou o Contrato PG-225/00.
Com as vênias de estilo, perfilho-me ao exame que foi realizado pela então Secob-2 por ocasião do julgamento de mérito deste processo, a qual foi transcrito no relatório que embasou o Acórdão 1929/2019-TCU-Plenário, in verbis (grifos acrescidos) :
"110.	Argumentos apresentados pelo Sr. Francisco Augusto Pereira Desideri, citado na condição de Chefe da Divisão de Construção/DNER (peça 83) e pelo Sr. Roberto Borges Furtado da Silva, na condição de Chefe do Serviço de Construção e Pavimentação/DNER (peça 82) .
111.	Segundo os responsáveis não existiria nexo de casualidade entre a imputação que lhes foi atribuída (aprovação da planilha comparativa de preços unitários do Contrato 225/2000, com sobrepreço) e o suposto dano a erário em questão. Isso por que não teriam participado da elaboração, análise ou aprovação da planilha que fixou os preços unitários efetivamente adotados naquela avença.
112.	Em síntese, explicam que durante o processo de formalização do consórcio teriam existido duas versões de planilhas de preços para o Consórcio, em função da necessária unificação dos serviços remanescentes nos quatros contratos em apenas uma planilha orçamentária. 
113.	A primeira planilha de preços seria aquela proposta pelas empresas formadoras do Consórcio, a qual apresenta uma redução pouco superior a 11% em relação ao somatório dos valores dos serviços remanescentes em cada contrato (peça 82, p. 91-95 e peça 83, p. 93-101) . Essa planilha tramitou no âmbito da Divisão de Construção e do Serviço de Construção e Pavimentação, e, embora tenha sido objeto apenas de meros atos de expediente, a sua aprovação constituí o ato impugnado que fundamenta a citação dos responsáveis consoante o item 9.3.5 do Acórdão 1193/2011-TCU-Plenário (Ministro Relator Walton Alencar Rodrigues) .
114.	Todavia, antes que essa planilha fosse submetida à aprovação final pelo Comitê de Gestão Interna (CGI) , por sugestão dos Srs. Roberto Borges Furtado da Silva e Francisco Augusto Pereira Desideri, o processo teria sido encaminhado a Procuradoria Geral para nova análise jurídica (peça 82, p. 100 e peça 83, p. 108) . Após parecer favorável da Procuradoria (peça 82, p. 101 e peça 83, p. 109) , o então Substituto do Diretor de Engenharia Rodoviária teria elaborado uma segunda versão da planilha de preços (peça 82, p 118-121 e peça 83, p. 130-132) , aumentando o desconto inicial de 11,75% para 16,46%, bem como encaminhado essa segunda versão da planilha orçamentária à apreciação do Chefe do 2º Distrito Rodoviário Federal nos seguintes termos, (peça 82, p. e peça 83, p. 4) :
1. Sejam ratificados ou retificados os valores constantes dos Quadros 1,2,3,4,5 e 6.
2. Seja informado se as quantidades remanescentes são as necessárias e suficientes para a conclusão das obras e serviços de acordo com os projetos aprovados; 
3. Analisar e, se for o caso, manifestar a sua concordância na adoção dos preços unitários resultantes da divisão dos valores da última coluna do Quadro 6 pelas respectivas quantidades remanescentes de cada item, o que implicará num valor global para a soma dos quatro contratos de R$ 177.541.685,40, com uma redução de pouco mais de 16,46% (dezesseis virgula quarenta e seis por cento) em relação ao valor remanescente dos quatro contratos. (destaques originais) 
115.	Em resposta à Diretoria de Engenharia Rodoviária, o Chefe do 2º DRF teria ratificado os preços, informado que as quantidades estriam adequadas à execução do empreendimento e, que o custo por quilômetro da rodovia estaria compatível com a realidade local (peça 82, p. 123 e peça 83, p. 134) .
116.	Na sequência, sustentam que, sem tramitação pela Divisão de Construção ou pelo Serviço de Construção e Pavimentação, o Substituto do Diretor de Engenharia Rodoviária teria elaborado o Relato ao CGI 410 DNER/2000 (peça 82, p. 127-128 e peça 83, p. 138-139) propondo formalização do contrato com o Consórcio Construtor BR-163, com os preços unitários da segunda versão da planilha orçamentária. Em 5/10/2000, com base no referido relato, o CGI do DNER teria aprovado o prosseguimento do processo, consequentemente, dos preços unitários em questão (peça 82, p. 129 e peça 83, p. 140) .
117.	Depois dessa aprovação, teriam sido desencadeados os procedimentos necessários à formalização do contrato com o Consórcio Construtor BR-163 no qual foram adotados os preços unitários da segunda planilha orçamentária. Asseveram que tal planilha sequer teria tramitado na esfera da Divisão de Construção ou do Serviço de Construção e Pavimentação antes da aprovação pelo CGI evidenciando que não teriam participado do ato inquinado do qual decorreria o suposto prejuízo ao erário. 
IV.2. Análise
118.	De fato, a planilha orçamentária (com desconto de 16,46% em relação ao valor agregado dos quatro contratos) que comtempla os preços unitários pactuados no Contrato 225/2000, não tramitou na Divisão de Construção ou no Serviço de Construção e Pavimentação do extinto DNER.
119.	Mesmo assim, tendo em vista o critério adotado desde o Relatório de Levantamento do TC Processo 015.010/2008-9, processo originador desta TCE - oportunidade para avaliação da economicidade das contratações, avalia-se que o fato de a planilha em questão não ter sido efetivada no contrato não implica a inexistência de nexo de causalidade como advogam os responsáveis.
120.	Nesse contexto, as funções exercidas pelos responsáveis (Chefia da Divisão de Construção e do Serviço de Construção e Pavimentação) impõem aos gestores o dever de aferir a economicidade das contrações afetas às suas áreas de atuação, em deferência aos Princípios da Administração Pública, constantes no art. 37 da CF/1988.
121.	Respeitante à primeira versão da planilha, além da não efetivação no contrato, os defendentes sustentam que teriam realizado somente atos de mero expediente encaminhando o processo a quem de direito. Tal argumentação não coaduna com o consignado nos documentos constantes no processo administrativo da formação do Consórcio Construtor BR-163. O documento acostado à fl. 142, anexo 2, TC Processo 015.010/2008-9, consiste em resumo de relato, datado de 16/8/2000, encaminhado ao Diretor de Engenharia Rodoviária pelo Chefe da Divisão de Construção, com a seguinte redação:
[...]
Após a análise e elaboração planilha comparativa de preços unitários, com base nas composições de preços unitário do SICRO, elaborado por esta Divisão de Construção /DCt encaminhamos em anexo, a minuta de Relato que, caso V.Sª. concorde, deverá ser encaminhada ao Sr. Presidente do CGI, para que o mesmo APROVE os preços unitários a serem implantados o Sistema MEDI. (grifos originais) 
122.	No documento à fl. 143, anexo 2, TC Processo 015.010/2008-9, o Chefe do Serviço de Construção e Pavimentação, sugere a remessa do processo à Procuradoria para fins de parecer jurídico, mas previamente consiga o seguinte:
[...]
Posteriormente [após a emissão do parecer jurídico], solicitamos que o processo evolua à Diretoria de Engenharia Rodoviária, a fim de que o Sr. Diretor da Dr.E.R. encaminhe o presente ao Sr. Presidente do C.G.I., para fins de Aprovação os Preços Unitários constantes da Planilha Unificada do referido Consórcio (destaques originais) .
123.	Segundo os documentos em tela, a planilha comparativa de preços unitários mencionada nos excertos dos documentos transcritos, não foi objeto de mero ato de expediente conforme defendem os responsáveis. De acordo com suas esferas de atribuição, a planilha foi analisada e encaminhada à instância imediatamente superior (Diretoria de Engenharia Rodoviária) com proposta favorável à sua aprovação. Pesa em desfavor dos responsáveis essa análise e a consequente proposta de aprovação exarada. Isso porque os preços cuja aprovação foi endossada encontravam-se superiores à referência de mercado, na época o Sicro 1. Tal circunstância não foi identificada, possibilitando a continuidade da execução de serviços com sobrepreço.
124.	O Regimento Interno do DNER (peça 120, p. 5 e 7) , em seus art. 70 e 79, relaciona as atribuições do Chefe da Divisão de Construção e dos Chefes de Serviço. Por evidenciar que a análise de preços, de fato, estava na alçada dos responsáveis, apresenta-se a transcrição parcial dos citados dispositivos regimentais: 
Art. 70. São atribuições do Chefe da Divisão de Construção
[...]
II - orientar e supervisionar a execução de atividades relativas a obras a cargo dos órgãos regionais e àquelas objeto de convênios de delegação;
III - examinar os orçamentos de obras e serviços elaborados pelos órgãos regionais;
IV - examinar orçamentos de obras e serviços elaborados por firmas contratadas;
Art. 79. São atribuições dos Chefes de Serviço e dos Chefes de Seção:
[...]
IV - fiscalizar e orientar a execução de serviços prestados por terceiros, avaliando e acompanhado o andamento dos trabalhos, visando o controle de qualidade e de custos;
[...]
VII - assessorar e fornecer subsídios à tomada de decisões da chefia imediata;
 (...) 
XI - zelar pela adequada programação e aplicação dos recursos e administração do patrimônio público;
[...]
125.	Após a emissão do parecer jurídico favorável, o processo retornou à Diretoria de Engenharia Rodoviária. Reestudando o assunto, a Diretoria de Engenharia Rodoviária, tendo por base para cada item os preços médios ponderados dos quatro contratos, comparando-os com os preços propostos pelo Consórcio e adotando para cada um deles o menor dos dois valores, elaborou o que se denomina segunda versão da planilha. Os novos preços unitários propostos reduzem o valor total dos serviços remanescentes dos quatro contratos unificados aumentando o desconto de 11,75% para 16,46%, conforme o demonstrativo abaixo:
Quadro 6 - Valores atinentes a formação do Consórcio Construtor BR-163, Contrato PG 225/2000 (ref. março/1994) 
	Valor unificado dos contratos (R$) 
	Valor unificado 1ª planilha (R$) 
	Desconto (%) 
	Valor unificado 2ª planilha (R$) 
	Desconto (%) 

	212.526.075,34
	187.560.300,45
	11,75
	177.541.685,40
	16,46

Fonte: elaboração própria
126.	Com isso, verifica-se que a planilha ao final efetivada no contrato, corresponde a uma versão com aperfeiçoamentos, embora insuficientes, haja vista o não confronto dos preços com o referencial de mercado, da 1ª planilha de preços, cuja aprovação foi proposta pelos responsáveis. Saliente-se, caso a Diretoria de Engenharia Rodoviária não procedesse ao aperfeiçoamento da primeira versão da planilha, o dano ao erário verificado nesta TCE seria maior.
127.	Por esses motivos, embora a planilha efetivada no Contrato PG 225/2000 não corresponda exatamente aquela cuja aprovação foi proposta pelos então titulares do Serviço de Construção e Pavimentação e da Divisão de Construção, avalia-se que a responsabilidade desses agentes não pode ser afastada, pois no momento em que tiveram oportunidade de identificar o sobrepreço existente nas contratações analisadas não o fizeram. Essa falha caracteriza inobservância aos Princípios da Administração Pública e concorre para o dano ao erário verificado na execução do contrato assinado com o Consórcio Construtor BR-163."
O Ministro Walton Alencar Rodrigues, relator da decisão recorrida, verificou, ainda, que a planilha efetivamente adotada na avença correspondia àquela analisada pela Divisão de Construção, após manifestação favorável do setor jurídico e com alterações propostas pela Diretoria de Engenharia Rodoviária, que levaram à redução dos preços aprovados pela Divisão de Construção, na qual os dois recorrentes estavam lotados. Nesse sentido, reproduziu o seguinte trecho do Relato ao CGI 410/DrER/2000, de 4/10/2000 (destaque no original) :
"Reestudando o assunto, a DCt [Divisão de Construção], tendo por base para cada item os preços médios ponderados dos 4 contratos, comparando-os com os preços propostos pelo Consórcio e adotando para cada um deles o menor dos dois valores, elaborou as planilhas constantes às folhas 92 a 94. Os novos preços unitários propostos reduzem o montante dos quantitativos remanescentes dos quatro contratos unificados para R$ 177.541.685,40 aumentando a diferença mencionada no item anterior para R$ 34.984.389,94 (trinta e quatro milhões, novecentos e oitenta e quatro mil, trezentos e oitenta e nove reais e noventa e quatro centavos) ."
É forçoso concordar com as ponderações do relator a quo, pois a assinatura do Contrato PG 225/2000 pode ser entendida como o resultado de um procedimento administrativo, do qual participaram diversas áreas do antigo DNER. Tal procedimento, composto por um conjunto de atos administrativos, sucessivos e concatenados, foi praticado pela gestão da referida autarquia com o objetivo de satisfazer determinadas finalidades. Assim, a primeira versão da planilha analisada pelos dois recorrentes, acabou por embasar os atos administrativos posteriormente praticados, estando vinculada ao resultado observado, qual seja, a celebração do Contrato PG 225/2000 com expressivo percentual de sobrepreço.
A conduta imputada a ambos os recorrentes não pode ser entendida como a prática de atos de mero expediente. Se assim fosse, seria absolutamente desprovida de finalidade prática a tramitação do processo que resultou na celebração do Contrato PG 225/2000 pela Divisão de Construção e a instância competente teria decidido pela assinatura do referido ajuste sem embasamento em qualquer manifestação técnica do DNER.
Entendo que, à luz da atribuição dos seus cargos, conforme reproduzido no trecho transcrito do relatório do Acórdão 1929/2019-TCU-Plenário, os recorrentes tinham o dever de analisar a planilha orçamentária que resultou no Contrato PG 225/2000, bem como de apontar a superestimativa dos valores propostos. O déficit na atuação de ambos os recorrentes só não resultou em prejuízo ainda maior porque a Diretoria de Engenharia Rodoviária buscou obter um desconto adicional ao valor que havia sido analisado pelos Srs. Francisco Augusto Pereira Desideri e Roberto Borges Furtado da Silva.
Assim, julgo que os recursos de reconsideração ora em apreciação não devam ser providos, mantendo-se integralmente o teor do acórdão recorrido, que julgou irregulares as contas dos responsáveis, condenando-os ao pagamento solidário do débito apurado e da multa prevista no art. 57 da Lei 8.443/1992.
	Ante o exposto, voto por que o Tribunal adote a deliberação que ora submeto à deliberação deste colegiado.
TCU, Sala das Sessões, em 11 de maio de 2022.
BENJAMIN ZYMLER 
Relator